---
title: "Centros educativos. Open Street Maps"
params:
  aoi: "Erandio"
  year: 2026
  variable: "no2"
---

## Librerias

```{r echo=FALSE, warning=FALSE}

# library(jsonlite)
# library(readxl)
library(tidyverse)
library(sf)
library(osmdata)
library(httr2)


# library(openrouteservice)

library(mapview)
library(here)


#library(leaflet)
#library(leaflet.extras)

```


## Fijar rutas

```{r 100_data_path}
geodata_path <- here("../../10_data/geodata/geoeuskadi//")
# data_path <- here("../../10_data/numeric-data//")

```





```{r 100_path_process}
path_process <- paste0("../../20_process/geoprocess/",
                       params$year,
                       "_", params$aoi,
                       "_", params$variable,
                       "/")
path_process
```


Crear directorio

```{r 100__dir_create}
#Crear carpeta si no existe

dir.create(
  path_process,
  recursive = TRUE, 
  showWarnings = FALSE)

```


## Cargar datos

La zona de interés

```{r 100_aoi}


aoi <- read_sf(here(paste0(geodata_path, "MUNICIPIOS_5000_ETRS89/MUNICIPIOS_5000_ETRS89.shp"))) |> 

  filter(NOMBRE_TOP== params$aoi)|> 
  select(c("NOMBRE_TOP", "MUN_MUNI", "geometry"))|> 
  select(c("NOMBRE_TOP", "geometry"))


# st_crs(aoi)

aoi$NOMBRE_TOP <- params$aoi

# mapview(aoi)
```

Creamos un buffer en metros y luego lo pasamos a coordenadas geométricas


```{r}
aoi_B <- aoi |> 
  st_buffer(dist = 100) |> 
  st_transform(4326)  
  
```


```{r}
# Crear bbox con un pequeño buffer
box <- st_bbox(aoi_B)  # Ajusta la distancia según tu CRS
```

```{r}
mapview(box)
```



###-----------------

## EDIFICIOS 
Construir consulta OSM para centros educativos

Al no poner 'value', descarga todo (incluido building=yes y lo demás)

```{r 100-osm_query}
# 1. Construir consulta OSM para centros educativos

query <- opq(st_bbox(box))  |>   # Usar bbox del área de interés
  add_osm_feature(key = "building")  |> 
  osmdata_sf()


# Al no poner 'value', descarga todo (incluido building=yes y lo que faltaba)

```

Se extraen los polígonos

```{r}
buildings_polygons <- query$osm_polygons
```


```{r}
mapview(buildings_polygons, zcol="amenity")
```




```{r}
# 2. Homogeneizar y clasificar los edificios en categorías térmicas/urbanas
edificios <- buildings_polygons |> 
  # Nos quedamos solo con las columnas que nos interesan para limpiar el dataset
  select(osm_id, building, geometry) |> 
  mutate(
    clase_uso = case_when(
      # Grupo Residencial
      building %in% c("residential", "apartments", "house", "terrace", "detached") ~ "Residencial",
      
      # Grupo Industrial (Alta retención de calor)
      building %in% c("industrial", "manufacturing", "warehouse", "works") ~ "Industrial",
      
      # Grupo Comercial y Servicios
      building %in% c("commercial", "retail", "office", "supermarket", "hotel", "kiosk") ~ "Comercial_Oficinas",
      
      # Grupo Dotacional / Público (Escuelas, salud, etc.)
      building %in% c("school", "university", "college", "public", "civic", "government", "hospital", "clinic", "religious", "stadium") ~ "Dotacional_Publico",
      
      # Grupo sin clasificar (El 'yes' original y otros menores como cobertizos o parkings)
      TRUE ~ "No_Clasificado"
    )
  )
```












```{r}
# 3. Filtrar elementos dentro del aoi (mismo CRS)
edificios <- edificios  |>  
  st_transform(st_crs(aoi))  |>   # Asegurar mismo sistema de coordenadas
  st_intersection(aoi)  # Recortar al área de interés

```


```{r}
# mapview w list of objects
mapview(list(aoi, edificios),
        zcol = list(NULL, "building"),
        legend = list(TRUE, TRUE),
        homebutton = list(FALSE, TRUE))
```



### Guardar edificios

#### Guardar GPKG

Guardar UTM
  
```{r 100_rutasgpkg}
# 1. Definimos las rutas absolutas para tus dos GeoPackages


ruta_gpkg_edificios <- file.path(path_process, "edificios.gpkg")

```



```{r 100_geometrias}
# --- PREPARACIÓN DE GEOMETRÍAS ---
# Versión UTM original (métrica)
edificios_utm <- edificios |> 
  sf::st_transform(crs = 25830)

#####--------------------------------------------

# Versión Geográfica (grados) para Leaflet
edificios_geo <- edificios |> 
  sf::st_transform(crs = 4326)
```


```{r 100_saveGpkg_utm}
sf::st_write(
  edificios_utm,
  dsn = ruta_gpkg_edificios,
  layer = "edificios_utm",      # Nombre de la primera capa
  delete_layer = TRUE,        # Si ya existe esta capa, la sobrescribe
  quiet = TRUE
)
#####------------------------------------
```


Guardar Geográficas

```{r 100_saveGpkg_geo}
# Guardamos la capa GEO en el mismo archivo físico

sf::st_write(
  edificios_geo,
  dsn = ruta_gpkg_edificios,
  layer = "edificios_geo",      # Nombre de la segunda capa
  delete_layer = TRUE,        # Sobrescribe solo esta capa si ya existía
  quiet = TRUE
)
```



#### Guardar parquet

Creamos el folder geoparquet

```{r}
path_parquet <- here(paste0(path_process, "geoparquet//"))
```


```{r 100_dir_parquet_create}
#Crear carpeta si no existe

dir.create(
  path_parquet,
  recursive = TRUE, 
  showWarnings = FALSE)

```


```{r 100_remove_parqueto}
#| warning: false
#| message: false


# --- 0. LIMPIEZA AUTOMÁTICA DE PARQUETS ANTIGUOS ---
# Buscamos todos los archivos en "path_process" que contengan la palabra "isocrona" y terminen en .parquet
archivos_antiguos <- list.files(
  path = path_parquet, 
  pattern = "edificios.*\\.parquet$",
  full.names = TRUE
)


```


```{r 100_guardar_edificos_parquet}
#| warning: false
#| message: false
# 

# 
suppressWarnings({
  sfarrow::st_write_parquet(edificios_geo,
                            file.path(path_parquet, "edificios_geo.parquet"))
  
  
  
  
  sfarrow::st_write_parquet(edificios_utm,
                            file.path(path_parquet, "edificios_utm.parquet"))
})


```



=====================================================
