---
title: "Centros educativos. Open Street Maps"
params:
  aoi: "Erandio"
  year: 2026
  variable: "no2"
---

## librerias

```{r echo=FALSE, warning=FALSE}

# library(jsonlite)
# library(readxl)
library(tidyverse)
library(sf)
library(osmdata)
library(httr2)


# library(openrouteservice)

library(mapview)
library(here)


#library(leaflet)
#library(leaflet.extras)

```


## Fijar rutas

```{r 101_data_path}
geodata_path <- here("../../10_data/geodata/geoeuskadi//")
# data_path <- here("../../10_data/numeric-data//")

```





```{r 101_path_process}
path_process <- paste0("../../20_process/geoprocess/",
                       params$year,
                       "_", params$aoi,
                       "_", params$variable,
                       "/")
path_process
```


Crear directorio

```{r 101__dir_create}
#Crear carpeta si no existe

dir.create(
  path_process,
  recursive = TRUE, 
  showWarnings = FALSE)

```


## Cargar datos

La zona de interés

```{r 101_aoi}


aoi <- read_sf(here(paste0(geodata_path, "MUNICIPIOS_5000_ETRS89/MUNICIPIOS_5000_ETRS89.shp"))) |> 

  filter(NOMBRE_TOP== params$aoi)|> 
  select(c("NOMBRE_TOP", "MUN_MUNI", "geometry"))|> 
  select(c("NOMBRE_TOP", "geometry"))


# st_crs(aoi)

aoi$NOMBRE_TOP <- params$aoi

# mapview(aoi)
```







###------------------------------------------
Creamos un buffer en metros y luego lo pasamos a coordenadas geométricas


```{r}
aoi <- aoi |> 
  st_buffer(dist = 100) |> 
  st_transform(4326)  
  
```


```{r}
# Crear bbox con un pequeño buffer
box <- st_bbox(aoi)  # Ajusta la distancia según tu CRS
```

```{r}
mapview(box)
```


###---------
## ----------------------------------------------------------------------
::: {.alert .alert-block .alert-info}
Se puede hacer manual

Ir a la web de OVERPASSTURBO: https://overpass-turbo.eu

Copiar este código en el espacio de **Ejecutar**
------------
[out:json][timeout:30];
(
  node["amenity"~"school|university|college|kindergarten|music_school|language_school"](43.280,-2.995,43.330,-2.945);
  way["amenity"~"school|university|college|kindergarten|music_school|language_school"](43.280,-2.995,43.330,-2.945);
);
out geom;
------------

Exportar como geojson

Guardalo en: **"../../10_data/geodata/"**

:::

###-----------------
```{r}
# 1. Construir consulta OSM para centros educativos
query <- opq(st_bbox(box))  |>   # Usar bbox del área de interés
  add_osm_feature(key = "amenity", 
                 value = c("school", "university", "college", "kindergarten", "music_school", "language_school"))  |> 
  osmdata_sf()

```



```{r}
educ_polygons <- query$osm_polygons
```


```{r}
mapview(educ_polygons, zcol="amenity")
```




```{r}
# 3. Filtrar elementos dentro del aoi (mismo CRS)
escuelas <- educ_polygons  |>  
  st_transform(st_crs(aoi))  |>   # Asegurar mismo sistema de coordenadas
  st_intersection(aoi)  # Recortar al área de interés

```





```{r}
# mapview w list of objects
mapview(list(aoi, educ_polygons),
        zcol = list(NULL, "amenity"),
        legend = list(TRUE, TRUE),
        homebutton = list(FALSE, TRUE))
```





## Guardar las capas

### Guardar GPKG

  Guardar UTM
  
  
  
```{r 101_rutasgpkg}
# 1. Definimos las rutas absolutas para tus dos GeoPackages
ruta_gpkg_escuelas <- file.path(path_process, "escuelas.gpkg")

```



```{r 101_geometrias}
# --- PREPARACIÓN DE GEOMETRÍAS ---
# Versión UTM original (métrica)
escuelas_utm <- escuelas |> 
  sf::st_transform(crs = 25830)


# Versión Geográfica (grados) para Leaflet
escuelas_geo <- escuelas |> 
  sf::st_transform(crs = 4326)
```


```{r 101_saveGpkg_utm}
sf::st_write(
  escuelas_utm,
  dsn = ruta_gpkg_escuelas,
  layer = "escuelas_utm",      # Nombre de la primera capa
  delete_layer = TRUE,        # Si ya existe esta capa, la sobrescribe
  quiet = TRUE
)
```




  Guardar Geográficas


```{r 204_saveGpkg_geo}
# Guardamos la capa GEO en el mismo archivo físico
sf::st_write(
  escuelas_geo,
  dsn = ruta_gpkg_escuelas,
  layer = "escuelas_geo",      # Nombre de la segunda capa
  delete_layer = TRUE,        # Sobrescribe solo esta capa si ya existía
  quiet = TRUE
)
```





### Guardar parquet

Creamos el folder geoparquet

```{r}
path_parquet <- here(paste0(path_process, "geoparquet//"))
```


```{r 204_dir_parquet_create}
#Crear carpeta si no existe

dir.create(
  path_parquet,
  recursive = TRUE, 
  showWarnings = FALSE)

```




```{r 204_remove_parqueto}
#| warning: false
#| message: false


# --- 0. LIMPIEZA AUTOMÁTICA DE PARQUETS ANTIGUOS ---
# Buscamos todos los archivos en "path_process" que contengan la palabra "isocrona" y terminen en .parquet
archivos_antiguos <- list.files(
  path = path_parquet, 
  pattern = "escuelas.*\\.parquet$",
  full.names = TRUE
)

# Si encuentra archivos, los borra del disco de un plumazo
#if (length(archivos_antiguos_buff) > 0) {
#  file.remove(archivos_antiguos_buff)
#}



```


GUARDAR PolÍgonops de VORONOI

```{r 204_guardar_buffers_parquet}
#| warning: false
#| message: false
# 
suppressWarnings({
  sfarrow::st_write_parquet(escuelas_geo,
                            file.path(path_parquet, "escuelas_geo.parquet"))
  
  
  
  
  sfarrow::st_write_parquet(escuelas_utm,
                            file.path(path_parquet, "escuelas_utm.parquet"))
})
```

```{r}

```


#
