---
title: "POBLACIÓN. JRC"
params:
  aoi: "Erandio"
  country: "Spain"
  year: 2026
  variable: "no2"
---

## librerias

```{r }

#| include: false
#| message: false
#| warning: false

libs <- c(
    "tidyverse",
    "terra",
    "giscoR",
    "sf",
    "elevatr",
    "png",
    "httr",
#    "rayshader",
    
    "mapview",
    "leaflet",
    "leaflet.extras",
    "leafem", 

    "here"
)

installed_libraries <- libs %in% rownames(
    installed.packages()
)

if(any(installed_libraries == F)){
    install.packages(
        libs[!installed_libraries],
        dependencies = T
    )
}

invisible(
    lapply(
        libs, library, character.only = T
    )
)


```


## Fijar rutas

```{r 102_path_process}
path_data <- paste0("../../10_data/geodata/",
                       params$year,
                       "_", params$aoi,
                       "/")

path_process <- paste0("../../20_process/geoprocess/",
                       params$year,
                       "_", params$aoi,
                       "_", params$variable,
                       "/")

```

```{r 102_dir_create}
#Crear carpeta si no existe

dir.create(
  path_data,
  recursive = TRUE, 
  showWarnings = FALSE)


dir.create(
  path_process,
  recursive = TRUE, 
  showWarnings = FALSE)

```






## Cargar AOI
Tenemos la AOI generada anteriormente

```{r 102-aoi}
  aoi <- read_sf(here(paste0(path_process,"aoi.gpkg"))) |> 
  st_transform(4326)

```

También se puede obtener directamente usando OSM


## ----------------------------------------------------------------------
::: {.alert .alert-block .alert-info}

## Obtener el polígono del municipio de `r params$aoi` desde OSM

```{r place_fix}
place = paste0(params$aoi,", ",params$country)
```



:::

## ----------------------------------------------------------------------



## DATOS de POBLACIÓN

Se descarga una vez de GSL data y se guarda.
El proceso de descarga es el siguiente


::: {.alert .alert-block .alert-info}

### GHSL Data

[GHSL - Global Human Settlement Layer](https://human-settlement.emergency.copernicus.eu/download.php?ds=builtC)

Hay que seleccionar la variable que se quiere, el año, el tipo de proyección y descargar (o copiar el enlace)

Habrá que estraes los nombres de los archivos

```{r}
#| eval: false

cambiar_extension <- function(url, nueva_extension = "tif") {
  url |> 
    str_extract("[^/]+$") |> 
    str_remove("\\.(zip|ZIP)$") |> 
    str_c(".", nueva_extension)
}
```




https://human-settlement.emergency.copernicus.eu/download.php?ds=pop


```{r}
#| eval: false

url_pop <- "https://jeodpp.jrc.ec.europa.eu/ftp/jrc-opendata/GHSL/GHS_POP_GLOBE_R2023A/GHS_POP_E2025_GLOBE_R2023A_54009_100/V1-0/tiles/GHS_POP_E2025_GLOBE_R2023A_54009_100_V1_0_R4_C18.zip"
url_pop

```


```{r}
#| eval: false


file_name <- basename(url_pop)
ruta_zip <- paste0(path_data, file_name)

download.file(
    url = url_pop,
    destfile = ruta_zip,
    mode = "wb"
)


unzip(ruta_zip, exdir = path_data)


```


```{r}
#| eval: false


archivos_tif <- list.files(path = path_data,
                           pattern = "\\.tif$",
                           recursive = TRUE,
                           full.names = TRUE)
archivos_tif
```



:::


### Población de la AOI

```{r}
path_POP <- file.path(here("../../10_data/geodata/GHS_POP_E2025_GLOBE_R2023A_54009_100_V1_0_R4_C18.tif"))
```



```{r 102-aoi_POP}
aoi_POP <- terra::rast(path_POP)
crs(aoi_POP)
```


### Recortar población de AOI

```{r}
aoi_pr <- terra::vect(aoi) |> 
  terra::project(crs(aoi_POP))

aoi_POP <- aoi_POP |>
terra::crop(
  aoi_pr,
   # terra::vect(aoi),
    snap = "in",
    mask = T
)

crs_utm <- terra::crs(terra::vect(aoi))

aoi_POP_utm <- terra::project(aoi_POP, crs_utm)

plot(aoi_POP_utm)
```

Reproyectaos a SRC geográficas

```{r}
crs_wgs84 <- "+proj=longlat +datum=WGS84 +no_defs +ellps=WGS84 +towgs84=0,0,0"

# Reprojectar usando la definición completa
aoi_POP <- terra::project(aoi_POP, crs_wgs84)

```


```{r}
crs_3857 <- "+proj=merc +a=6378137 +b=6378137 +lat_ts=0.0 +lon_0=0.0 +x_0=0.0 +y_0=0 +k=1.0 +units=m +nadgrids=@null +wktext +no_defs"

aoi_POP_leaflet <- terra::project(aoi_POP, crs_3857)
```



#### Cambiar a grid 

```{r}
# 1. Convertimos el raster directamente a polígonos (SF)
# Esto crea un polígono por cada celda que NO sea NA
aoi_polys <- terra::as.polygons(aoi_POP, aggregate = FALSE) |> 
  st_as_sf()

# 3. Proyectamos a WGS84 para Leaflet (usando tu cadena Proj4 que sí funciona)
crs_wgs84 <- "+proj=longlat +datum=WGS84 +no_defs +ellps=WGS84 +towgs84=0,0,0"
aoi_polys <- st_transform(aoi_polys, crs_wgs84)


# st_crs(aoi_polys)
```


```{r}
names(aoi_polys) <- c("Population_2025", "geometry")
```




## GUARDAR

### Guardar capas vectoriales

```{r}
# 1. Definimos las rutas absolutas para tus dos GeoPackages
ruta_gpkg_pop <- file.path(path_process, "POP.gpkg")
```


```{r}
# --- PREPARACIÓN DE GEOMETRÍAS ---
# Versión UTM original (métrica)
aoi_polys_utm <- aoi_polys |> 
  sf::st_transform(crs = 25830)


# Versión Geográfica (grados) para Leaflet
aoi_polys_geo <- aoi_polys |> 
  sf::st_transform(crs = 4326)
```

Guardar UTM
```{r}
# Guardamos la capa UTM en el mismo archivo físico
sf::st_write(
  aoi_polys_utm,
  dsn = ruta_gpkg_pop,
  layer = "Population_utm",      # Nombre de la segunda capa
  delete_layer = TRUE,        # Sobrescribe solo esta capa si ya existía
  quiet = TRUE
)
```



Guardar Geográficas

```{r}
# Guardamos la capa GEO en el mismo archivo físico
sf::st_write(
  aoi_polys_geo,
  dsn = ruta_gpkg_pop,
  layer = "Population_geo",      # Nombre de la segunda capa
  delete_layer = TRUE,        # Sobrescribe solo esta capa si ya existía
  quiet = TRUE
)
```

Guardar parquet

```{r}
path_parquet <- here(paste0(path_process, "geoparquet//"))
```

```{r}
#Crear carpeta si no existe

dir.create(
  path_parquet,
  recursive = TRUE, 
  showWarnings = FALSE)
```

```{r}
# --- 0. LIMPIEZA AUTOMÁTICA DE PARQUETS ANTIGUOS ---
# Buscamos todos los archivos en "path_process" que contengan la palabra "isocrona" y terminen en .parquet
archivos_antiguos <- list.files(
  path = path_parquet, 
  pattern = "Population.*\\.parquet$",
  full.names = TRUE
)

# Si encuentra archivos, los borra del disco de un plumazo
#if (length(archivos_antiguos_buff) > 0) {
#  file.remove(archivos_antiguos_buff)
#}
```


```{r}
# 
suppressWarnings({
  sfarrow::st_write_parquet(aoi_polys_geo,
                            file.path(path_parquet, "Population_geo.parquet"))
  
  
  
  
  sfarrow::st_write_parquet(aoi_polys_utm,
                            file.path(path_parquet, "Population_utm.parquet"))
})
```




### Guardar capas raster

```{r 102_guardar_raster_cog}
#| warning: false

# ==============================================================================
# FASE 1: GUARDAR CAPA RASTER PARA LEAFLET EN FORMATO COG (Cloud Optimized GeoTIFF)
# ==============================================================================

# 1. Definimos la ruta de salida para el raster de visualización web
ruta_cog_pop <- file.path(path_process, "POP_geo.tif")

# 2. Exportamos aplicando los parámetros nativos de optimización COG
terra::writeRaster(
  x = aoi_POP_leaflet,
  filename = ruta_cog_pop,
  overwrite = TRUE,
  # ----------------------------------------------------------------------------
  # CONFIGURACIÓN GDAL PARA COG:
  # ----------------------------------------------------------------------------
  gdal = c(
    "DRIVER=COG",            # Fuerza a GDAL a maquetar el archivo como COG nativo
    "COMPRESS=DEFLATE",      # Compresión sin pérdida ideal para mantener los datos de población
    "LEVEL=9",               # Nivel máximo de compresión para que ocupe lo mínimo en web
    "TILING=YES",            # Divide la imagen en azulejos internos (bloques)
    "OVERVIEWS=AUTO"         # Genera automáticamente las pirámides de resolución para el zoom
  )
)

```


```{r 102_guardar_raster_utm}
#| warning: false

# ==============================================================================
# FASE 2: GUARDAR CAPA RASTER ANALÍTICA EN FORMATO GEOTIFF ESTÁNDAR (UTM)
# ==============================================================================

# 1. Definimos la ruta de salida para el raster métrico
ruta_utm_pop <- file.path(path_process, "POP_utm.tif")

# 2. Exportamos el raster UTM garantizando la máxima precisión matemática
terra::writeRaster(
  x = aoi_POP_utm,                     # Tu objeto raster en UTM (EPSG:25830)
  filename = ruta_utm_pop,
  overwrite = TRUE,
  # ----------------------------------------------------------------------------
  # CONFIGURACIÓN GDAL PARA CONSERVACIÓN DE DATOS:
  # ----------------------------------------------------------------------------
  gdal = c(
    "COMPRESS=DEFLATE",      # Compresión sin pérdida (mantiene los habitantes exactos)
    "PREDICTOR=2"            # Optimiza la compresión para datos numéricos continuos
  )
)

message("📊 Raster analítico guardado con éxito como GeoTIFF Estándar (UTM)")
```


###---------------------------------



###---------------------------------

### visualizar leaftlet

```{r}
aoi_POP
names(aoi_POP) <- c("Population_2025")
```


```{r}
# Crear paleta de colores primero
pal_poblacion <- colorNumeric(
  palette = "magma",
  domain = values(aoi_POP),  # Valores del raster
  na.color = "transparent"
)
```

limpliar valores 0

```{r}
# Limpiar el raster: convertir 0 a NA
aoi_POP_clean <- aoi_POP
aoi_POP[aoi_POP == 0] <- NA
aoi_POP

plot(aoi_POP)
```


```{r}



map_POP <- leaflet() |> 
  addProviderTiles(providers$CartoDB.Positron)  |>   

  
##------------------------------------  
  addRasterImage(
    aoi_POP,
   #  aoi_POP_raster,
    colors = pal_poblacion,  # Usar la paleta creada
    layerId = "Population_2025",
    opacity = 0.3,
    project = TRUE  # Deja que leaflet reproyecte automáticamente
  ) |> 
  
  
##------------------------------------    
  
  
##------------------------------------  
  addLegend(
    position = "bottomright",
    pal = pal_poblacion,
    values = values(aoi_POP),
    title = "Población (hab/100 m²)",
    opacity = 0.7,
    labFormat = labelFormat(suffix = " hab")
  )

map_POP
```

```{r}
summary(aoi_polys$Population_2025)
```


```{r}
# Definimos cortes manuales para "estirar" los colores en los valores bajos
cortes <- c(0,5,  10, 25, 50, 100, 200, 300)

# Usamos 7 colores de inferno (porque tienes 7 intervalos entre los 8 cortes)
colores_personalizados <- c("#F0F0F0", viridisLite::inferno(7))

pal_poblacion <- colorBin(
  palette = "inferno",
  domain = aoi_polys$Population_2025,
  bins = cortes,
  na.color = "transparent"
)
```


```{r}
map_POP3 <- leaflet() |> 
  
  setView(lng = -2.97859871 , lat = 43.31310218, zoom = 14) |> 
  
  # mapas base
  
  addTiles(group = "OSM") |> 
  addProviderTiles(providers$CartoDB, 
                   group = "CartoDB")  |>
  addProviderTiles(providers$Esri.WorldImagery,
                   group = "WorldImagery") |>  
  #---------------------------------
  
    # AOI polygon (boundary only)
  addPolygons(
    data = st_transform( aoi, crs = 4326),
   # fill = "wheat",
    color = "darkblue",
    weight = 2,       
    opacity = 0.3,
    group = params$aoi
  ) |> 

  #---------------------------------
  
  addPolygons(
    data = aoi_polys,
    fillColor = ~pal_poblacion(Population_2025),
    weight = 0.5,         # Borde fino entre celdas
    opacity = 1,
    color = "white",      # Color del borde
    # TRUCO: Si la población es < 5, opacidad 0.1, si no, 0.7
    fillOpacity = ~ifelse(Population_2025 < 5, 0.1, 0.7),
    # ESTO ES LO QUE BUSCABAS:
    popup = ~paste0("<strong>Población: </strong>", round(Population_2025, 2), " hab"),
    highlightOptions = highlightOptions(
      weight = 1,
      color = "#666",
      fillOpacity = 0.9,
      bringToFront = TRUE
    ),
    group = "Población" # Añadido para poder controlarlo luego
  ) |> 
  
  addLegend(
    data = aoi_polys,
    pal = pal_poblacion, 
    values = ~Population_2025, 
    title = "Hab/100m²",
    position = "bottomright"
  )|>
  
  # Opcional: Control de capas para que puedas elegir el mapa base
  addLayersControl(
    position = "topleft",
    baseGroups = c("CartoDB", "OSM", "WorldImagery"),
    overlayGroups = c(params$aoi,
                      "Población"),
    options = layersControlOptions(collapsed = FALSE)
  )

map_POP3
```



```{r}
path_map <- paste0("../../resultados/",
                       params$year,
                       "_", params$aoi,
                       "/")
```

```{r}

#Crear carpeta si no existe

dir.create(
  path_map,
  recursive = TRUE, 
  showWarnings = FALSE)

```

```{r}
# map <- map_POP3
### Salva el mapa en un html --------------


htmlwidgets::saveWidget(
  map_POP3,
  file = paste0(
    path_map,
    params$aoi,
    "_",
    params$year,
    "_POPulation.html"
  )
)

```


```{r}
map_POP2 <- leaflet(aoi_polys) |> 
  
  setView(lng = -2.97859871 , lat = 43.31310218, zoom = 14) |> 
  
  # mapas base
  
  addTiles(group = "OSM") |> 
  addProviderTiles(providers$CartoDB, 
                   group = "CartoDB")  |>
  addProviderTiles(providers$Esri.WorldImagery,
                   group = "WorldImagery") |> 

  #---------------------------------
  
  addPolygons(
    fillColor = ~pal_poblacion(Population_2025),
    weight = 0.5,         # Borde fino entre celdas
    opacity = 1,
    color = "white",      # Color del borde
    # TRUCO: Si la población es < 5, opacidad 0.1, si no, 0.7
    fillOpacity = ~ifelse(Population_2025 < 5, 0.1, 0.7),
    # ESTO ES LO QUE BUSCABAS:
    popup = ~paste0("<strong>Población: </strong>", round(Population_2025, 2), " hab"),
    highlightOptions = highlightOptions(
      weight = 2,
      color = "#666",
      fillOpacity = 0.9,
      bringToFront = TRUE
    )
  ) |> 
  
  addLegend(
    pal = pal_poblacion, 
    values = ~Population_2025, 
    title = "Hab/100m²",
    position = "bottomright"
  )

map_POP2
```


```{r}

```


