---
title: "Red Vial"
author: "Gisarte"
format: html
params:
  aoi: "Erandio"
  year: 2026
  variable: "no2"
---

```{r setup_103}
#| message: false
#| warning: false
#| code-fold: true
#| code-summary: "Configuración inicial y librerías"

library(sf)
library(osmdata)
#library(DBI)
#library(duckdb)
#library(arrow)
library(tidyverse)

library(here)
library(mapview)



library(leaflet)
library(leaflet.extras)
library(htmlwidgets)
library(htmltools)

```

```{r 103_rutas}
path_data <- here(
  paste0("../../10_data/geodata/",
                       "/"))


path_process <- here(paste0("../../20_process/geoprocess/",
                       params$year,
                       "_", params$aoi,
                       "_", params$variable,
                       "//"))
# path_process
# path_data
```

## Introducción y Lógica Ambiental

La proximidad a las infraestructuras viarias es el principal predictor de la concentración de dióxido de nitrógeno ($NO_2$) en entornos urbanos. El objetivo de este módulo es calcular la distancia euclidiana mínima en metros desde los puntos de muestreo hasta la red de carreteras principales, permitiendo modelar la dispersión pasiva del contaminante a microescala.




## Paso 1. Registrar la AOI en DuckDB

Tenemos la AOI generada anteriormente

```{r}
aoi <- read_sf(
  here(paste0(path_process,"aoi.gpkg"))
  )
```



## Paso 2. Obtener el bounding box en WGS84

```{r}
bbox <- st_bbox(
  st_transform(aoi, 4326)
)
```



## Paso 3. Crear la tabla carreteras_aoi

Consultar a OpenStreetMap TODAS las vías (sin especificar 'value' descarga todo lo que tenga la key 'highway')


```{r}

query_vias <- opq(bbox = bbox)  |> 
  add_osm_feature(key = 'highway') |>   # 👈 Al no poner 'value', descarga TODO (residenciales, sendas, etc.)
  osmdata_sf()
```



```{r}
red_vial <- query_vias$osm_lines  |> 
  st_transform(st_crs(aoi)) |> 
  st_intersection(aoi)|> 
  # 👈 SELECCIÓN Y LIMPIEZA DE CAMPOS
  select(
    osm_id, 
    tipo_via = highway,  # Conserva el valor (motorway, residential...) y lo renombra para que sea más claro
    nombre_calle = name, # Conserva el nombre de la calle y lo renombra a español
    maxspeed             # (Opcional) Velocidad máxima permitida
  )
```


```{r}
mapview(red_vial)
```

### Clasificación de las vías. Impacto NO2

Para clasificar estas vías según su impacto en la generación de NO₂, debemos basarnos en principios de ingeniería de tráfico y emisiones: el NO₂ proviene principalmente de la combustión de vehículos motorizados, siendo el tráfico pesado (camiones), las altas velocidades y las aceleraciones constantes los mayores emisores. Las vías peatonales, ciclistas o de velocidad muy reducida tienen un impacto nulo o residual.

Clasificación (Impacto NO₂)

Muy Alto: Autopistas y autovías principales (motorway, trunk). Soportan un volumen masivo de tráfico y albergan la mayor parte del transporte de mercancías (camiones diésel).

Alto: Carreteras principales conectoras, avenidas urbanas importantes y todos los ramales de incorporación (motorway_link, trunk_link, primary, primary_link, secondary). Son vías con tráfico fluido pero denso, y los ramales (links) acumulan muchas aceleraciones y frenazos que disparan el NO₂.

Medio: Vías secundarias, colectoras de barrios y zonas de servicios/distribución (secondary_link, tertiary, tertiary_link, residential, unclassified, service). El tráfico es fundamentalmente de turismos a menor velocidad.

Bajo: Calles residenciales especiales, vías peatonales, zonas en obras o de movilidad activa (living_street, pedestrian, footway, path, cycleway, steps, track, escape, construction). Tienen tráfico motorizado prohibido, muy restringido (máx. 10-20 km/h) o inexistente.

Notas: 
**`construction`**: Al estar en obras, el tráfico habitual está cortado. Aunque haya maquinaria, su impacto continuo sobre los sensores urbanos es bajo.

**`unclassified`**: En OpenStreetMap, suele referirse a carreteras locales pavimentadas de menor importancia que las terciarias, por lo que su peso es "Medio".

**`escape`**: Son rampas de frenado de emergencia para camiones sin frenos. Su uso es anecdótico, por lo que se queda en "Bajo".


```{r 103_clasificacion_impacto}
red_vial <- red_vial |> 
  mutate(
    impacto = case_when(
      # 1. IMPACTO MUY ALTO: Grandes ejes de alta velocidad y camiones
      tipo_via %in% c("motorway", "trunk") ~ "Muy Alto",
      
      # 2. IMPACTO ALTO: Arterias principales urbanas y ramales de incorporación/enlace
      tipo_via %in% c("primary", "secondary", 
                      "motorway_link", "trunk_link", "primary_link") ~ "Alto",
      
      # 3. IMPACTO MEDIO: Vías conectoras menores, calles residenciales comunes y servicios
      tipo_via %in% c("tertiary", "residential", "unclassified", "service", 
                      "secondary_link", "tertiary_link") ~ "Medio",
      
      # 4. IMPACTO BAJO: Vías peatonales, ciclistas, agrícolas o sin tráfico motorizado continuo
      tipo_via %in% c("living_street", "pedestrian", "footway", "path", 
                      "cycleway", "steps", "track", "escape", "construction") ~ "Bajo",
      
      # Por si apareciera algún tag inesperado en el futuro
      TRUE ~ "Por definir"
    ),
    # Convertimos 'impacto' en un factor ordenado para que los gráficos y análisis respeten la jerarquía
    impacto = factor(impacto, levels = c("Bajo", "Medio", "Alto", "Muy Alto"), ordered = TRUE)
  )
```


```{r}
# Control de calidad: ver cuántas calles han caído en cada categoría de impacto
print(table(red_vial$impacto))
```

#### Gráficos Red vial



```{r}

# Gráfico completo ordenado
ggplot(tabla_tipos, aes(x = reorder(tipo_carretera, cantidad), y = cantidad)) +
  geom_bar(stat = "identity", fill = "#2E86AB") +
  coord_flip() +
  labs(
    title = "Tipos de vías en el Área de Estudio (Erandio)",
    subtitle = "Fuente: OpenStreetMap (GeoFabrik)",
    x = "Tipo de carretera (highway)",
    y = "Número de segmentos"
  ) +
  theme_minimal() +
  theme(
    axis.text.y = element_text(size = 8),
    plot.title = element_text(face = "bold", hjust = 0.5)
  )
```


```{r}
# 1. Clasificar tipos de vía por impacto en NO₂
tabla_tipos <- tabla_tipos |>
  mutate(
    relevancia_no2 = case_when(
      tipo_carretera %in% c("motorway", "trunk", "primary") ~ "⭐ Alta (Autopistas/Nacionales)",
      tipo_carretera %in% c("secondary", "tertiary")        ~ "🟡 Media (Provinciales/Locales)",
      tipo_carretera %in% c("unclassified", "residential")  ~ "🟢 Baja (Urbanas)",
      TRUE                                                   ~ "⚪ Irrelevante (Peatonal/Servicio)"
    ),
    # Ordenar factores para que la leyenda aparezca en orden lógico
    relevancia_no2 = factor(relevancia_no2, 
                            levels = c("⭐ Alta (Autopistas/Nacionales)", 
                                       "🟡 Media (Provinciales/Locales)", 
                                       "🟢 Baja (Urbanas)", 
                                       "⚪ Irrelevante (Peatonal/Servicio)"))
  )

```


```{r}
# 2. Gráfico de barras horizontales con escala de colores
ggplot(tabla_tipos, aes(x = reorder(tipo_carretera, cantidad), 
                        y = cantidad, 
                        fill = relevancia_no2)) +
  geom_bar(stat = "identity", alpha = 0.9) +
  coord_flip() +
  scale_fill_manual(
    name = "Impacto en NO₂",
    values = c(
      "⭐ Alta (Autopistas/Nacionales)" = "#E63946",    # Rojo intenso
      "🟡 Media (Provinciales/Locales)" = "#F4A261",    # Naranja
      "🟢 Baja (Urbanas)" = "#2A9D8F",                  # Verde azulado
      "⚪ Irrelevante (Peatonal/Servicio)" = "#ADB5BD"   # Gris
    )
  ) +
  labs(
    title = "Tipos de vías en el Área de Estudio (Erandio)",
    subtitle = "Colores según potencial de emisión de NO₂ • Fuente: OSM (GeoFabrik)",
    x = "Tipo de carretera (highway)",
    y = "Número de segmentos"
  ) +
  theme_minimal(base_size = 11) +
  theme(
    axis.text.y = element_text(size = 9),
    legend.position = "bottom",
    legend.title = element_text(face = "bold"),
    plot.title = element_text(face = "bold", hjust = 0.5, size = 14),
    plot.subtitle = element_text(hjust = 0.5, color = "gray40")
  )
```


#### Mapas Red vial

```{r}
# 1. Definimos la paleta de colores exacta en orden (de Bajo a Muy Alto)
# Azul claro, Naranja, Rojo, Morado
colores_impacto <- c(
  "Bajo"      = "#4EA8DE", # Azul claro (aire limpio / sin motor)
  "Medio"     = "#F4A261", # Naranja (tráfico residencial o moderado)
  "Alto"      = "#E63946", # Rojo (arterias principales y enlaces)
  "Muy Alto"  = "#700370"  # Morado oscuro (autopistas / emisiones críticas)
)

```


```{r}
# 2. Definimos una escala manual de grosores (linewidth) según el impacto 
# para que las autopistas (Muy Alto) resalten físicamente sobre los callejones (Bajo)
grosores_impacto <- c(
  "Bajo"      = 0.25,
  "Medio"     = 0.5,
  "Alto"      = 0.9,
  "Muy Alto"  = 1.3
)
```




```{r}
mapview(red_vial,
        zcol = "impacto", 
        col.regions = c(
          "Bajo"      = "#4EA8DE", 
          "Medio"     = "#F4A261", 
          "Alto"      = "#E63946", 
          "Muy Alto"  = "#700370"
        )[levels(red_vial$impacto)], # Sincroniza el nombre del color con el nivel del factor
        layer.name = "Impacto NO₂ por Vía",
        legend = TRUE)
```

```{r}
# 3. Calculamos los límites (BBox) de Erandio en metros para el "setView" de la cámara
limites_utm <- st_bbox(aoi)
```



```{r}
ggplot() +
  # Capa 1: El polígono del municipio (AOI) de Erandio de fondo
  geom_sf(data = aoi, fill = "gray95", color = "gray70", linewidth = 0.4) +
  
  # Capa 2: La red vial filtrada y clasificada (Color y Grosor mapeados por impacto)
  geom_sf(data = red_vial, 
          aes(color = impacto, linewidth = impacto),
          alpha = 0.85) +
  
  # Forzamos la paleta de colores personalizada
  scale_color_manual(values = colores_impacto,
                     name = "Impacto Potencial NO2") +
  
  # Forzamos los grosores personalizados (evita el Warning antiguo al usar scale_linewidth)
  scale_linewidth_manual(values = grosores_impacto,
                         name = "Impacto Potencial NO2") +
  
  # Encuadre estricto de la cámara al territorio de Erandio
  coord_sf(
    xlim = c(limites_utm[["xmin"]], limites_utm[["xmax"]]),
    ylim = c(limites_utm[["ymin"]], limites_utm[["ymax"]]),
    expand = TRUE # Añade un ligero margen de cortesía estético
  ) +
  
  # Estética y diseño de mapa limpio
  theme_minimal() +
  labs(
    title = "Clasificación Temática de la Red Vial en Erandio",
    subtitle = "Potencial de generación de NO2 según tipología de vía",
    x = "X (UTM)",
    y = "Y (UTM)"
  ) +
  theme(
    plot.title = element_text(face = "bold", size = 12, hjust = 0.5),
    plot.subtitle = element_text(color = "gray40", size = 10, hjust = 0.5),
    panel.grid.major = element_line(color = "gray90", linewidth = 0.2),
    legend.position = "right",
    legend.title = element_text(face = "bold", size = 9),
    legend.text = element_text(size = 8)
  )
```






```{r}

mapview(red_vial,
        zcol = "impacto",
        col.regions = colores_impacto,
       # at = c("Bajo", "Medio", "Alto", "Muy Alto"),  
        legend = TRUE,
        layer.name = "Impacto Potencial NO₂")  # Título de la leyenda


```
```{r}
# Crear primero el mapa base con mapview
m <- mapview(red_vial,
             zcol = "impacto",
             col.regions = colores_impacto,
             lwd = 2,
             layer.name = "Impacto Potencial NO\u2082")  # Unicode con escape

# Mostrar el mapa
 
  m

```


```{r}
# Asegúrate que tu dataframe tenga el texto con Unicode
red_vial$descripcion <- "Vía con alto NO₂"  # El ₂ ya está en Unicode

# O crea la etiqueta en el momento del mapa
m1 <- mapview(red_vial,
        zcol = "impacto",
        col.regions = colores_impacto,
        popup = paste("NO\u2082:", red_vial$impacto),  # Escape Unicode
        layer.name = "NO\u2082")


mapview(aoi,
        alpha.regions = 0.13,      # ← Transparencia del 70% (0.3 = 30% opaco)
        col.region = "gray90",     # Color del relleno (gris suave)
        color = "gray40",          # Color del borde
        lwd = 1.5) +
  m1
```



## Guardar las capas

### Guardar GPKG

Guardar UTM
  
```{r 103_rutasgpkg}
# 1. Definimos las rutas absolutas para tus dos GeoPackages
ruta_gpkg_red_vial <-  file.path(path_process, "red_vial.gpkg")

```


```{r 103_geometrias}
# --- PREPARACIÓN DE GEOMETRÍAS ---
# Versión UTM original (métrica)
red_vial_utm <- red_vial |> 
  sf::st_transform(crs = 25830)
#####--------------------------------------------


# Versión Geográfica (grados) para Leaflet
red_vial_geo <- red_vial |> 
  sf::st_transform(crs = 4326)
```



```{r 103_saveGpkg}
sf::st_write(
  red_vial_utm,
  dsn = ruta_gpkg_red_vial,
  layer = "red_vial_utm",      # Nombre de la primera capa
  delete_layer = TRUE,        # Si ya existe esta capa, la sobrescribe
  quiet = TRUE
)
#####--------------------------------------------
# Guardamos la capa GEO en el mismo archivo físico

sf::st_write(
  red_vial_geo,
  dsn = ruta_gpkg_red_vial,
  layer = "red_vial_geo",      # Nombre de la segunda capa
  delete_layer = TRUE,        # Sobrescribe solo esta capa si ya existía
  quiet = TRUE
)

```




### Guardar parquet

Creamos el folder geoparquet

```{r}
path_parquet <- here(paste0(path_process, "geoparquet//"))
```


```{r 103_dir_parquet_create}
#Crear carpeta si no existe

dir.create(
  path_parquet,
  recursive = TRUE, 
  showWarnings = FALSE)

```




```{r 103_remove_parqueto}
#| warning: false
#| message: false


# --- 0. LIMPIEZA AUTOMÁTICA DE PARQUETS ANTIGUOS ---
# Buscamos todos los archivos en "path_process" que contengan la palabra "isocrona" y terminen en .parquet
archivos_antiguos <- list.files(
  path = path_parquet, 
  pattern = "red_vial.*\\.parquet$",
  full.names = TRUE
)

# Si encuentra archivos, los borra del disco de un plumazo
#if (length(archivos_antiguos_buff) > 0) {
#  file.remove(archivos_antiguos_buff)
#}



```



```{r}
#| warning: false
#| message: false
# 

# 
suppressWarnings({
  sfarrow::st_write_parquet(red_vial_geo,
                            file.path(path_parquet, "red_vial_geo.parquet"))
  
  
  
  
  sfarrow::st_write_parquet(red_vial_utm,
                            file.path(path_parquet, "red_vial_utm.parquet"))
})


```


