---
title: "Covariable: Altitud y Pendiente desde DEM (`elevacion_dem`)"
params:
  aoi: "Erandio"
  year: 2026
  variable: "no2"
---

## Librerias

```{r setup_104}
#| message: false
#| warning: false
#| code-fold: true
#| code-summary: "Configuración inicial y librerías"


library(tidyverse)
library(sf)
library(terra)




library(mapview)
library(here)


#library(leaflet)
#library(leaflet.extras)


Sys.setenv(PROJ_LIB = "C:/Users/Lez_2/AppData/Local/R/win-library/4.4/sf/proj")
```


## Fijar rutas

```{r 104_data_path}
path_geodata <- here("../../10_data/geodata/2026_Erandio/DEM//")
# data_path <- here("../../10_data/numeric-data//")

```



```{r 104_path_process}
path_DEM <- paste0("../../20_process/geoprocess/",
                       params$year,
                       "_", params$aoi,
                       "_", params$variable,
                       "/",
                       "DEM/")
path_DEM
```


```{r 104_path_process}
path_process <- paste0("../../20_process/geoprocess/",
                       params$year,
                       "_", params$aoi,
                       "_", params$variable,
                       "/")
path_process
```


Crear directorio

```{r 104__dir_create}
#Crear carpeta si no existe

dir.create(
  path_process,
  recursive = TRUE, 
  showWarnings = FALSE)

```


## Cargar datos

La zona de interés. Cargar AOI
Tenemos la AOI generada anteriormente

```{r 104-aoi}
  aoi <- read_sf(here(paste0(path_process,"aoi.gpkg")))

```


## DEM

**Instituto Geográfico Nacional**

  Centro de descargas: [Catálogo](https://centrodedescargas.cnig.es/CentroDescargas/catalogo)

  Modelos Digitales de Elevaciones

  Modelo Digital del Terreno - MDT02 : 12  ficheros

  R esolución 2 m

  **Descripción:** Modelo digital del terreno 2ª Cobertura (2015-2021) con paso de malla de 2 metros.

  **Formato:** COG (Cloud Optimized GeoTIFF).



Cargar los DEM
```{r}
dem <- list.files(path_geodata,
                  pattern = "*.tif$",
                  full.names = T)
length(dem)
```

Hacerlos objeto raster

```{r}
dem <- map(
  set_names(dem, paste0("dem_", seq_along(dem))),
  rast
)

# dem_rasters
# dem_rasters |> map(res)
```

Si son imágenes con solapamiento se utiliza **mosaic**. Sino, se utiliza **merge**.


```{r}
## dem_mosaic <- dem_rasters |> reduce(mosaic)
```

```{r}
#| message: false
#dem merged
dem <- reduce(dem, merge)
```

```{r}
# plot(dem)
```




```{r}
aoi_utm <- project(vect(aoi), crs(dem))
```


```{r}
#| message: false
dem <- dem |> 
  crop(aoi_utm) |> 
  mask(aoi_utm)
```


```{r}
dem  <- project(dem, crs(vect(aoi)))
```


```{r}
plot(dem)
```

### Cambiar a sf 


```{r}
dem_points <- as.points(dem) |> 
  st_as_sf()|> 
  rename_with(~ "Altitud", .cols = 1)


```


```{r}
ggplot(dem_points) +
  geom_sf(aes(color = Altitud)) +
  scale_color_viridis_c() +  # Escala de colores continua (recomendada)
  theme_minimal() +
  labs(title = "Mapa de puntos por altitud",
       color = "Altitud (m)")
```

```{r}
res(dem)
```


```{r}
dem_10m <- aggregate(dem, fact = 5, fun = mean)
res(dem_10m)  # Verificar: [1] 10 10

# Convertir a polígonos
dem_poly <- terra::as.polygons(dem_10m, aggregate = FALSE) |> 
  st_as_sf() |>
  rename(Altitud = 1)  # Renombrar la primera column
```



```{r}
# Visualizar
ggplot(dem_poly) +
  geom_sf(aes(fill = Altitud), color = NA) +  # color=NA elimina bordes
  scale_fill_viridis_c() +
  theme_minimal() +
  labs(title = "DEM con resolución de 10x10 metros",
       subtitle = paste("Número de polígonos:", nrow(dem_poly)),
       fill = "Altitud (m)")
```


### Guardar TIF

```{r 104_rutasgpkg}
writeRaster(dem,
         paste0(path_DEM, "dem.tif"),
         overwrite=TRUE)  # para remplazar

```


### Guardar GPKG
```{r}
write_sf(
  dem_points, 
   here(paste0(path_DEM, "DEM_sf.gpkg")),
  append = FALSE
)
```


```{r}
write_sf(
  dem_poly, 
   here(paste0(path_DEM, "DEM_poly.gpkg")),
  append = FALSE
)
```



### Guardar parquet

Creamos el folder geoparquet

```{r}
path_parquet <- here(paste0(path_DEM, "geoparquet//"))
```


```{r 204_dir_parquet_create}
#Crear carpeta si no existe

dir.create(
  path_parquet,
  recursive = TRUE, 
  showWarnings = FALSE)

```


```{r 204_remove_parqueto}
#| warning: false
#| message: false


# --- 0. LIMPIEZA AUTOMÁTICA DE PARQUETS ANTIGUOS ---
# Buscamos todos los archivos en "path_process" que contengan la palabra "isocrona" y terminen en .parquet
archivos_antiguos <- list.files(
  path = path_parquet, 
  pattern = "dem.*\\.parquet$",
  full.names = TRUE
)

# Si encuentra archivos, los borra del disco de un plumazo
#if (length(archivos_antiguos_buff) > 0) {
#  file.remove(archivos_antiguos_buff)
#}

archivos_antiguos <- list.files(
  path = path_parquet, 
  pattern = "den.*\\.parquet$",
  full.names = TRUE
)
```


```{r 104_guardar_buffers_parquet}
#| warning: false
#| message: false
# 

# 
suppressWarnings({
  sfarrow::st_write_parquet(dem_points,
                            file.path(path_parquet, "points_dem.parquet"))
  
  
  
  
  sfarrow::st_write_parquet(dem_poly,
                            file.path(path_parquet, "poly10_dem.parquet"))
})
```


## Pendiente y Orientación


```{r}
# Pendiente en grados
slope_deg <- terrain(dem, "slope", unit = "degrees")

# Pendiente en radianes (para índices)
slope_rad <- terrain(dem, "slope", unit = "radians")
```

#### Reclasificar pendientes


Para una visualización más práctica se clasifica el mapa de pendientes
de la siguiente manera:

+--------------+-----------------+-----------------+-----------------+
| Id           | Pendiente       | Pendiente m     | Clase           |
|              | mínima          |                 |                 |
+==============+=================+=================+=================+
| 1            | 0 º             | 3 º             | Baja            |
+--------------+-----------------+-----------------+-----------------+
| 2            | 3 º             | 5 º             | Suave           |
+--------------+-----------------+-----------------+-----------------+
| 3            | 5 º             | 10 º            | Media           |
+--------------+-----------------+-----------------+-----------------+
| 4            | 10 º            | 20 º            | Alta            |
+--------------+-----------------+-----------------+-----------------+
| 5            | 20 º            | 30 º            | Muy alta        |
+--------------+-----------------+-----------------+-----------------+
| 6            | 30 º            | 90 º            | Extrema         |
+--------------+-----------------+-----------------+-----------------+

: Clasificación de pendientes


```{r}
 m <- c(-0,    3,  1,
        3, 5, 2,
        5, 10, 3,
        10, 20, 4,
        20, 30, 5,
        30, 90,  6)

rcl <- matrix(m, ncol = 3, byrow = TRUE)
rcl
```

```{r}
slope_clas <- classify(slope_deg, rcl)
```

```{r}
# Definir las etiquetas para cada clase
etiquetas <- c("Baja", "Suave", "Media", "Alta", "Muy alta", "Extrema")

# Asignar las etiquetas al raster categórico
levels(slope_clas) <- data.frame(ID = 1:6, categoria = etiquetas)

# Verificar que se asignaron correctamente
levels(slope_clas)
```



```{r}
slopecolor <- c("#4aad5a", "#b5d663", "#ffe710", "#ffce08", "#AF963C", "#B50000"#, D1D182"#, "#FBF65D", "#C8E6F8"
                )
```


```{r}
plot(slope_clas, 
     col = slopecolor,
     main = "Clasificación de Pendientes",
     xlab = "Longitud", 
     ylab = "Latitud",
     plg = list(
       x = "bottom",
       title = "Pendiente",
       cex = 0.8,
       ncol = 3   # organiza en varias columnas
     ))
```



```{r}
atributos <- data.frame(
  VALUE = 1:6,
  CATEGORIA = c("Baja", "Suave", "Media", "Alta", "Muy alta", "Extrema"),
  COLOR = c("#4aad5a", "#b5d663", "#ffe710", "#ffce08", "#AF963C", "#B50000"),
  RANGO = c("0-3°", "3-5°", "5-10°", "10-20°", "20-30°", "30-90°")
)
```



A continuación se analiza los porcentajes de cada clase.

```{r}
slope_clas  |> 
  as_tibble() |> 
  drop_na() |> 
  count(categoria) |>
  mutate(porcentaje = n / sum(n) * 100) |>
  ggplot(aes(x = categoria, y = porcentaje, fill = categoria)) +
  geom_col() +
  geom_text(aes(label = paste0(round(porcentaje, 1), "%")), 
            vjust = -0.5, size = 3.5) +
  scale_fill_manual(values = slopecolor) +
  labs(title = "Porcentajes de Pendiente",
       fill = "Pendiente",
       x = "Pendiente",
       y = "Porcentaje (%)") +
  theme_minimal() +
  theme(axis.text.x = element_text(angle = 45, hjust = 1))
```

```{r}
writeRaster(slope_deg, 
            here(paste0(path_DEM,
                        "slope_deg.tif")),
            overwrite=TRUE,
  gdal = c(
    "DRIVER=COG",            # Fuerza a GDAL a maquetar el archivo como COG nativo
    "COMPRESS=DEFLATE",      # Compresión sin pérdida ideal para mantener los datos de población
    "LEVEL=9",               # Nivel máximo de compresión para que ocupe lo mínimo en web
    "TILING=YES",            # Divide la imagen en azulejos internos (bloques)
    "OVERVIEWS=AUTO"         # Genera automáticamente las pirámides de resolución para el zoom
  )
)

writeRaster(slope_rad, 
            here(paste0(path_DEM,
                        "slope_rad.tif")), 
            overwrite=TRUE,
  gdal = c(
    "DRIVER=COG",           
    "COMPRESS=DEFLATE",      
    "LEVEL=9",               
    "TILING=YES",            
    "OVERVIEWS=AUTO"         
  )
)

writeRaster(slope_clas, 
            here(paste0(path_DEM,
                        "slope_clas.tif")), 
            overwrite=TRUE,
  gdal = c(
    "DRIVER=COG",           
    "COMPRESS=DEFLATE",      
    "LEVEL=9",               
    "TILING=YES",            
    "OVERVIEWS=AUTO"         
  )
)


```







### Orientaciones

**Orientación** (*aspect*): La orientación es la dirección hacia la cual
está inclinada una superficie (la pendiente), normalmente expresada en
grados azimutales (0°–360°).

Por ejemplo:

0° o 360° → Norte 90° → Este 180° → Sur 270° → Oeste

Tiene gran importancia en:

Radiación solar Evapotranspiración Distribución de vegetación Procesos
hidrológicos. 



```{r}
# Orientación
aspect <- terrain(dem, "aspect", unit = "degrees")
```


Para efectos prácticos, se ha clasificado la orientación en 8 clases -
direcciones:

| Rango (°)     | Clase         |
|---------------|---------------|
| 337.5 – 22.5  | Norte (N)     |
| 22.5 – 67.5   | Noreste (NE)  |
| 67.5 – 112.5  | Este (E)      |
| 112.5 – 157.5 | Sureste (SE)  |
| 157.5 – 202.5 | Sur (S)       |
| 202.5 – 247.5 | Suroeste (SW) |
| 247.5 – 292.5 | Oeste (W)     |
| 292.5 – 337.5 | Noroeste (NW) |


```{r}
aspect_class <- classify(aspect, rbind(
  c(0, 22.5, 1),
  c(22.5, 67.5, 2),
  c(67.5, 112.5, 3),
  c(112.5, 157.5, 4),
  c(157.5, 202.5, 5),
  c(202.5, 247.5, 6),
  c(247.5, 292.5, 7),
  c(292.5, 337.5, 8),
  c(337.5, 360, 1)
))
```


```{r}
# Definir las etiquetas para cada clase
etiquetas_aspect <- c("N", "NE", "E", "SE", "S", "SW", "W", "NW")

# Asignar las etiquetas al raster categórico
levels(aspect_class) <- data.frame(ID = 1:8, categoria = etiquetas_aspect)

# Verificar que se asignaron correctamente
levels(aspect_class)
```


```{r}
aspectcolor <- c(
  "#d73027",  # N
  "#fc8d59",  # NE
  "#fee090",  # E
  "#e0f3f8",  # SE
  "#91bfdb",  # S
  "#4575b4",  # SW
  "#313695",  # W
  "#762a83"   # NW
)
```



```{r}
plot(aspect_class, 
     col = aspectcolor,
     main = "Mapa de Orientaciones",
     xlab = "Longitud", 
     ylab = "Latitud",
     plg = list(
       x = "bottom",
       title = "Orientaciones",
       cex = 0.8,
       ncol = 4   # organiza en varias columnas
     )
     
     )
```



```{r}
atributos <- data.frame(
  VALUE = 1:8,
  CATEGORIA = etiquetas_aspect,
  COLOR = aspectcolor,
  RANGO = c("337.5-22.5",
            "22.5-67.5",
            "67.5-112.5",
            "112.5-157.5",
            "157.5- 202.5", 
            "202.5-247.5",
            "247.5- 292.5",
            "292.5-337.5")
)
```






A continuación se analiza los porcentajes de cada clase.

```{r}
aspect_class  |> 
  as_tibble() |> 
  drop_na() |> 
  count(categoria) |>
  mutate(porcentaje = n / sum(n) * 100) |>
  ggplot(aes(x = categoria, y = porcentaje, fill = categoria)) +
  geom_col() +
  geom_text(aes(label = paste0(round(porcentaje, 1), "%")), 
            vjust = -0.5, size = 3.5) +
  scale_fill_manual(values = aspectcolor) +
  labs(title = "Porcentaje de Orientaciones",
       fill = "Orientación",
       x = "Orientación",
       y = "Porcentaje (%)") +
  theme_minimal() +
  theme(axis.text.x = element_text(angle = 45, hjust = 1))
```






```{r}
writeRaster(aspect, 
            here(paste0(path_DEM,
                        "aspect.tif")), 
            overwrite=TRUE,
  gdal = c(
    "DRIVER=COG",           
    "COMPRESS=DEFLATE",      
    "LEVEL=9",               
    "TILING=YES",            
    "OVERVIEWS=AUTO"         
  )
)
```



```{r}
writeRaster(aspect_class, 
            here(paste0(path_DEM,
                        "aspect_class.tif")), 
            overwrite=TRUE,
  gdal = c(
    "DRIVER=COG",           
    "COMPRESS=DEFLATE",      
    "LEVEL=9",               
    "TILING=YES",            
    "OVERVIEWS=AUTO"         
  )
)
```



## Hillshade (modelo de sombras)

Un **mapa de sombras** es una representación del relieve que simula la
iluminación del terreno mediante una fuente de luz artificial
(generalmente desde el noroeste).

Se genera a partir de un modelo digital de elevación (MDE) y resalta
visualmente las formas del terreno mediante zonas iluminadas y
sombreadas.

Se usa para:

- Mejorar la visualización del relieve 
- Interpretar formas geomorfológicas
- Apoyar análisis espaciales en SIG


```{r}
hill <- shade(
  slope = terrain(dem, "slope", unit="radians"),
  aspect = terrain(dem, "aspect", unit="radians"),
  angle = 45,   # altura solar
  direction = 315  # azimut
)
```




```{r}
# 1. Hillshade en escala de grises
plot(hill, 
     col = gray(0:100 / 100), 
     legend = FALSE,
     main = "Pendientes",
     xlab = "Longitud", ylab = "Latitud")

# 2. Superponer orientación con transparencia
plot(slope_clas, 
     col = adjustcolor(slopecolor, alpha.f = 0.5), 
     add = TRUE,
     plg = list(
       x = "bottom",
       title = "Pendiente",
       cex = 0.8,
       ncol = 3   # organiza en varias columnas
     ))
```

```{r}
# 1. Hillshade en escala de grises
plot(hill, 
     col = gray(2:100 / 100), 
     legend = FALSE,
     main = "Orientaciones",
     xlab = "Longitud", ylab = "Latitud")

# 2. Superponer orientación con transparencia
plot(aspect_class, 
     col = adjustcolor(aspectcolor, alpha.f = 0.5), 
     add = TRUE,
     plg = list(
       x = "bottom",
       title = "Orientación",
       cex = 0.8,
       ncol = 4   # organiza en varias columnas
     ))
```




```{r}
writeRaster(hill, 
            here(paste0(path_DEM,"hillshade.tif")),
            overwrite=TRUE,
  gdal = c(
    "DRIVER=COG",           
    "COMPRESS=DEFLATE",      
    "LEVEL=9",               
    "TILING=YES",            
    "OVERVIEWS=AUTO"         
  )
)
```


## Otros parámetros

### Curvatura del terreno

**Curvatura del terreno** (*terrain curvature*): La curvatura del
terreno describe cómo cambia la pendiente en el espacio, es decir, la
tasa de variación de la pendiente.

Se distinguen principalmente:

Curvatura de perfil (longitudinal): en la dirección de máxima pendiente
Controla la aceleración o desaceleración del flujo Convexa → el flujo se
dispersa Cóncava → el flujo se concentra Curvatura de plano
(transversal): perpendicular a la pendiente Controla la
convergencia/divergencia lateral del flujo

En resumen: Es la segunda derivada del relieve y permite identificar
formas como crestas, valles o superficies planas.



--------

```{r}
library(spatialEco)
```

```{r}
crv <- curvature(dem, 
                 type = "planform")
```

```{r}

plot(crv, 
     col = terrain.colors(255),
     main = "Mapa de Curvatura",
     xlab = "Longitud", ylab = "Latitud")
```


La clasificación de la curvatura es en: Cóncavo, Plano y Convexo

```{r}
curv_class <- classify(crv, rbind(
  c(-Inf, -0.001, 1),   # Cóncavo
  c(-0.001, 0.001, 2),  # Plano
  c(0.001, Inf, 3)      # Convexo
))
```

```{r}
levels(curv_class) <- data.frame(
  value = 1:3,
  form = c("Cóncavo", "Plano", "Convexo")
)
```


```{r}
curv_colors <- c(
  "#2c7bb6",  # azul → cóncavo
  "#fee090",  # gris claro → plano
  "#d7191c"   # rojo → convexo
)
```





```{r}
# 1. Hillshade en escala de grises
plot(hill, 
     col = gray(2:100 / 100), 
     legend = FALSE,
     main = "Curvatura",
     xlab = "Longitud", ylab = "Latitud")

# 2. Superponer orientación con transparencia
plot(curv_class, 
     col = adjustcolor(curv_colors, alpha.f = 0.5), 
     add = TRUE,
     plg = list(
       x = "bottom",
       title = "Curvatura",
       cex = 0.8,
       ncol = 3   # organiza en varias columnas
     ))
```


```{r}
curv_class  |> 
  as_tibble() |> 
  drop_na() |> 
  count(form) |>
  mutate(porcentaje = n / sum(n) * 100) |>
  ggplot(aes(x = form, y = porcentaje, fill = form)) +
  geom_col() +
  geom_text(aes(label = paste0(round(porcentaje, 1), "%")), 
            vjust = -0.5, size = 3.5) +
  scale_fill_manual(values = curv_colors) +
  labs(title = "Histograma de Clases de Curvatura",
       fill = "Curvatura",
       x = "Curvatura",
       y = "Porcentaje (%)") +
  theme_minimal() +
  theme(axis.text.x = element_text(angle = 45, hjust = 1))
```


```{r}
writeRaster(curv_class, 
            here(paste0(path_DEM,
                        "curvatura_class.tif")),
            overwrite=TRUE,
  gdal = c(
    "DRIVER=COG",           
    "COMPRESS=DEFLATE",      
    "LEVEL=9",               
    "TILING=YES",            
    "OVERVIEWS=AUTO"         
  )
)
```


```{r}
writeRaster(crv, 
            here(paste0(path_DEM,
                        "curvatura.tif")),
            overwrite=TRUE,
  gdal = c(
    "DRIVER=COG",           
    "COMPRESS=DEFLATE",      
    "LEVEL=9",               
    "TILING=YES",            
    "OVERVIEWS=AUTO"         
  )
)
```


--------
```{r}
curv_profile <- terrain(dem, "flowdir")  # no exactamente curvatura, solo ejemplo
```

```{r}
writeRaster(curv_profile, 
            here(paste0(path_DEM,
                        "curv_profile.tif")),
            overwrite=TRUE,
  gdal = c(
    "DRIVER=COG",           
    "COMPRESS=DEFLATE",      
    "LEVEL=9",               
    "TILING=YES",            
    "OVERVIEWS=AUTO"         
  )
)
```

### Rugosidad


**Rugosidad del terreno** (*terrain roughness*): La rugosidad mide el
grado de irregularidad de la superficie topográfica.

Indica cuánto varía la elevación entre celdas vecinas en un MDE.

Baja rugosidad → superficies suaves (llanuras) Alta rugosidad → terrenos
abruptos (montañosos)

Es importante en:

- Hidrología (retención y escorrentía) 
- Geomorfología Modelos de hábitat


```{r}
roughness <- terrain(dem, "roughness")
```



```{r}
plot(roughness, 
     col = terrain.colors(255),
     main = "Mapa de Rugosidad",
     xlab = "Longitud", ylab = "Latitud")
```



Se clasifica la rugosidad de la siguiente manera: 

| Clase | Rango  | Interpretación       |
| ----- | ------ | -------------------- |
| 1     | 0 – 1  | Muy baja (llano)     |
| 2     | 1 – 3  | Baja                 |
| 3     | 3 – 6  | Moderada             |
| 4     | 6 – 12 | Alta                 |
| 5     | > 12   | Muy alta (escarpado) |


```{r}
rough_class <- classify(roughness, rbind(
  c(0, 1, 1),
  c(1, 3, 2),
  c(3, 6, 3),
  c(6, 12, 4),
  c(12, Inf, 5)
))
```

```{r}
levels(rough_class) <- data.frame(
  value = 1:5,
  rough = c("Muy baja", "Baja", "Moderada", "Alta", "Muy alta")
)
```


```{r}
rough_colors <- c(
  "#f7fcf0",  # muy baja
  "#ccebc5",  # baja
  "#7bccc4",  # moderada
  "#2b8cbe",  # alta
  "#084081"   # muy alta
)
```


```{r}
# 1. Hillshade en escala de grises
plot(hill, 
     col = gray(2:100 / 100), 
     legend = FALSE,
     main = "Rugosidad",
     xlab = "Longitud", ylab = "Latitud")

# 2. Superponer orientación con transparencia
plot(rough_class, 
     col = adjustcolor(rough_colors, alpha.f = 0.5), 
     add = TRUE,
     plg = list(
       x = "bottom",
       title = "Curvatura",
       cex = 0.8,
       ncol = 3   # organiza en varias columnas
     ))
```



```{r}
rough_class  |> 
  as_tibble() |> 
  drop_na() |> 
  count(rough) |>
  mutate(porcentaje = n / sum(n) * 100) |>
  ggplot(aes(x = rough, y = porcentaje, fill = rough)) +
  geom_col() +
  geom_text(aes(label = paste0(round(porcentaje, 1), "%")), 
            vjust = -0.5, size = 3.5) +
  scale_fill_manual(values = rough_colors) +
  labs(title = "Porcentajes de Rugosidad",
       fill = "Rugosidad",
       x = "Rugosidad",
       y = "Porcentaje (%)") +
  theme_minimal() +
  theme(axis.text.x = element_text(angle = 45, hjust = 1))
```



```{r}
writeRaster(roughness, 
            here(paste0(path_DEM,
                        "roughness.tif")),
            overwrite=TRUE,
  gdal = c(
    "DRIVER=COG",           
    "COMPRESS=DEFLATE",      
    "LEVEL=9",               
    "TILING=YES",            
    "OVERVIEWS=AUTO"         
  )
)
```



```{r}
writeRaster(rough_class, 
            here(paste0(path_DEM,
                        "roughness_class.tif")),
            overwrite=TRUE,
  gdal = c(
    "DRIVER=COG",           
    "COMPRESS=DEFLATE",      
    "LEVEL=9",               
    "TILING=YES",            
    "OVERVIEWS=AUTO"         
  )
)
```



### Índice de rugosidad del terreno (TRI - Terrain Ruggedness Index)

**Índice de Rugosidad del Terreno** (TRI, *Terrain Ruggedness Index*):
El TRI es una medida cuantitativa de la rugosidad que calcula la
diferencia de elevación entre una celda y sus vecinas.

Forma clásica (Riley et al., 1999): Suma (o promedio) de las diferencias
absolutas de elevación entre una celda central y las 8 celdas
circundantes.

Interpretación:

Valores bajos → terreno plano Valores altos → terreno escarpado

Se usa ampliamente en:

Análisis geomorfológico Ecología del paisaje Evaluación de accesibilidad

0-80 - level terrain surface.

81-116 - nearly level surface.

117-161 - slightly rugged surface.

162-239 - intermediately rugged surface.

240-497 - moderately rugged surface.

498-958 - highly rugged surface.

gt 959 - extremely rugged surface.

-------------------------------




```{r}
tri <- terrain(dem, "TRI")
```

::: {.alert .alert-block .alert-info}
revisar en: https://search.r-project.org/CRAN/refmans/spatialEco/html/tri.html

elev <- rast(system.file("extdata/elev.tif", package="spatialEco"))
  ( tri.ext <- tri(elev) )
  ( tri.app <- tri(elev, exact = FALSE) )
  plot(c(tri.ext, tri.app))
:::



```{r}

plot(tri, 
     col = terrain.colors(255),
     main = "Mapa de Índice de Rugosidad del Terreno",
     xlab = "Longitud", ylab = "Latitud")
```


El TRI Se clasifica de la siguiente manera: 

| Clase | Rango     | Interpretación       |
| ----- | --------- | -------------------- |
| 1     | 0 – 0.5   | Muy bajo (llano)     |
| 2     | 0.5 – 1.5 | Bajo                 |
| 3     | 1.5 – 3   | Moderado             |
| 4     | 3 – 5     | Alto                 |
| 5     | > 5       | Muy alto (escarpado) |



```{r}
tri_class <- classify(tri, rbind(
  c(0, 0.5, 1),
  c(0.5, 1.5, 2),
  c(1.5, 3, 3),
  c(3, 5, 4),
  c(5, Inf, 5)
))
```

```{r}
levels(tri_class) <- data.frame(
  value = 1:5,
  tri = c("Muy bajo", "Bajo", "Moderado", "Alto", "Muy alto")
)
```


```{r}
tri_colors <- c(
  "#f7fcf0",
  "#ccebc5",
  "#7bccc4",
  "#2b8cbe",
  "#084081"
)
```


```{r}
# 1. Hillshade en escala de grises
plot(hill, 
     col = gray(2:100 / 100), 
     legend = FALSE,
     main = "Índice de Rugosidad del Terreno (TRI)",
     xlab = "Longitud", ylab = "Latitud")

# 2. Superponer orientación con transparencia
plot(tri_class, 
     col = adjustcolor(tri_colors, alpha.f = 0.5), 
     add = TRUE,
     plg = list(
       x = "bottom",
       title = "TRI",
       cex = 0.8,
       ncol = 3   # organiza en varias columnas
     ))
```



```{r}
tri_class  |> 
  as_tibble() |> 
  drop_na() |> 
  count(tri) |>
  mutate(porcentaje = n / sum(n) * 100) |>
  ggplot(aes(x = tri, y = porcentaje, fill = tri)) +
  geom_col() +
  geom_text(aes(label = paste0(round(porcentaje, 1), "%")), 
            vjust = -0.5, size = 3.5) +
  scale_fill_manual(values = tri_colors) +
  labs(title = "Porcentajes de Índice de Rugosidad del Terreno",
       fill = "TRI",
       x = "TRI",
       y = "Porcentaje (%)") +
  theme_minimal() +
  theme(axis.text.x = element_text(angle = 45, hjust = 1))
```





```{r}
writeRaster(tri, 
            here(paste0(path_DEM,
                        "tri.tif")),
            overwrite=TRUE,
  gdal = c(
    "DRIVER=COG",           
    "COMPRESS=DEFLATE",      
    "LEVEL=9",               
    "TILING=YES",            
    "OVERVIEWS=AUTO"         
  )
)
```

```{r}
writeRaster(tri_class, 
            here(paste0(path_DEM,
                        "tri_class.tif")),
            overwrite=TRUE,
  gdal = c(
    "DRIVER=COG",           
    "COMPRESS=DEFLATE",      
    "LEVEL=9",               
    "TILING=YES",            
    "OVERVIEWS=AUTO"         
  )
)
```





#### Rugosidad e Índice de rugosidad del terreno

La Rugosidad y el Índice de rugosidad del terreno proporciona mucha
potencia al realizar un análisis combinado. Mientras el TRI mide
estructura local del relieve, la rugosidad analiza los extremos
topográficos. Esto te permite comparar la heterogeneidad vs abruptidad e
identificar patrones geomorfológicos más finos.

+-------------+-------------+-------------+---------------------+
| Caso        | Rugosidad   | TRI         | Interpretación      |
+=============+=============+=============+=====================+
| Llanura     | baja        | baja        | superficie uniforme |
+-------------+-------------+-------------+---------------------+
| Ondulado    | media       | baja        | variabilidad        |
| suave       |             |             | gradual             |
+-------------+-------------+-------------+---------------------+
| Montañoso   | alta        | alta        | relieve escarpado   |
| abrupto     |             |             |                     |
+-------------+-------------+-------------+---------------------+
| Meseta      | alta        | media       | variabilidad sin    |
| disectada   |             |             | cambios bruscos     |
+-------------+-------------+-------------+---------------------+



### Índice de posición topográfica (TPI - Topographic Position Index)


**Índice de Posición Topográfica** (TPI, *Topographic Position Index*):
El TPI compara la elevación de una celda con el promedio de elevación de
su entorno.

TPI = elevación de la celda − elevación media del vecindario

Interpretación:

| Valor   | Forma                               |
| ------- | ----------------------------------- |
| TPI < 0 | Valles / depresiones                |
| TPI ≈ 0 | Zonas planas o pendientes uniformes |
| TPI > 0 | Crestas / elevaciones / colinas     |


- TPI \> 0 → zonas elevadas (crestas, colinas) 
- TPI ≈ 0 → superficies planas o pendientes uniformes 
- TPI \< 0 → zonas deprimidas (valles, depresiones)

El resultado depende mucho de la escala (tamaño del vecindario):

Escala pequeña → microformas Escala grande → macroformas

Muy útil para:

- Detectar crestas
- Detectar fondos de valle
- Clasificación de formas del relieve


```{r}
tpi <- terrain(dem, "TPI")
```


```{r}
plot(tpi, 
     col = terrain.colors(255),
     main = "Mapa de Índice de Posición Topográfica",
     xlab = "Longitud", ylab = "Latitud")
```


El TPI Se clasifica de la siguiente manera: 

| Clase | Rango   | Interpretación       |
| ----- | ------- | -------------------- |
| 1     | < -3    | Valle profundo       |
| 2     | -3 a -1 | Valle                |
| 3     | -1 a 1  | Plano / ladera media |
| 4     | 1 a 3   | Colina               |
| 5     | > 3     | Cresta               |




```{r}
tpi_class <- classify(tpi, rbind(
  c(-Inf, -3, 1),
  c(-3, -1, 2),
  c(-1, 1, 3),
  c(1, 3, 4),
  c(3, Inf, 5)
))
```

```{r}
levels(tpi_class) <- data.frame(
  value = 1:5,
  tpi = c("Valle profundo", "Valle", "Plano/Ladera", "Colina", "Cresta")
)
```


```{r}
tpi_colors <- c(
  "#313695",  # azul oscuro → valle profundo
  "#74add1",  # azul → valle
  "wheat",  # blanco → plano
  "#f46d43",  # naranja →  colina
  "#a50026"   # rojo oscuro → cresta
)
```


```{r}
# 1. Hillshade en escala de grises
plot(hill, 
     col = gray(2:100 / 100), 
     legend = FALSE,
     main = "Índice de Posición Topográfica (TPI)",
     xlab = "Longitud", ylab = "Latitud")

# 2. Superponer orientación con transparencia
plot(tri_class, 
     col = adjustcolor(tpi_colors, alpha.f = 0.5), 
     add = TRUE,
     plg = list(
       x = "bottom",
       title = "Índice de Posición Topográfica",
       cex = 0.8,
       ncol = 3   # organiza en varias columnas
     ))
```


```{r}
tpi_class  |> 
  as_tibble() |> 
  drop_na() |> 
  count(tpi) |>
  mutate(porcentaje = n / sum(n) * 100) |>
  ggplot(aes(x = tpi, y = porcentaje, fill = tpi)) +
  geom_col() +
  geom_text(aes(label = paste0(round(porcentaje, 1), "%")), 
            vjust = -0.5, size = 3.5) +
  scale_fill_manual(values = tpi_colors) +
  labs(title = "Porcentajes de Índice de Posición Topográfica",
       fill = "TPI",
       x = "TPI",
       y = "Porcentaje (%)") +
  theme_minimal() +
  theme(axis.text.x = element_text(angle = 45, hjust = 1))
```






```{r}
writeRaster(tpi, 
            here(paste0(path_DEM,"tpi.tif")),
            overwrite=TRUE,
  gdal = c(
    "DRIVER=COG",           
    "COMPRESS=DEFLATE",      
    "LEVEL=9",               
    "TILING=YES",            
    "OVERVIEWS=AUTO"         
  )
)
```


```{r}
writeRaster(tpi_class, 
            here(paste0(path_DEM,"tpi_class.tif")),
            overwrite=TRUE,
  gdal = c(
    "DRIVER=COG",           
    "COMPRESS=DEFLATE",      
    "LEVEL=9",               
    "TILING=YES",            
    "OVERVIEWS=AUTO"         
  )
)
```



```{r}

```


