---
title: "HIDROGRAFÍA"
params:
  aoi: "Erandio"
  year: 2026
  variable: "no2"
---


## HIDROGRAFÍA con WHITHEBOX

A partir del DEM calculado anteriormente, los siguientes paos son:

-   Eliminar picos y sumideros del DEM

-   Calcular orientaciones, mapas de sombras y pendientes

-   Calcular curvas de nivel

-   Calcular sub-cuencas

-   En hidrografía: red de drenaje, índice topográfico de humedad



```{r setup, include=FALSE}
# Cargar Librerías

library(terra)
library(sf)
library(tidyverse)


library(here)

#install.packages("whitebox")
library(whitebox)
whitebox::wbt_init() 

# para asegurar que terra funcione bien
prj <- system.file("proj", package = "terra")[1]
Sys.setenv(PROJ_LIB = prj)
Sys.setenv(PROJ_DATA = prj)
```

### Datos de partida

Se parte del DEM calculado antes.

```{r 106_paths}
path_dem <- paste0("../../20_process/geoprocess/",
                       params$year,
                       "_", params$aoi,
                       "_", params$variable,
                       "/",
                       "DEM/")

path_output <- paste0("../../20_process/geoprocess/",
                       params$year,
                       "_", params$aoi,
                       "_", params$variable,
                       "/",
                       "WTB/")
  

```


Crear directorio

```{r 106__dir_create}
#Crear carpeta si no existe

dir.create(
  path_output,
  recursive = TRUE, 
  showWarnings = FALSE)

```


```{r}
#| message: false
wbt_fill_depressions(
  dem = here(paste0(path_dem, "dem.tif")),
  output = here(paste0(path_output,"dem_filled.tif"))
)
```



```{r}
#| message: false
wbt_breach_depressions_least_cost(
  dem = here(paste0(path_dem, "dem.tif")),
  output = here(paste0(path_output,"dem_breached.tif")),
  dist = 5,
  fill = TRUE)

```

```{r}
dem_hydro <- here(paste0(path_output,"dem_breached.tif"))
```

### Dirección de Flujo D8


```{r}
#| message: false
wbt_d8_pointer(
  dem = dem_hydro,
  output = here(paste0(path_output,"flow_dir.tif"))
)
```

### Acumulación de flujo

Para TWI es mejor usar **specific contributing area**.

```{r}
#| message: false
wbt_d8_flow_accumulation(
  input = dem_hydro,
  output = here(paste0(path_output,"flow_acc.tif")),
  out_type = "specific contributing area"
)
```

### Red de Drenaje

Umbral depende del tamaño de cuenca. 
Ajustar threshold según área mínima deseada.

```{r}
#| message: false
wbt_extract_streams(
  flow_accum = here(paste0(path_output,"flow_acc.tif")),
  output = here(paste0(path_output,"streams.tif")),
  threshold = 1000
)
```

### Pendiente

Para calcular el **TWI** debe estar en radianes.

```{r}
#| message: false
dem <- rast(dem_hydro)

slope <- terrain(dem, "slope", unit="radians")

writeRaster(
  slope,
  here(paste0(path_output,"slope.tif")),
  overwrite=TRUE
)
```

### Índice Topográfico de Humedad (TWI)

```{r}
wbt_wetness_index(
  sca = here(paste0(path_output,"flow_acc.tif")),
  slope = here(paste0(path_output,"slope.tif")),
  output = here(paste0(path_output,"twi.tif"))
)
```

### Orientación

```{r}
aspect <- terrain(dem, "aspect", unit="degrees")

writeRaster(
  aspect,
  here(paste0(path_output,"aspect.tif")),
  overwrite=TRUE
)
```


```{r}
# dem_hydro   <- here(paste0(path_output,"dem_breached.tif"))
flow_acc    <- here(paste0(path_output,"flow_acc.tif"))
flow_dir    <- here(paste0(path_output,"flow_dir.tif"))
slope_rad   <- here(paste0(path_output,"slope.tif"))
streams_ras <- here(paste0(path_output,"streams.tif"))
```

### SPI — Stream Power Index

El Stream Power Index (SPI) estima la capacidad erosiva potencial del flujo superficial.

Relaciona:
- Cantidad de agua acumulada
- Pendiente del terreno


Interpretación:
- Valores altos → incisión activa
- Valores bajos → zonas estables



```{r}
wbt_stream_power_index(
  sca = flow_acc,
  slope = slope_rad,
  output = here(paste0(path_output,"spi.tif"))
)
```


### LS Factor (RUSLE)

LS Factor (Factor Longitud–Pendiente) viene del modelo RUSLE (erosión hídrica).

📌 Mide el efecto combinado de:
- Longitud de pendiente
- Inclinación

Sobre la erosión potencial.

Interpretación:

- Valores altos → mayor potencial de erosión hídrica
- Muy útil si luego integras con K, C y R

Muy usado en:

- Modelos de pérdida de suelo
- Estudios agrícolas
- Evaluación ambiental


```{r}
ls("package:whitebox", pattern = "ls")
```

```{r}
#  wbt_tool_help("LSFactor")
```



```{r}
# wbt_ls_factor(
#   dem = dem_hydro,
#   output = here(paste0(path_output,"ls_factor.tif"))
# )
```



### Orden de Strahler

Clasifica jerárquicamente la red.

Concepto: 
- Dos arroyos de orden 1 → generan orden 2
- Dos de orden 2 → generan orden 3
- Si confluyen distinto orden → mantiene el mayor

¿Para qué sirve?
- Jerarquizar red
- Analizar estructura fluvial
- Modelos hidrológicos
- Estudios de conectividad

```{r}
wbt_strahler_stream_order(
  d8_pntr = flow_dir,
  streams = streams_ras,
  output = here(paste0(path_output,"stream_order.tif"))
)
```


```{r}
wbt_raster_streams_to_vector(
  streams = here(paste0(path_output,"stream_order.tif")),
  d8_pntr = flow_dir,
  output = here(paste0(path_output,"streams_order.shp"))
)
```

```{r}
streams_order <- vect(here(paste0(path_output,"streams_order.shp")))
```

```{r}
crs(streams_order)
```



```{r}
streams_order_utm <- set.crs(streams_order, crs(dem))
streams_order_utm
```


```{r}
writeVector(streams_order_utm, 
            here(paste0(path_output, "streams_order.gpkg")), 
            filetype = "GPKG", 
            overwrite = TRUE)
```

