---
title: "HIDROGRAFÍA"
params:
  aoi: "DANA"
  country: "Spain"
  year: 2019
  start_date: "2023-07-15"
  end_date: "2023-08-15"
  region: "Valencia"
editor: 
  markdown: 
    wrap: 72
---


## SUBCUENCAS HIDROGRÁFICAS

A partir del DEM corregido  calculado anteriormente, los siguientes paos son:

-   xxxxxxx



```{r setup, include=FALSE}
# Cargar Librerías

library(terra)
library(sf)
library(tidyverse)


library(here)

#install.packages("whitebox")
library(whitebox)
whitebox::wbt_init() 

# para asegurar que terra funcione bien
prj <- system.file("proj", package = "terra")[1]
Sys.setenv(PROJ_LIB = prj)
Sys.setenv(PROJ_DATA = prj)
```

### Datos de partida

Se parte del DEM calculado antes.

```{r}
path_dem <- "../../02_process/geoprocess/DEM/"

path_wtb <- "../../02_process/geoprocess/WTB/"

path_output <- "../../02_process/geoprocess/watersheeds/"
```





```{r}
dem_hydro   <- here(paste0(path_wtb,"dem_breached.tif"))
flow_acc    <- here(paste0(path_wtb,"flow_acc.tif"))
flow_dir    <- here(paste0(path_wtb,"flow_dir.tif"))
slope_rad   <- here(paste0(path_wtb,"slope.tif"))
streams_ras <- here(paste0(path_wtb,"streams.tif"))
```








## Área de trabajo

El tamaño mínimo de cuenca lo controla en el umbral de extracción de la red (wbt_extract_streams).

📊 ¿Cómo elegir un número manejable?

Depende de la escala de trabajo:

Escala estudio	Área mínima recomendada
Local (< 5 km²)	1–5 ha
Municipal	5–20 ha
Comarcal	20–100 ha
Regional	> 100 ha

Nº total de celdas

```{r}
dem_hydro <- rast(dem_hydro)
ncell(dem_hydro)
```

área de una celda
```{r}
area <- res(dem_hydro)

area_celda <- area[1]* area[2]
area_celda
```

#### Para 5 hectareas

```{r}
threshold = 5 * 10000/area_celda
threshold
```

```{r}
wbt_extract_streams(
  flow_accum = flow_acc,
  output = here(paste0(path_output,"streams_5ha.tif")),
  threshold = threshold
)
```


```{r}
wbt(
  tool_name = "Subbasins",
  d8_pntr = flow_dir,
  streams = here(paste0(path_output,"streams_5ha.tif")),
  output = here(paste0(path_output,"subbasins_5ha.tif"))
)
```


```{r}
wbt_raster_to_vector_polygons(
  input = here(paste0(path_output,"subbasins_5ha.tif")),
  output = here(paste0(path_output,"subbasins_5ha.shp"))
)
```



```{r}
wbt_strahler_stream_order(
  d8_pntr = flow_dir,
  streams = here(paste0(path_output,"streams_5ha.tif")),
  output = here(paste0(path_output,"stream_order_5ha.tif"))
)
```



```{r}
wbt_raster_streams_to_vector(
  streams = here(paste0(path_output,"stream_order_5ha.tif")),
  d8_pntr = flow_dir,
  output = here(paste0(path_output,"stream_order_5ha.shp"))
)
```


#### Para 10 hectareas

```{r}
threshold = 10 * 10000/area_celda
threshold
```

```{r}
wbt_extract_streams(
  flow_accum = flow_acc,
  output = here(paste0(path_output,"streams_10ha.tif")),
  threshold = threshold
)
```


```{r}
wbt(
  tool_name = "Subbasins",
  d8_pntr = flow_dir,
  streams = here(paste0(path_output,"streams_10ha.tif")),
  output = here(paste0(path_output,"subbasins_10ha.tif"))
)
```


```{r}
wbt_raster_to_vector_polygons(
  input = here(paste0(path_output,"subbasins_10ha.tif")),
  output = here(paste0(path_output,"subbasins_10ha.shp"))
)
```



#### Para 25 hectareas

```{r}
threshold = 25 * 10000/area_celda
threshold
```

```{r}
wbt_extract_streams(
  flow_accum = flow_acc,
  output = here(paste0(path_output,"streams_25ha.tif")),
  threshold = threshold
)
```


```{r}
wbt(
  tool_name = "Subbasins",
  d8_pntr = flow_dir,
  streams = here(paste0(path_output,"streams_25ha.tif")),
  output = here(paste0(path_output,"subbasins_25ha.tif"))
)
```


```{r}
wbt_raster_to_vector_polygons(
  input = here(paste0(path_output,"subbasins_25ha.tif")),
  output = here(paste0(path_output,"subbasins_25ha.shp"))
)
```


#### Para 100 hectareas

```{r}
threshold = 100 * 10000/area_celda
threshold
```

```{r}
wbt_extract_streams(
  flow_accum = flow_acc,
  output = here(paste0(path_output,"streams_100ha.tif")),
  threshold = threshold
)
```


```{r}
wbt(
  tool_name = "Subbasins",
  d8_pntr = flow_dir,
  streams = here(paste0(path_output,"streams_100ha.tif")),
  output = here(paste0(path_output,"subbasins_100ha.tif"))
)
```


```{r}
wbt_raster_to_vector_polygons(
  input = here(paste0(path_output,"subbasins_100ha.tif")),
  output = here(paste0(path_output,"subbasins_100ha.shp"))
)
```



#### Para 500 hectareas

```{r}
threshold = 500 * 10000/area_celda
threshold
```

```{r}
wbt_extract_streams(
  flow_accum = flow_acc,
  output = here(paste0(path_output,"streams_500ha.tif")),
  threshold = threshold
)
```


```{r}
wbt(
  tool_name = "Subbasins",
  d8_pntr = flow_dir,
  streams = here(paste0(path_output,"streams_500ha.tif")),
  output = here(paste0(path_output,"subbasins_500ha.tif"))
)
```


```{r}
wbt_raster_to_vector_polygons(
  input = here(paste0(path_output,"subbasins_500ha.tif")),
  output = here(paste0(path_output,"subbasins_500ha.shp"))
)
```







#### Área total

```{r}
wbt(
  tool_name = "Subbasins",
  d8_pntr = flow_dir,
  streams = streams_ras,
  output = here(paste0(path_output,"subbasins.tif"))
)
```

```{r}
wbt_raster_to_vector_polygons(
  input = here(paste0(path_output,"subbasins.tif")),
  output = here(paste0(path_output,"subbasins.shp"))
)
```


```{r}
subbasins <- vect(here(paste0(path_output,"subbasins.shp")))
```



```{r}
gpkg_path <- here(paste0(path_output, "subbasins.gpkg"))

if (file.exists(gpkg_path)) {
  file.remove(gpkg_path)
}

writeVector(
  subbasins,
  gpkg_path,
  filetype = "GPKG",
  overwrite = TRUE
)
```

  
  
  
  
```{r}
subbasins <- st_read(here(paste0(path_output,"subbasins.shp")))
```


```{r}
write_sf(
  subbasins, 
   here(paste0(path_output, "subbasins.gpkg")),
  append = FALSE
)
```






