---
title: "Análisis de Accesibilidad: Polígonos de VORONOI"
author: "Gisarte"
date: "`r Sys.Date()`"
format: html
params:
  aoi: "Erandio"
  year: 2026
  variable: "no2"
  medida: "ecostress"
---

## Librerias

```{r 110-setup}

#| include: false
#| message: false
#| warning: false
#| 
library(readxl)
library(tidyverse)
library(sf)
library(sfarrow) ## para guardar como geoparquet


library(terra)
library(tidyterra)
library(lubridate)
library(patchwork)  

library(mapview)
library(here)

library(leaflet)
library(leaflet.extras)
library(htmlwidgets)
library(htmltools)

#library(maptiles)
#library(tidyterra)


```

## Fijar rutas

```{r 110_data_path}
LST_path <- here("../../10_data/geodata/2026_Erandio/ecostress/LST//")
QC_path <- here("../../10_data/geodata/2026_Erandio/ecostress/QC//")
cloud_path <- here("../../10_data/geodata/2026_Erandio/ecostress/CLOUD//")
```

```{r 110_path_process}
path_process <- here(paste0("../../20_process/geoprocess/",
                       params$year,
                       "_", params$aoi,
                       "_", params$variable,
                       "/",
                       params$medida,
                       "//"))
```

Crear directorio

```{r 110_dir_create}
#Crear carpeta si no existe

dir.create(
  path_process,
  recursive = TRUE, 
  showWarnings = FALSE)

```

## Cargar datos

Seleccionar la fecha y hora

```{r}
# Lista de tus archivos LST de julio 2025 (ejemplo con los nombres)
lst_list <- list.files(LST_path,
                  pattern = "*.tif$",
                  full.names = T)
```

```{r}
# Función para convertir hora UTC a hora local con formato AM/PM
convertir_hora_local <- function(archivo, diferencia_horaria = 2) {  # UTC+2 para España verano
  # Extraer hora UTC del nombre (formato: 20250722T155441)
  hora_utc_str <- str_extract(basename(archivo), "\\d{8}T(\\d{6})")  |> 
    str_extract("\\d{6}$")
  
  if (is.na(hora_utc_str)) return(NA_character_)
  
  # Convertir a horas, minutos, segundos
  hora_utc <- as.numeric(str_sub(hora_utc_str, 1, 2))
  minuto <- as.numeric(str_sub(hora_utc_str, 3, 4))
  segundo <- as.numeric(str_sub(hora_utc_str, 5, 6))
  
  # Crear objeto datetime UTC
  fecha_utc <- str_extract(basename(archivo), "\\d{8}")  |>  ymd()
  datetime_utc <- fecha_utc + hours(hora_utc) + minutes(minuto) + seconds(segundo)
  
  # Convertir a hora local (sumar diferencia horaria)
  datetime_local <- datetime_utc + hours(diferencia_horaria)
  
  # Formatear a "11:14 PM"
  hora_local_formateada <- format(datetime_local, "%H:%M")  |> 
    str_trim()  |> 
    str_replace("^0", "")  # Eliminar el cero inicial (01:14 PM -> 1:14 PM)
  
  return(hora_local_formateada)
}


```

```{r}
# Crear un dataframe con nombres (solo el archivo, sin ruta), fechas y horas locales
df_archivos <- tibble(
  nombre = basename(lst_list),  # <--- SOLO EL NOMBRE DEL ARCHIVO
  fecha = str_extract(nombre, "\\d{8}")  |>  
    ymd(),
  hora_local = map_chr(lst_list, convertir_hora_local, diferencia_horaria = 2)
)


```

## Selección día

Hay que elegir la fecha de la imegen que se va a analizar.

```{r}
# Usamos slice(1) por si acaso hubiera más de una pasada el mismo día
info_dia1 <- df_archivos |> 
  filter(fecha == "2025-07-22") |> 
  slice(1)
```

```{r}
# 2. Reconstruimos los patrones de búsqueda para QC y CLOUD basados en el archivo LST
# Tus archivos contienen un identificador único de fecha_hora: 20250722T155441
id_fecha_hora <- str_extract(info_dia1$nombre, "\\d{8}T\\d{6}")
```

3.  Buscamos los archivos correspondientes en sus respectivas carpetas

```{r}
# 3. Buscamos los archivos correspondientes en sus respectivas carpetas
archivo_lst   <- list.files(LST_path,   
                            pattern = paste0(id_fecha_hora, ".*\\.tif$"), 
                            full.names = TRUE)


archivo_qc    <- list.files(QC_path,
                            pattern = paste0(id_fecha_hora, ".*\\.tif$"), 
                            full.names = TRUE)


archivo_cloud <- list.files(cloud_path, 
                            pattern = paste0(id_fecha_hora, ".*\\.tif$"), 
                            full.names = TRUE)

#
```

```{r}
# 4. Construimos el objeto final tal y como lo espera el flujo de ARSET
lstday1 <- list(
  lst   = archivo_lst,
  qc    = archivo_qc,
  cloud = archivo_cloud,
  label = paste0("Jul ", day(info_dia1$fecha), ", ", info_dia1$hora_local),
  date  = info_dia1$fecha
)
```

## Función de procesado

- Carga el archivo de temperatura y se queda solo con la primera banda (\[\[1\]\]).

Los archivos L2T de ECOSTRESS traen dos capas por defecto: la banda 1 es la temperatura de la superficie (LST) y la banda 2 es el mapa de error estimado. Como solo nos interesa el valor de la temperatura, descartamos la segunda banda.

- Resta 273.15 a cada píxel.

Los satélites miden la temperatura en Kelvin (K) por estándar científico internacional. Para poder analizarlo de forma intuitiva, lo convertimos a grados Celsius (°C).

No hace falta multiplicar por ningún factor de escala (como 0.02), ya que el producto L2T ya viene decodificado en valores flotantes reales.

- Aplica una operación matemática de residuo (módulo 4) sobre la capa de Control de Calidad.

  **qc_bits01 \<- qc %% 4**

El archivo QC almacena la calidad usando "bits". Los dos primeros bits (bits 0 y 1) definen el control de calidad obligatorio de la NASA. Al hacer el módulo 4 (%% 4), extraemos exclusivamente la información de esos dos bits. Los valores resultantes significan:

0 = Calidad Excelente.

1 = Calidad Buena.

2 = Calidad Susceptible de tener errores.

3 = Mala calidad (no usar).

- Busca todos los píxeles donde el valor de calidad extraído sea igual o mayor que 2 (es decir, calidad regular o mala) y los "borra" de la capa de temperatura convirtiéndolos en NA.

  **mask(lst_c, qc_bits01 \>= 2, maskvalues = TRUE)**

Garantiza que no usemos datos con alta incertidumbre que falseen las estadísticas de la zona de análisis (aoi).

- Busca los píxeles donde la capa de nubes sea mayor que 0 (lo que significa que hay presencia de nubes o sombras de nubes) y los elimina de la capa de temperatura.

  **mask(lst_c, cloud \> 0, maskvalues = TRUE)**

Evita que el frío de las nubes se confunda con el microclima terrestre.

```{r}
process_ecostress <- function(lst_path, qc_path, cloud_path) {
  lst   <- rast(lst_path)[[1]]   # Band 1 = LST; Band 2 = LST_err — drop it
  qc    <- rast(qc_path)
  cloud <- rast(cloud_path)
  
  lst_c     <- lst - 273.15     # K → °C
  qc_bits01 <- qc %% 4          # Extract bits 0–1 only
  lst_c     <- mask(lst_c, qc_bits01 >= 2, maskvalues = TRUE)
  lst_c     <- mask(lst_c, cloud > 0,      maskvalues = TRUE)
  
  return(lst_c)
}
```

Procesar nuestra única imagen

```{r}
# Procesar nuestra única imagen de julio de 2025
lst_final <- process_ecostress(lstday1$lst, lstday1$qc, lstday1$cloud)
```

```{r}
plot(lst_final, col = hcl.colors(100, palette = "inferno"))


```

```{r}
ggplot() +
  geom_spatraster(data = lst_final) +
  scale_fill_viridis_c(
    option = "magma", 
    na.value = "transparent",
    name = "LST (°C)"
  ) +
  labs(
    title = paste0("Temperatura de la Superficie Terrestre (LST) - ", params$aoi),
    subtitle = lstday1$label,
    caption = "Datos: ECOSTRESS L2T"
  ) +
  theme_minimal() +
  theme(
    plot.title = element_text(face = "bold", size = 12),
    plot.subtitle = element_text(color = "darkgray"),
    panel.grid = element_blank() # Quita las líneas de coordenadas traseras
  )
```

Control de cordura (Sanity check)

```{r}
# Control de cordura (Sanity check) para verificar los valores en Erandio
message(sprintf("LST rango para Erandio (%s): %.1f°C to %.1f°C",
                lstday1$label,
                global(lst_final, "min", na.rm = TRUE)[[1]],
                global(lst_final, "max", na.rm = TRUE)[[1]]))
```

## Cálculo de las ISLAS URBANAS DE CALOR (UHI)

Se va a obtener es un **Mapa de Intensidad Relativa de la Isla de Calor** para la zona de estudio.

la fórmula:

$$UHI = \frac{LST_{píxel} - \text{media}(LST_{municipio})}{\text{desviación estándar}(LST_{municipio})}$$

Lo que estás haciendo es cambiar la escala de grados Celsius a unidades de "desviación". El resultado se interpreta de forma muy intuitiva para el planeamiento urbano:

- Valores \> 0 (Positivos): Son píxeles que están más calientes que la media de Erandio. Si un píxel da +2, significa que esa zona está críticamente caliente (dos desviaciones por encima del promedio). Ahí es donde se concentra la Isla de Calor.

- Valores \< 0 (Negativos): Son zonas más frías que la media del municipio (parques, zonas rurales altas o la ría). Actúan como sumideros térmicos o "islas de frío".



Calcular la media y la desviación estándar globales del mapa de Erandio

```{r}
stats_lst <- global(lst_final, 
                    fun = c("mean", "sd"),
                    na.rm = TRUE)
```


```{r}
media_aoi <- stats_lst$mean
sd_aoi    <- stats_lst$sd
```


Aplicar la fórmula de la NASA (Z-score) directamente sobre el ráster

```{r}
uhi_1 <- (lst_final - media_aoi) / sd_aoi
```


```{r}
# 3. Control rápido en consola
message(sprintf("Rango del índice UHI: %.2f a %.2f",
                global(uhi_1, "min", na.rm = TRUE)[[1]],
                global(uhi_1, "max", na.rm = TRUE)[[1]]))
```



```{r}
ggplot() +
  geom_spatraster(data = uhi_1) +
  scale_fill_gradient2(
    low = "blue",
    mid = "white",
    high = "red",
    midpoint = 0,
    na.value = "transparent",
    name = "Intensidad UHI\n(Z-score)"
  ) +
  labs(
    title = paste0("Aproximación a la Isla de Calor Urbana (UHI) en ",params$aoi),
    subtitle = paste0("Indexación relativa basada en la media municipal - ", lstday1$label),
    caption = "Valores positivos representan anomalías de calor respecto al promedio total."
  ) +
  theme_minimal() +
  theme(panel.grid = element_blank())
```







### Guardar capas raster

```{r 110_guardar_lst_cog}
#| warning: false

# ==============================================================================
# FASE 1: GUARDAR CAPA RASTER PARA LEAFLET EN FORMATO COG (Cloud Optimized GeoTIFF)
# ==============================================================================

# 1. Definimos la ruta de salida para el raster de visualización web
ruta_cog_LST <- file.path(path_process, "LST_geo.tif")

# 2. Exportamos aplicando los parámetros nativos de optimización COG
terra::writeRaster(
  x = lst_final,
  filename = ruta_cog_LST,
  overwrite = TRUE,
  # ----------------------------------------------------------------------------
  # CONFIGURACIÓN GDAL PARA COG:
  # ----------------------------------------------------------------------------
  gdal = c(
    "DRIVER=COG",            # Fuerza a GDAL a maquetar el archivo como COG nativo
    "COMPRESS=DEFLATE",      # Compresión sin pérdida ideal para mantener los datos de población
    "LEVEL=9",               # Nivel máximo de compresión para que ocupe lo mínimo en web
    "TILING=YES",            # Divide la imagen en azulejos internos (bloques)
    "OVERVIEWS=AUTO"         # Genera automáticamente las pirámides de resolución para el zoom
  )
)

```



```{r 110_guardar_uhi_cog}
#| warning: false

# ==============================================================================
# FASE 1: GUARDAR CAPA RASTER PARA LEAFLET EN FORMATO COG (Cloud Optimized GeoTIFF)
# ==============================================================================

# 1. Definimos la ruta de salida para el raster de visualización web
ruta_cog_UHI <- file.path(path_process, "UHI_geo.tif")

# 2. Exportamos aplicando los parámetros nativos de optimización COG
terra::writeRaster(
  x = uhi_1,
  filename = ruta_cog_UHI,
  overwrite = TRUE,
  # ----------------------------------------------------------------------------
  # CONFIGURACIÓN GDAL PARA COG:
  # ----------------------------------------------------------------------------
  gdal = c(
    "DRIVER=COG",            # Fuerza a GDAL a maquetar el archivo como COG nativo
    "COMPRESS=DEFLATE",      # Compresión sin pérdida ideal para mantener los datos de población
    "LEVEL=9",               # Nivel máximo de compresión para que ocupe lo mínimo en web
    "TILING=YES",            # Divide la imagen en azulejos internos (bloques)
    "OVERVIEWS=AUTO"         # Genera automáticamente las pirámides de resolución para el zoom
  )
)

```












































```{r 110_cargar_aoi_gpkg}
# 1. Definimos la ruta al archivo GeoPackage de medidas
ruta_gpkg <- file.path(path_process, "medidas_NO2.gpkg")
# ruta_parquet <-  file.path(path_process, "geoparquet/aoi.parquet")

# 2. Leemos la capa "aoi" de forma limpia y silenciosa
aoi <- st_read(ruta_gpkg, layer = "aoi", quiet = TRUE)



# mapview(aoi)
```

Los datos de las mediciones de NO2.

```{r 110_ruta_gpkg}

ruta_gpkg <- file.path(path_process, "medidas_NO2.gpkg")

# Cargamos Erandio (AOI) y la capa ya geográfica que preparaste

# aoi <- st_read(ruta_gpkg, layer = "aoi", quiet = TRUE)

no2 <- st_read(ruta_gpkg, layer = "NO2_exterior_4326", quiet = TRUE)

mapview(no2)

```

## Poligonos de VORONOI

Necesitamos en UTM para que las distancias sean correctas

```{r}
no2_utm <- no2 |> 
  st_transform(25830)
```

```{r}
union_no2 <- st_union(no2_utm)
```

```{r}
voronoi_grid_NO2 <- st_voronoi(union_no2)
```

```{r}
voronoi_sf <- st_collection_extract(voronoi_grid_NO2)  |> 
  st_sf()  |> 
  st_intersection(st_transform(aoi, 25830)) |> 
  st_join(no2_utm, join = st_contains)


```

```{r}
mapview(voronoi_sf)
```

```{r}
# mapview w list of objects
mapview(list(aoi, voronoi_sf),
        zcol = list(NULL, "Clase"),
        legend = list(TRUE, TRUE),
        homebutton = list(FALSE, TRUE))
```

## Guardar las capas

### Guardar GPKG

Guardar UTM

```{r 110_rutasgpkg}
# 1. Definimos las rutas absolutas para tus dos GeoPackages
ruta_gpkg_voronoi <- file.path(path_process, "voronoi.gpkg")

```

```{r 110_geometrias}
# --- PREPARACIÓN DE GEOMETRÍAS ---
# Versión UTM original (métrica)
voronoi_utm <- voronoi_sf |> 
  sf::st_transform(crs = 25830)


# Versión Geográfica (grados) para Leaflet
voronoi_geo <- voronoi_sf |> 
  sf::st_transform(crs = 4326)
```

```{r 110_saveGpkg_utm}
sf::st_write(
  voronoi_utm,
  dsn = ruta_gpkg_voronoi,
  layer = "voronoi_utm",      # Nombre de la primera capa
  delete_layer = TRUE,        # Si ya existe esta capa, la sobrescribe
  quiet = TRUE
)
```

Guardar Geográficas

```{r 110_saveGpkg_geo}
# Guardamos la capa GEO en el mismo archivo físico
sf::st_write(
  voronoi_geo,
  dsn = ruta_gpkg_voronoi,
  layer = "voronoi_geo",      # Nombre de la segunda capa
  delete_layer = TRUE,        # Sobrescribe solo esta capa si ya existía
  quiet = TRUE
)
```

### Guardar parquet

Creamos el folder geoparquet

```{r}
path_parquet <- here(paste0(path_process, "geoparquet//"))
```

```{r 110_dir_parquet_create}
#Crear carpeta si no existe

dir.create(
  path_parquet,
  recursive = TRUE, 
  showWarnings = FALSE)

```

```{r 110_remove_parqueto}
#| warning: false
#| message: false


# --- 0. LIMPIEZA AUTOMÁTICA DE PARQUETS ANTIGUOS ---
# Buscamos todos los archivos en "path_process" que contengan la palabra "isocrona" y terminen en .parquet
archivos_antiguos <- list.files(
  path = path_parquet, 
  pattern = "buffer.*\\.parquet$",
  full.names = TRUE
)

# Si encuentra archivos, los borra del disco de un plumazo
#if (length(archivos_antiguos_buff) > 0) {
#  file.remove(archivos_antiguos_buff)
#}



```

GUARDAR PolÍgonops de VORONOI

```{r 110_guardar_buffers_parquet}
#| warning: false
#| message: false
# 
suppressWarnings({
  sfarrow::st_write_parquet(voronoi_geo,
                            file.path(path_parquet, "voronoi_geo.parquet"))
  
  
  
  
  sfarrow::st_write_parquet(voronoi_utm,
                            file.path(path_parquet, "voronoi_utm.parquet"))
})
```

```{r}

```
