---
title: "Edificaciones"
author: "Gisarte"
date: "`r Sys.Date()`"
format: html
params:
  aoi: "Erandio"
  year: 2026
  variable: "no2"
  medida: "ecostress"
---

## Librerias

```{r 110-setup}

#| include: false
#| message: false
#| warning: false
#| 
library(readxl)
library(tidyverse)
library(sf)
library(sfarrow) ## para guardar como geoparquet
library(arrow)


library(terra)
library(tidyterra)
library(lubridate)
library(patchwork)  

library(mapview)
library(here)

library(leaflet)
library(leaflet.extras)
library(htmlwidgets)
library(htmltools)

#library(maptiles)
#library(tidyterra)



```

## Fijar rutas

```{r 110_data_path}
LST_path <- here("../../10_data/geodata/2026_Erandio/ecostress/LST//")
QC_path <- here("../../10_data/geodata/2026_Erandio/ecostress/QC//")
cloud_path <- here("../../10_data/geodata/2026_Erandio/ecostress/CLOUD//")
```

```{r 110_path_process}
path_process <- here(paste0("../../20_process/geoprocess/",
                       params$year,
                       "_", params$aoi,
                       "_", params$variable,
                       "/",
                       params$medida,
                       "//"))
```

Crear directorio

```{r 110_dir_create}
#Crear carpeta si no existe

dir.create(
  path_process,
  recursive = TRUE, 
  showWarnings = FALSE)

```

## Cargar datos

Seleccionar la fecha y hora

```{r}
# Lista de tus archivos LST de julio 2025 (ejemplo con los nombres)
lst_list <- list.files(LST_path,
                  pattern = "*.tif$",
                  full.names = T)
```

```{r}
# Función para convertir hora UTC a hora local con formato AM/PM
convertir_hora_local <- function(archivo, diferencia_horaria = 2) {  # UTC+2 para España verano
  # Extraer hora UTC del nombre (formato: 20250722T155441)
  hora_utc_str <- str_extract(basename(archivo), "\\d{8}T(\\d{6})")  |> 
    str_extract("\\d{6}$")
  
  if (is.na(hora_utc_str)) return(NA_character_)
  
  # Convertir a horas, minutos, segundos
  hora_utc <- as.numeric(str_sub(hora_utc_str, 1, 2))
  minuto <- as.numeric(str_sub(hora_utc_str, 3, 4))
  segundo <- as.numeric(str_sub(hora_utc_str, 5, 6))
  
  # Crear objeto datetime UTC
  fecha_utc <- str_extract(basename(archivo), "\\d{8}")  |>  ymd()
  datetime_utc <- fecha_utc + hours(hora_utc) + minutes(minuto) + seconds(segundo)
  
  # Convertir a hora local (sumar diferencia horaria)
  datetime_local <- datetime_utc + hours(diferencia_horaria)
  
  # Formatear a "11:14 PM"
  hora_local_formateada <- format(datetime_local, "%H:%M")  |> 
    str_trim()  |> 
    str_replace("^0", "")  # Eliminar el cero inicial (01:14 PM -> 1:14 PM)
  
  return(hora_local_formateada)
}


```

```{r}
# Crear un dataframe con nombres (solo el archivo, sin ruta), fechas y horas locales
df_archivos <- tibble(
  nombre = basename(lst_list),  # <--- SOLO EL NOMBRE DEL ARCHIVO
  fecha = str_extract(nombre, "\\d{8}")  |>  
    ymd(),
  hora_local = map_chr(lst_list, convertir_hora_local, diferencia_horaria = 2)
)


```

## Selección día

Hay que elegir la fecha de la imegen que se va a analizar.

```{r}
# Usamos slice(1) por si acaso hubiera más de una pasada el mismo día
info_dia1 <- df_archivos |> 
  filter(fecha == "2025-07-22") |> 
  slice(1)
```

```{r}
# 2. Reconstruimos los patrones de búsqueda para QC y CLOUD basados en el archivo LST
# Tus archivos contienen un identificador único de fecha_hora: 20250722T155441
id_fecha_hora <- str_extract(info_dia1$nombre, "\\d{8}T\\d{6}")
```

3.  Buscamos los archivos correspondientes en sus respectivas carpetas

```{r}
# 3. Buscamos los archivos correspondientes en sus respectivas carpetas
archivo_lst   <- list.files(LST_path,   
                            pattern = paste0(id_fecha_hora, ".*\\.tif$"), 
                            full.names = TRUE)


archivo_qc    <- list.files(QC_path,
                            pattern = paste0(id_fecha_hora, ".*\\.tif$"), 
                            full.names = TRUE)


archivo_cloud <- list.files(cloud_path, 
                            pattern = paste0(id_fecha_hora, ".*\\.tif$"), 
                            full.names = TRUE)

#
```

```{r}
# 4. Construimos el objeto final tal y como lo espera el flujo de ARSET
lstday1 <- list(
  lst   = archivo_lst,
  qc    = archivo_qc,
  cloud = archivo_cloud,
  label = paste0("Jul ", day(info_dia1$fecha), ", ", info_dia1$hora_local),
  date  = info_dia1$fecha
)
```

## Función de procesado

- Carga el archivo de temperatura y se queda solo con la primera banda (\[\[1\]\]).

Los archivos L2T de ECOSTRESS traen dos capas por defecto: la banda 1 es la temperatura de la superficie (LST) y la banda 2 es el mapa de error estimado. Como solo nos interesa el valor de la temperatura, descartamos la segunda banda.

- Resta 273.15 a cada píxel.

Los satélites miden la temperatura en Kelvin (K) por estándar científico internacional. Para poder analizarlo de forma intuitiva, lo convertimos a grados Celsius (°C).

No hace falta multiplicar por ningún factor de escala (como 0.02), ya que el producto L2T ya viene decodificado en valores flotantes reales.

- Aplica una operación matemática de residuo (módulo 4) sobre la capa de Control de Calidad.

  **qc_bits01 \<- qc %% 4**

El archivo QC almacena la calidad usando "bits". Los dos primeros bits (bits 0 y 1) definen el control de calidad obligatorio de la NASA. Al hacer el módulo 4 (%% 4), extraemos exclusivamente la información de esos dos bits. Los valores resultantes significan:

0 = Calidad Excelente.

1 = Calidad Buena.

2 = Calidad Susceptible de tener errores.

3 = Mala calidad (no usar).

- Busca todos los píxeles donde el valor de calidad extraído sea igual o mayor que 2 (es decir, calidad regular o mala) y los "borra" de la capa de temperatura convirtiéndolos en NA.

  **mask(lst_c, qc_bits01 \>= 2, maskvalues = TRUE)**

Garantiza que no usemos datos con alta incertidumbre que falseen las estadísticas de la zona de análisis (aoi).

- Busca los píxeles donde la capa de nubes sea mayor que 0 (lo que significa que hay presencia de nubes o sombras de nubes) y los elimina de la capa de temperatura.

  **mask(lst_c, cloud \> 0, maskvalues = TRUE)**

Evita que el frío de las nubes se confunda con el microclima terrestre.

```{r}
process_ecostress <- function(lst_path, qc_path, cloud_path) {
  lst   <- rast(lst_path)[[1]]   # Band 1 = LST; Band 2 = LST_err — drop it
  qc    <- rast(qc_path)
  cloud <- rast(cloud_path)
  
  lst_c     <- lst - 273.15     # K → °C
  qc_bits01 <- qc %% 4          # Extract bits 0–1 only
  lst_c     <- mask(lst_c, qc_bits01 >= 2, maskvalues = TRUE)
  lst_c     <- mask(lst_c, cloud > 0,      maskvalues = TRUE)
  
  return(lst_c)
}
```

Procesar nuestra única imagen

```{r}
# Procesar nuestra única imagen de julio de 2025
lst_final <- process_ecostress(lstday1$lst, lstday1$qc, lstday1$cloud)
```

```{r}
plot(lst_final, col = hcl.colors(100, palette = "inferno"))


```

```{r}
ggplot() +
  geom_spatraster(data = lst_final) +
  scale_fill_viridis_c(
    option = "magma", 
    na.value = "transparent",
    name = "LST (°C)"
  ) +
  labs(
    title = paste0("Temperatura de la Superficie Terrestre (LST) - ", params$aoi),
    subtitle = lstday1$label,
    caption = "Datos: ECOSTRESS L2T"
  ) +
  theme_minimal() +
  theme(
    plot.title = element_text(face = "bold", size = 12),
    plot.subtitle = element_text(color = "darkgray"),
    panel.grid = element_blank() # Quita las líneas de coordenadas traseras
  )
```

Control de cordura (Sanity check)

```{r}
# Control de cordura (Sanity check) para verificar los valores en Erandio
message(sprintf("LST rango para Erandio (%s): %.1f°C to %.1f°C",
                lstday1$label,
                global(lst_final, "min", na.rm = TRUE)[[1]],
                global(lst_final, "max", na.rm = TRUE)[[1]]))
```

## Cálculo de las ISLAS URBANAS DE CALOR (UHI)

Se va a obtener es un **Mapa de Intensidad Relativa de la Isla de Calor** para la zona de estudio.

la fórmula:

$$UHI = \frac{LST_{píxel} - \text{media}(LST_{municipio})}{\text{desviación estándar}(LST_{municipio})}$$

Lo que estás haciendo es cambiar la escala de grados Celsius a unidades de "desviación". El resultado se interpreta de forma muy intuitiva para el planeamiento urbano:

- Valores \> 0 (Positivos): Son píxeles que están más calientes que la media de Erandio. Si un píxel da +2, significa que esa zona está críticamente caliente (dos desviaciones por encima del promedio). Ahí es donde se concentra la Isla de Calor.

- Valores \< 0 (Negativos): Son zonas más frías que la media del municipio (parques, zonas rurales altas o la ría). Actúan como sumideros térmicos o "islas de frío".

Calcular la media y la desviación estándar globales del mapa de Erandio

```{r}
stats_lst <- global(lst_final, 
                    fun = c("mean", "sd"),
                    na.rm = TRUE)
```

```{r}
media_aoi <- stats_lst$mean
sd_aoi    <- stats_lst$sd
```

Aplicar la fórmula de la NASA (Z-score) directamente sobre el ráster

```{r}
uhi_1 <- (lst_final - media_aoi) / sd_aoi
```

```{r}
# 3. Control rápido en consola
message(sprintf("Rango del índice UHI: %.2f a %.2f",
                global(uhi_1, "min", na.rm = TRUE)[[1]],
                global(uhi_1, "max", na.rm = TRUE)[[1]]))
```

```{r}
ggplot() +
  geom_spatraster(data = uhi_1) +
  scale_fill_gradient2(
    low = "blue",
    mid = "white",
    high = "red",
    midpoint = 0,
    na.value = "transparent",
    name = "Intensidad UHI\n(Z-score)"
  ) +
  labs(
    title = paste0("Aproximación a la Isla de Calor Urbana (UHI) en ",params$aoi),
    subtitle = paste0("Indexación relativa basada en la media municipal - ", lstday1$label),
    caption = "Valores positivos representan anomalías de calor respecto al promedio total."
  ) +
  theme_minimal() +
  theme(panel.grid = element_blank())
```

### Guardar capas raster

```{r 110_guardar_lst_cog}
#| warning: false

# ==============================================================================
# FASE 1: GUARDAR CAPA RASTER PARA LEAFLET EN FORMATO COG (Cloud Optimized GeoTIFF)
# ==============================================================================

# 1. Definimos la ruta de salida para el raster de visualización web
ruta_cog_LST <- file.path(path_process, "LST_geo.tif")

# 2. Exportamos aplicando los parámetros nativos de optimización COG
terra::writeRaster(
  x = lst_final,
  filename = ruta_cog_LST,
  overwrite = TRUE,
  # ----------------------------------------------------------------------------
  # CONFIGURACIÓN GDAL PARA COG:
  # ----------------------------------------------------------------------------
  gdal = c(
    "DRIVER=COG",            # Fuerza a GDAL a maquetar el archivo como COG nativo
    "COMPRESS=DEFLATE",      # Compresión sin pérdida ideal para mantener los datos de población
    "LEVEL=9",               # Nivel máximo de compresión para que ocupe lo mínimo en web
    "TILING=YES",            # Divide la imagen en azulejos internos (bloques)
    "OVERVIEWS=AUTO"         # Genera automáticamente las pirámides de resolución para el zoom
  )
)

```

```{r 110_guardar_uhi_cog}
#| warning: false

# ==============================================================================
# FASE 1: GUARDAR CAPA RASTER PARA LEAFLET EN FORMATO COG (Cloud Optimized GeoTIFF)
# ==============================================================================

# 1. Definimos la ruta de salida para el raster de visualización web
ruta_cog_UHI <- file.path(path_process, "UHI_geo.tif")

# 2. Exportamos aplicando los parámetros nativos de optimización COG
terra::writeRaster(
  x = uhi_1,
  filename = ruta_cog_UHI,
  overwrite = TRUE,
  # ----------------------------------------------------------------------------
  # CONFIGURACIÓN GDAL PARA COG:
  # ----------------------------------------------------------------------------
  gdal = c(
    "DRIVER=COG",            # Fuerza a GDAL a maquetar el archivo como COG nativo
    "COMPRESS=DEFLATE",      # Compresión sin pérdida ideal para mantener los datos de población
    "LEVEL=9",               # Nivel máximo de compresión para que ocupe lo mínimo en web
    "TILING=YES",            # Divide la imagen en azulejos internos (bloques)
    "OVERVIEWS=AUTO"         # Genera automáticamente las pirámides de resolución para el zoom
  )
)

```

## GENERACIÓN DE ZONAS NO COMPACTAS (DIFERENCIA ESPACIAL)

Técnica clásica del urbanismo (método de Morán-Morfología). Consiste en hacer crecer un "anillo" alrededor de cada edificio; si los edificios están cerca, sus anillos se tocarán y se fusionarán.

1.  Haces un búfer (por ejemplo, de 20 metros) a todos los edificios.
2.  Aplicas st_union() para "disolver" las fronteras de los búfers que se tocan.
3.  Filtras los polígonos resultantes: los que tengan un área grande serán tus "Zonas de alta densidad (Sí)" y los pequeñitos que queden aislados serán las edificaciones dispersas (No).

Es puramente geométrica, intuitiva y reproducible. Controlas la definición de "proximidad" directamente en metros.

Hay que cargar las capas de edificios

```{r}
path_parquet <- paste0(path_process,"geoparquet")
ruta_completa <- file.path(path_parquet, "edificios_utm.parquet")
```

```{r 110_path_parquet}
path_parquet <- here(paste0("../../20_process/geoprocess/",
                       params$year,
                       "_", params$aoi,
                       "_", params$variable,
                       "/",
                       "geoparquet",
                       "//"))

ruta_completa <- file.path(path_parquet, "edificios_utm.parquet")
```

```{r}
edificios_utm <- st_read_parquet(ruta_completa)
```

### Zonas fusionadas

```{r 110_ZONAS_FUSIONADAS}
zonas_fusionadas <- st_buffer(edificios_utm, dist = 20) |> 
  st_union() |> 
  st_cast("POLYGON") |> 
  st_as_sf()
```

```{r}
mapView(zonas_fusionadas)
```

### Zonas compactas

Calculas el área y filtras los clústeres grandes

```{r}
# Calculas el área y filtras los clústeres grandes
zonas_compactas <- zonas_fusionadas |> 
  mutate(area = as.numeric(st_area(x))) |> 
  filter(area > 20000) # Ejemplo: zonas de más de 1 hectárea continua
```

```{r}
mapview(zonas_compactas)
```

### Zonas no compactas

```{r}
# 2. Realizar la diferencia geométrica: Municipio TOTAL menos Zonas Compactas
zonas_no_compactas <- st_difference(edificios_utm, st_union(zonas_compactas)) |> 
  st_cast("POLYGON") |> 
  st_as_sf()
```

```{r}
# 3. Limpieza de geometrías vacías (por si acaso quedaran artefactos de las fronteras)
zonas_no_compactas <- zonas_no_compactas[!st_is_empty(zonas_no_compactas), ]
```

```{r}
# 4. Control visual rápido para comprobar que ambas capas encajan como un puzle
plot(st_geometry(edificios_utm), border = "black", main = "Control de Partición Urbana")
plot(st_geometry(zonas_compactas), col = "red", border = NA, add = TRUE)
plot(st_geometry(zonas_no_compactas), col = "green", border = NA, add = TRUE)
```

### Extraer y recortar los valores del ráster uhi_1

Proyectar el ráster uhi_1 a UTM 30N (EPSG:25830) para emparejarlo con los vectores

Usamos el método "bilinear" por tratarse de un índice continuo (Z-score)

```{r}
# 1. Proyectar el ráster uhi_1 a UTM 30N (EPSG:25830) para emparejarlo con los vectores
# Usamos el método "bilinear" por tratarse de un índice continuo (Z-score)


uhi_utm <- terra::project(uhi_1,
                          "+proj=utm +zone=30 +datum=WGS84 +units=m +no_defs", 
                          method = "bilinear")
```

Extraer los píxeles de la zona COMPACTA 'extract' devuelve un dataframe con el ID del polígono y los valores del ráster

```{r}
# 2. Extraer los píxeles de la zona COMPACTA
# 'extract' devuelve un dataframe con el ID del polígono y los valores del ráster
pixeles_compactos <- terra::extract(uhi_utm,
                                    vect(zonas_compactas),
                                    na.rm = TRUE) |> 
  as_tibble() |> 
  rename(uhi_val = 2) |>          # Renombramos la columna del valor para que sea claro
  mutate(zona = "Compacta")       # Etiquetamos el grupo
```

Extraer los píxeles de la zona NO COMPACTA

```{r}
# 3. Extraer los píxeles de la zona NO COMPACTA
pixeles_no_compactos <- terra::extract(uhi_utm,
                                       vect(zonas_no_compactas),
                                       na.rm = TRUE) |> 
  as_tibble() |> 
  rename(uhi_val = 2) |> 
  mutate(zona = "No Compacta")    # Etiquetamos el grupo
```

Unir ambos resultados en un único dataset limpio para los siguientes pasos

```{r}
# 4. Unir ambos resultados en un único dataset limpio para los siguientes pasos
dataset_uhi <- bind_rows(pixeles_compactos, pixeles_no_compactos) |> 
  select(zona, uhi_val) # Nos quedamos solo con las dos columnas clave
```

### Análisis Estadístico Descriptivo

Utilizando el dataset_uhi creado en el paso anterior, vamos a agrupar los datos por tipo de zona ("Compacta" vs. "No Compacta") y calcule las estadísticas clave.

```{r}
# ============================================================================
# PASO 3: ANÁLISIS ESTADÍSTICO COMPARATIVO
# ============================================================================

tabla_estadisticas <- dataset_uhi |> 
  group_by(zona) |> 
  summarise(
    Numero_Pixeles = n(),
    Media_UHI      = mean(uhi_val, na.rm = TRUE),
    Mediana_UHI    = median(uhi_val, na.rm = TRUE),
    Desv_Estandar  = sd(uhi_val, na.rm = TRUE),
    Minimo         = min(uhi_val, na.rm = TRUE),
    Maximo         = max(uhi_val, na.rm = TRUE),
    Cercano_Min    = quantile(uhi_val, 0.25, na.rm = TRUE), # Cuartil 1 (25%)
    Cercano_Max    = quantile(uhi_val, 0.75, na.rm = TRUE)  # Cuartil 3 (75%)
  ) |> 
  ungroup()

# Mostrar la tabla formateada en la consola
print(tabla_estadisticas)
```

Tres claves:

La Media y Mediana (Media_UHI / Mediana_UHI): Como uhi_1 es un Z-score basado en la media de todo el municipio (cuyo promedio global es 0), lo esperable es que en la zona Compacta la media sea positiva (por encima de 0, indicando anomalía de calor) y en la No Compacta sea negativa (por debajo de 0, actuando como sumidero térmico). La diferencia entre ambas medias te da la Intensidad de la Isla de Calor Relativa de Erandio.

El Máximo (Maximo): Te dirá cuántas desviaciones estándar por encima del promedio está el píxel más caliente del municipio. Lo habitual es que este valor extremo aparezca en la zona Compacta (zonas industriales de Axpe, asfalto consolidado, etc.).

La Desviación Estándar (Desv_Estandar): Te mostrará la variabilidad. Si la zona Compacta tiene una desviación alta, significa que dentro del propio casco urbano hay "oasis" fríos (como parques) mezclados con calles muy calientes.

::: {.alert .alert-block .alert-info}
La confirmación de la Isla de Calor: La zona Compacta tiene una Media_UHI de 1.03. Esto significa que, de media, los núcleos urbanos consolidados de Erandio están una desviación estándar entera por encima del promedio del municipio. Es una anomalía térmica positiva muy clara.

El matiz del territorio (El "Efecto Bizkaia"):

Fíjate en la zona No Compacta. Su media es 0.289 (positiva también). ¿Por qué no es negativa si es la zona rural? Recuerda que estamos analizando una imagen del 22 de julio a las 17:54h. A esa hora de la tarde en pleno verano, el suelo desnudo, los pastos secos de los montes y las laderas forestales orientadas al sol acumulan muchísimo calor y siguen emitiendo radiación.

Contraste térmico:

Aun así, la diferencia entre la mediana urbana (1.12) y la rural (0.335) es de casi 0.8 desviaciones estándar. El Erandio compacto está significativamente más castigado por el calor.
:::

### GRÁFICO DE DENSIDAD DE LA ISLA DE CALOR INTRAMUNICIPAL

```{r}
# ============================================================================
# PASO 4: GRÁFICO DE DENSIDAD DE LA ISLA DE CALOR INTRAMUNICIPAL
# ============================================================================

ggplot(dataset_uhi, aes(x = uhi_val, fill = zona)) +
  # Creamos las curvas de densidad con transparencia (alpha) para que se solapen limpiamente
  geom_density(alpha = 0.5, color = "white", linewidth = 0.3) +
  
  # Línea vertical en el 0 (que representa la media exacta de todo Erandio)
  geom_vline(xintercept = 0, linetype = "dashed", color = "gray40", linewidth = 0.7) +
  
  # Colores estratégicos: Rojo cálido para lo urbano, Verde/Azul para lo no urbano
  scale_fill_manual(
    values = c("Compacta" = "#d95f02", "No Compacta" = "#1b9e77"),
    name = "Tipología de Zona"
  ) +
  
  # Configuración de ejes y etiquetas parametrizadas
  labs(
    title = paste0("Distribución de la Intensidad UHI (Z-score) en ", params$aoi),
    subtitle = paste0("Comparativa: Núcleos Compactos vs. Espacio Disperso/Rural — ", lstday1$label),
    x = "Intensidad de la Isla de Calor (Desviaciones Estándar respecto al promedio)",
    y = "Densidad de Píxeles",
    caption = "La línea discontinua (0) representa el promedio térmico municipal.\nDatos: ECOSTRESS L2T"
  ) +
  
  # Un tema limpio y profesional para publicaciones
  theme_minimal() +
  theme(
    plot.title = element_text(face = "bold", size = 13),
    plot.subtitle = element_text(color = "gray30", size = 10),
    panel.grid.minor = element_blank(),
    legend.position = "bottom",
    legend.background = element_rect(fill = "white", color = "gray90")
  )
```

```{r}
# ============================================================================
# PASO 5: MAPA CARTOGRÁFICO DE LA INTENSIDAD UHI POR TIPOLOGÍA DE ZONA
# ============================================================================
library(ggnewscale)


ggplot() +
  # 1. Capa de fondo: El ráster de intensidad UHI (Z-score) en formato UTM
  geom_spatraster(data = uhi_utm) +
  
  # Aplicamos la paleta 'magma' que viste que funcionaba tan bien
  scale_fill_viridis_c(
    option = "magma",
    na.value = "transparent",
    name = "Intensidad UHI\n(Z-score)",
    guide = guide_colorbar(order = 1) # Asegura el orden de las leyendas
  ) +
  
  # Nueva escala para las líneas vectoriales usando la librería 'ggnewscale'
  # Si no tienes 'ggnewscale', puedes comentar estas líneas de contorno
  ggnewscale::new_scale_color() +
  
  # 2. Capa vectorial: Contornos de las Zonas Compactas (Urbano consolidado)
  geom_sf(data = zonas_compactas, aes(color = "Zona Compacta"), fill = NA, linewidth = 0.6) +
  
  # 3. Capa vectorial: Contornos de las Zonas No Compactas (Rural/Disperso)
  geom_sf(data = zonas_no_compactas, aes(color = "Zona No Compacta"), fill = NA, linewidth = 0.4, linetype = "dashed") +
  
  # Configuración de los colores de los contornos vectoriales
  scale_color_manual(
    values = c("Zona Compacta" = "#39ff14", "Zona No Compacta" = "cyan"), # Colores neón para que contrasten sobre el fondo oscuro de magma
    name = "Límites de Análisis"
  ) +
  
  # 4. Elementos cartográficos y textos parametrizados
  labs(
    title = paste0("Radiografía Térmica Intramunicipal en ", params$aoi),
    subtitle = paste0("Análisis dicotómico de la Isla de Calor — ", lstday1$label),
    x = "Longitud (UTM)",
    y = "Latitud (UTM)",
    caption = "Líneas continuas verdes delimitan los clústeres urbanos consolidados (búfer 20m + disolución > 2000 m²).\nDatos: ECOSTRESS L2T"
  ) +
  
  # 5. Diseño estético del mapa
  theme_minimal() +
  theme(
    plot.title = element_text(face = "bold", size = 13),
    plot.subtitle = element_text(color = "gray30", size = 10),
    panel.grid.major = element_line(color = "gray90", linewidth = 0.2), # Cuadrícula UTM muy sutil
    legend.position = "right",
    legend.box = "vertical"
  )
```

```{r}

# Visualización interactiva rápida (reproyectando a webmercator automáticamente)
mapview(uhi_1,
        col.regions = viridis::magma(100),
        na.color = "transparent",
        layer.name = "UHI Z-score") +
  
  mapview(zonas_compactas,
          color = "brown",
          lwd = 3,
          alpha.regions = 0,
          layer.name = "Zona Compacta")+
  
  mapview(zonas_no_compactas,
          color = "forestgreen",
          lwd = 3,
          alpha.regions = 0,
          layer.name = "Zona Dispersa")
```

## IMPACTO TÉRMICO POR TIPO DE EDIFICIO

### Intersección Espacial y Extracción de Píxeles por Uso

```{r}
edificios_limpios <- edificios_utm |> 
  select(clase_uso, geometry)
```

```{r}
# 2. Extraer los píxeles de uhi_utm que caen dentro de cada edificio
# 'extract' vincula automáticamente los valores del ráster con la fila del edificio
pixeles_edificios_raw <- terra::extract(uhi_1,
                                        vect(edificios_limpios),
                                        na.rm = TRUE)
```

```{r}
# 3. Unir la extracción con la columna 'clase_uso' original para no perder la etiqueta
# Al usar as_tibble() y asociar por posición, creamos el dataset estructurado definitivo
dataset_edificios_uhi <- edificios_limpios |> 
  st_drop_geometry() |>                 # Quitamos la geometría para operar solo con tablas
  as_tibble() |> 
  slice(pixeles_edificios_raw$ID) |>    # Replicamos las filas de los edificios según los píxeles extraídos
  mutate(uhi_val = pixeles_edificios_raw[[2]]) |> 
  filter(!is.na(uhi_val))
```

### Agrupación y Estadísticos por Categoría.

Calcular la radiografía térmica de cada sector de Erandio. Este paso nos revelará con números exactos qué tipología constructiva soporta (y genera) un mayor impacto de la Isla de Calor.

Aplicaremos la misma lógica que en el análisis dicotómico, pero esta vez agrupando por las clases que tú mismo definiste (Residencial, Industrial, Dotacional_Publico, Comercial_Oficinas, etc.).

El Podio del Calor: Lo normal en municipios con fuerte pasado y presente industrial como Erandio (zonas junto a la ría, pabellones, etc.) es que la clase "Industrial" lidere la tabla con la Media_UHI más alta. Los techos de chapa, la falta de vegetación y las grandes superficies de asfalto penalizan mucho.

La vulnerabilidad residencial: Mira dónde queda la clase "Residencial". Si su media está muy por encima de 0.5 o 1, significa que los bloques donde vive la población están sufriendo una anomalía térmica importante a las seis de la tarde.

El caso de las Escuelas/Servicios: Analiza la clase "Dotacional_Publico". Las escuelas y centros cívicos suelen tener patios hormigonados que a veces actúan como pequeños focos de calor urbano, un factor crítico para la planificación de refugios climáticos.

```{r}
# ============================================================================
# PASO 2: ESTADÍSTICOS DESCRIPTIVOS POR TIPOLOGÍA EDIFICATORIA
# ============================================================================

tabla_edificios_stats <- dataset_edificios_uhi |> 
  group_by(clase_uso) |> 
  summarise(
    Numero_Pixeles = n(),
    Media_UHI      = mean(uhi_val, na.rm = TRUE),
    Mediana_UHI    = median(uhi_val, na.rm = TRUE),
    Desv_Estandar  = sd(uhi_val, na.rm = TRUE),
    Minimo         = min(uhi_val, na.rm = TRUE),
    Maximo         = max(uhi_val, na.rm = TRUE)
  ) |> 
  # Ordenamos la tabla de mayor a menor mediana para ver el "ranking del calor"
  arrange(desc(Mediana_UHI)) |> 
  ungroup()

# Mostrar el resultado por consola
print(tabla_edificios_stats)
```

- ¡Alerta en los colegios y servicios públicos (Dotacional_Publico)! Esto es el hallazgo más potente del análisis: lidera el ranking con una Media_UHI de 1.41 y una mediana de 1.60. Aunque la muestra es pequeña (18 píxeles), significa que los entornos educativos, sanitarios o administrativos de Erandio están casi una desviación estándar y media por encima del promedio municipal. Esto suele deberse a patios de colegio pavimentados, cubiertas reflejantes o falta de arbolado. ¡Es un punto crítico para proponer refugios climáticos!

- El bloque Industrial en su sitio: Ocupa el segundo lugar con una mediana de 1.24 y un volumen alto de píxeles (304). Como esperábamos, las naves y polígonos son radiadores de calor constantes. Su máximo (2.27) confirma que ahí están algunos de los puntos más extremos de Erandio.

- El sector Residencial respira un poco más: Está en la parte baja de la tabla con una mediana de 0.56. Sigue estando caliente (por encima de 0), pero está notablemente más protegido que los colegios o las industrias. Esto puede deberse a la orientación de los barrios, la cercanía a zonas de vaguada o ría en algunas partes, o la presencia de pequeños espacios abiertos entre bloques.



### Gráfico de Comparación Sectorial (Boxplot)

```{r}
# ============================================================================
# PASO 3: BOXPLOT COMPARATIVO POR USO DEL EDIFICIO
# ============================================================================

ggplot(dataset_edificios_uhi, 
       aes(x = reorder(clase_uso, uhi_val, FUN = median),
           y = uhi_val, fill = clase_uso)) +
  # Dibujamos las cajas con un ancho elegante
  geom_boxplot(outlier.color = "red", outlier.size = 1, alpha = 0.7) +
  
  # Línea guía en el 0 (promedio de Erandio)
 geom_vline(xintercept = 0, linetype = "dashed", color = "gray50") +
  
  # Volteamos los ejes para que los nombres de las categorías se lean en horizontal
  coord_flip() +
  
  # Paleta de colores cualitativa y limpia
  scale_fill_brewer(palette = "Set2", guide = "none") +
  
  # Etiquetas parametrizadas y descriptivas
  labs(
    title = paste0("Impacto Térmico por Tipología Edificatoria en ", params$aoi),
    subtitle = paste0("Intensidad UHI (Z-score) según uso del suelo de OSM — ", lstday1$label),
    x = "Categoría de Uso (OSM)",
    y = "Intensidad de la Isla de Calor (Desviaciones Estándar)",
    caption = "Categorías ordenadas por su mediana térmica. Puntos rojos representan valores atípicos (outliers).\nDatos: ECOSTRESS L2T + OpenStreetMap"
  ) +
  
  # Estilo visual limpio para el informe Quarto
  theme_minimal() +
  theme(
    plot.title = element_text(face = "bold", size = 13),
    plot.subtitle = element_text(color = "gray30", size = 10),
    panel.grid.minor = element_blank(),
    panel.grid.major.y = element_blank() # Quitamos las líneas horizontales para limpiar el fondo
  )
```

::: {.alert .alert-block .alert-info}
Traduciendo tus resultados reales de `params$aoi`

Mirando la gráfica y la tabla que acabas de obtener, la explicación de tus datos se traduce así:

- Dotacional Público (Mediana 1.60): Significa que los centros públicos y escuelas de Erandio se comportan como anomalías térmicas extremas. Están 1.6 desviaciones estándar por encima de la media del municipio. En estadística, estar por encima de 1.5 desviaciones en una distribución ambiental significa que esa zona está en el top de zonas más calientes y vulnerables de todo Erandio. No es un calentamiento leve; es un foco de calor sobresaliente.

- Industrial (Mediana 1.24): Confirmas con rigor estadístico que el tejido industrial está consistentemente desplazado hacia el extremo cálido (más de una desviación entera por encima de la media global). Las naves industriales tiran hacia arriba del termómetro de forma homogénea.

- Residencial (Mediana 0.56): Los bloques de viviendas están en la zona templada-alta. Tienen una anomalía positiva (están más calientes que la media general, lo cual es lógico por el asfalto), pero al estar a solo 0.56 desviaciones, se demuestra que el diseño urbano residencial o su ubicación amortiguan el calor mucho mejor que los polígonos o los colegios.

En resumen, para tu documento:
Usar desviaciones estándar te permite afirmar con total seguridad científica qué zonas de Erandio sufren una anomalía térmica real y cuáles están en valores normales, independientemente de los grados que marcase el termómetro ese día. Has construido un indicador de vulnerabilidad relativa.
:::


##------------------------------
### GUARDAR COMPACTACIÓN


```{r 150_remove_parqueto}
#| warning: false
#| message: false


# --- 0. LIMPIEZA AUTOMÁTICA DE PARQUETS ANTIGUOS ---
# Buscamos todos los archivos en "path_process" que contengan la palabra "compactado" y terminen en .parquet
archivos_antiguos <- list.files(
  path = path_process, 
  pattern = "compactas.*\\.parquet$",
  full.names = TRUE
)


```




```{r 150_guardar_COMPACTAS_parquet}
#| warning: false
#| message: false
# 
zonas_compactas_geo <- zonas_compactas |> 
  sf::st_transform(crs = 4326)
# 
suppressWarnings({
  sfarrow::st_write_parquet(zonas_compactas_geo,
                            file.path(path_process, "zonas_compactas_geo.parquet"))
  
  
  
  
  sfarrow::st_write_parquet(zonas_compactas,
                            file.path(path_process, "zonas_compactas_utm.parquet"))
})


```




```{r 150_guardar_NO-COMPACTAS_parquet}
#| warning: false
#| message: false
# 
zonas_no_compactas_geo <- zonas_no_compactas |> 
  sf::st_transform(crs = 4326)
# 
suppressWarnings({
  sfarrow::st_write_parquet(zonas_no_compactas_geo,
                            file.path(path_process, "zonas_no_compactas_geo.parquet"))
  
  
  
  
  sfarrow::st_write_parquet(zonas_compactas,
                            file.path(path_process, "zonas_no_compactas_utm.parquet"))
})


```

##------------------------------

## IMAPCTO EN CENTROS ESCOLARES

Análisis de Clasificación e Identificación de Puntos Críticos individuales.

```{r 150_path_parquet}
ruta_escuelas <- file.path(path_parquet, "escuelas_utm.parquet")
```

```{r}
escuelas <- st_read_parquet(ruta_escuelas) |> 
  select(c("name", "education", "geometry"))
```

### Extracción del valor UHI por Centro Escolar

En lugar de disolver los datos, vamos a calcular el valor medio de la Isla de Calor (uhi_val) que soporta cada escuela de forma individual, manteniendo su nombre (name).

```{r}
# ============================================================================
# ANÁLISIS ESCOLAR - PASO 1: EXTRACCIÓN TÉRMICA INDIVIDUAL
# ============================================================================

# 1. Extraer los píxeles del ráster UHI para cada polígono de escuela
pixeles_escuelas_raw <- terra::extract(uhi_1,
                                       vect(escuelas),
                                       na.rm = TRUE)

# 2. Calcular la temperatura media y máxima de cada escuela por separado
escuelas_analizadas <- escuelas |> 
  st_drop_geometry() |> 
  as_tibble() |> 
  slice(pixeles_escuelas_raw$ID) |> 
  mutate(uhi_val = pixeles_escuelas_raw[[2]]) |> 
  # Agrupamos por el nombre de la escuela para individualizar el análisis
  group_by(name, education) |> 
  summarise(
    Numero_Pixeles   = n(),
    UHI_Medio_Centro = mean(uhi_val, na.rm = TRUE),
    UHI_Max_Centro   = max(uhi_val, na.rm = TRUE),
    .groups = "drop"
  )
```


### El Ranking del Estrés Térmico Escolar (Semáforo de Vulnerabilidad)

Añadir la lógica del Semáforo de Riesgo Climático. Para ello, usaremos la función **case_when()** de dplyr, que nos permite clasificar cada colegio de  `params$aoi` según las desviaciones estándar de su UHI_Medio_Centro.


```{r}
# ============================================================================
# ANÁLISIS ESCOLAR - PASO 2: CLASIFICACIÓN POR SEMÁFORO DE RIESGO
# ============================================================================

ranking_escuelas <- escuelas_analizadas |> 
  mutate(
    Semaforo_Riesgo = case_when(
      UHI_Medio_Centro >= 1.5 ~ "Crítico (Rojo)",
      UHI_Medio_Centro >= 1.0 & UHI_Medio_Centro < 1.5 ~ "Alto (Naranja)",
      UHI_Medio_Centro >= 0.0 & UHI_Medio_Centro < 1.0 ~ "Moderado (Amarillo)",
      UHI_Medio_Centro < 0.0  ~ "Confortable (Verde)"
    )
  ) |> 
  # Convertimos el semáforo en un factor ordenado para que los gráficos salgan impecables
  mutate(Semaforo_Riesgo = factor(
    Semaforo_Riesgo, 
    levels = c("Crítico (Rojo)", "Alto (Naranja)", "Moderado (Amarillo)", "Confortable (Verde)")
  )) |> 
  # Ordenamos la tabla para que los colegios más calientes aparezcan arriba
  arrange(desc(UHI_Medio_Centro))

# Mostrar el ranking en la consola para auditar los resultados
print(ranking_escuelas)
```

### Visualización de Impacto Individual (Gráfico de Barras Ordenado)



```{r}
# ============================================================================
# ANÁLISIS ESCOLAR - GRÁFICO CON MEDIA PONDERADA 
# ============================================================================

# 1. Calcular la media PONDERADA real basada en el volumen de píxeles de cada centro
media_ponderada_escolar <- weighted.mean(
  x = ranking_escuelas$UHI_Medio_Centro, 
  w = ranking_escuelas$Numero_Pixeles, 
  na.rm = TRUE
)

# 2. Generar el gráfico con la referencia exacta
ggplot(ranking_escuelas, aes(x = reorder(name, UHI_Medio_Centro), y = UHI_Medio_Centro, fill = Semaforo_Riesgo)) +
  geom_col(width = 0.7, color = "white", linewidth = 0.2) +
  
  geom_text(aes(label = round(UHI_Medio_Centro, 2)), 
            hjust = -0.2, size = 3, fontface = "bold", color = "gray20") +
  
  # LÍNEA 1: Promedio Municipal (0) -> Sigue siendo vline porque cruza el eje X original
  geom_vline(xintercept = 0, linetype = "dashed", color = "gray50", linewidth = 0.6) +
  
  # LÍNEA 2: Tu corrección perfecta con hline
  geom_hline(yintercept = media_ponderada_escolar, linetype = "dotdash", color = "darkred", linewidth = 0.8) +
  
  # CORRECCIÓN DEL ANNOTATE: Invertimos 'x' e 'y' para adaptarnos a tu hline + coord_flip()
  annotate(
    "text", 
    x = 2,                                  # Posición en el eje de los nombres (aprox. en la 2ª barra)
    y = media_ponderada_escolar + 0.04,     # Desplazado un pelo a la derecha de la línea roja
    label = paste0("Media ponderada escolar: ", round(media_ponderada_escolar, 2)),
    color = "darkred", 
    fontface = "bold", 
    size = 3, 
    angle = 90                              # Alineado verticalmente con la línea hline tras el flip
  ) +
  
  coord_flip() +
  
  scale_fill_manual(
    values = c(
      "Crítico (Rojo)"      = "#e31a1c",
      "Alto (Naranja)"      = "#ff7f00",
      "Moderado (Amarillo)" = "#ffea00", 
      "Confortable (Verde)" = "#33a02c"
    ),
    name = "Nivel de Riesgo Térmico"
  ) +
  
  scale_y_continuous(expand = expansion(mult = c(0, 0.15))) +
  
  labs(
    title = "Priorización de Intervenciones Térmicas en Centros Educativos",
    subtitle = "Intensidad UHI Media (Z-score) por recinto escolar en Erandio",
    x = NULL,
    y = "Intensidad de la Isla de Calor (Desviaciones Estándar)",
    caption = "Línea gris discontinua (0) = Promedio Municipal.\nLínea roja punto-guion = Promedio Ponderado del Entorno Escolar (por nº de píxeles).\nDatos: ECOSTRESS L2T + OpenStreetMap"
  ) +
  
  theme_minimal() +
  theme(
    plot.title = element_text(face = "bold", size = 12),
    plot.subtitle = element_text(color = "gray30", size = 9),
    panel.grid.minor = element_blank(),
    panel.grid.major.y = element_blank(),
    axis.text.y = element_text(size = 8, face = "bold"),
    legend.position = "bottom"
  )
```


::: {.alert .alert-block .alert-info}
1. El Bloque Crítico (Rojo): Los "Radiadores" Educativos
Tienes 5 centros que superan la barrera crítica de las 1.5 desviaciones estándar. Esto significa que están en el top global de superficies más calientes de Erandio.

CIFP Tartanga (1.84) y Colegio Jado-Compasión - Maristas (1.84): Son, con diferencia, los dos puntos más vulnerables del análisis. Que su media roce casi las 2 desviaciones estándar y que sus píxeles máximos superen el 2.0 significa que sus recintos están completamente expuestos. Tartanga, por su fisonomía urbana y materiales, y el colegio Jado (antigua ubicación/bloque denso), actúan como auténticas esponjas térmicas por la falta de suelo vegetado.

IES Ategorri (1.65), Altzaga Bekoa (1.62) e IES Astrabudua (1.58): Siguen la misma tendencia. Es muy significativo que los tres grandes institutos/colegios de los núcleos llanos y densos (Altzaga y Astrabudua) compartan este perfil. Sus patios suelen ser grandes explanadas de hormigón o asfalto donde juegan los niños, generando un microclima extremo a media tarde.

2. El Bloque Alto (Naranja): Calor Estructural
Goikolanda (1.42) y Colegio Ignacio Aldekoa (1.31): Están un pelín más abajo, pero siguen estando notablemente calientes (muy por encima de la media municipal de 0).

EHU Leioa-Erandio (1.28): Este caso es muy interesante metodológicamente. Tiene 28 píxeles (una muestra enorme comparada con los otros centros). Al ser un campus universitario tan grande, combina tejados y parkings muy cálidos con algunas zonas de césped o sombra entre facultades. Por eso su media baja a 1.28, pero su valor máximo (1.82) te demuestra que dentro del campus hay "islas de calor" internas brutales (probablemente los aparcamientos de asfalto).

3. El "Oasis" Relativo (Amarillo)
Colegio Jado - Compasión - Hermanas de la Compasión (0.67): Es el único centro que respira. Su media está en 0.67. Sigue estando por encima del promedio del municipio (lógico, es un edificio urbano), pero está una desviación estándar entera por debajo de su homólogo de los Maristas. Esto suele ser un indicador directo de dos cosas: o bien el edificio cuenta con una orientación que recibe sombra proyectada de laderas/otros edificios a las 17:54h, o su entorno cuenta con cubiertas o patios con un índice de reflexión (albedo) mucho más favorable.

Conclusión Política/Urbanística para tu informe:
"El análisis demuestra que la vulnerabilidad al cambio climático en Erandio tiene un sesgo sectorial grave: la infraestructura educativa soporta un estrés térmico mayor que el tejido residencial medio (0.56). Centros como Tartanga o Jado-Maristas duplican y triplican la anomalía térmica de las viviendas, lo que prioriza de forma objetiva la necesidad de ejecutar planes de 'Patios Verdes' y reforestación urbana en estos recintos para proteger a la población escolar."



:::

### Visualizar mapas

```{r}
# Unimos los datos térmicos calculados a las geometrías de las escuelas
escuelas_mapa <- escuelas |> 
  left_join(ranking_escuelas |> select(name, Semaforo_Riesgo), by = "name")
```



```{r}
# ============================================================================
# MAPA CARTOGRÁFICO DE VULNERABILIDAD TÉRMICA ESCOLAR
# ============================================================================

ggplot() +
  # 1. El fondo térmico del municipio (Ráster UHI proyectado)
  geom_spatraster(data = uhi_1) +
  scale_fill_viridis_c(
    option = "magma",
    na.value = "transparent",
    name = "Intensidad UHI\n(Z-score)",
    alpha = 0.75 # Un pelín de transparencia para que suavice el fondo
  ) +
  
  # Activamos ggnewscale para poder meter otra leyenda de color independiente
  ggnewscale::new_scale_fill() +
  
  # 2. Los polígonos de las escuelas rellenos con su color del semáforo
  geom_sf(data = escuelas_mapa, aes(fill = Semaforo_Riesgo), color = "black", linewidth = 0.4) +
  
  # Forzamos los mismos colores exactos del semáforo (con tu amarillo neón)
  scale_fill_manual(
    values = c(
      "Crítico (Rojo)"      = "#e31a1c",
      "Alto (Naranja)"      = "#ff7f00",
      "Moderado (Amarillo)" = "#ffea00",
      "Confortable (Verde)" = "#33a02c"
    ),
    name = "Riesgo Térmico Escolar",
    drop = FALSE # Mantiene las categorías en la leyenda aunque alguna no tenga colegios
  ) +
  
  # 3. Etiquetas y maquetación cartográfica
  labs(
    title = "Cartografía del Riesgo Climático Escolar en Erandio",
    subtitle = "Distribución espacial de recintos educativos sobre la trama térmica municipal",
    x = "Longitud (UTM)",
    y = "Latitud (UTM)",
    caption = "Los polígonos escolares están coloreados según su desviación respecto a la media municipal.\nDatos: ECOSTRESS L2T + OpenStreetMap"
  ) +
  
  # 4. Estilo visual de mapa limpio
  theme_minimal() +
  theme(
    plot.title = element_text(face = "bold", size = 13),
    plot.subtitle = element_text(color = "gray30", size = 10),
    panel.grid.major = element_line(color = "gray90", linewidth = 0.2),
    legend.position = "right",
    legend.box = "vertical"
  )
```



```{r}
# ============================================================================
# MAPA INTERACTIVO DE VULNERABILIDAD ESCOLAR (MAPVIEW)
# ============================================================================

# 1. Aseguramos la unión espacial manteniendo las geometrías sf
escuelas_sf_mapa <- escuelas |> 
  left_join(ranking_escuelas |> select(name, UHI_Medio_Centro, UHI_Max_Centro, Semaforo_Riesgo), by = "name")
```


```{r}


# 2. Definimos vector de colores asociados exactamente a los niveles de tu factor
colores_semaforo <- c(
  "Crítico (Rojo)"      = "#e31a1c",
  "Alto (Naranja)"      = "#ff7f00",
  "Moderado (Amarillo)" = "#ffea00",
  "Confortable (Verde)" = "#33a02c"
)
```


```{r}


# 3. Lanzamos el mapa interactivo combinado
mapview(uhi_1, 
        col.regions = viridis::magma(100), 
        alpha.regions = 0.6, 
        layer.name = "Intensidad UHI (Z-score)") +
mapview(escuelas_sf_mapa, 
        zcol = "Semaforo_Riesgo", 
        col.regions = colores_semaforo,
        layer.name = "Riesgo Térmico Escolar",
        border.color = "black",
        lwd = 1.5)
```




##------------------------------
### GUARDAR CLASIFICACIÓN TÉRMICA ESCUELAS

```{r 150_remove_escuelas-parqueto}
#| warning: false
#| message: false


# --- 0. LIMPIEZA AUTOMÁTICA DE PARQUETS ANTIGUOS ---
# Buscamos todos los archivos en "path_process" que contengan la palabra "compactado" y terminen en .parquet
archivos_antiguos <- list.files(
  path = path_process, 
  pattern = "uhi_escuelas.*\\.parquet$",
  full.names = TRUE
)


```



```{r 150_guardar_escuelas_parquet}
#| warning: false
#| message: false
# 
uhi_escuelas_geo <- escuelas_sf_mapa |> 
  sf::st_transform(crs = 4326)
# 
suppressWarnings({
  sfarrow::st_write_parquet(uhi_escuelas_geo,
                            file.path(path_process, "uhi_escuelas_geo.parquet"))
  
  
  
  
  sfarrow::st_write_parquet(escuelas_sf_mapa,
                            file.path(path_process, "uhi_escuelas_utm.parquet"))
})


```




##------------------------------









