---
title: "Clasificación Medicciones NO2"
params:
  aoi: "Erandio"
  year: 2026
---

## librerias

```{r, echo=FALSE, warning=FALSE}
library(readxl)
library(tidyverse)
library(sf)

library(openrouteservice)

library(mapview)
library(here)




library(leaflet)
library(leaflet.extras)
library(htmlwidgets)
library(htmltools)

library(maptiles)
library(tidyterra)
```

## Fijar rutas

```{r data_path}
geodata_path <- here("../../10_data/geodata/geoeuskadi//")
data_path <- here("../../10_data/numeric-data//")

```


## Cargar datos

La zona de interés

```{r 201aoi}


aoi <- read_sf(here(paste0(geodata_path, "MUNICIPIOS_5000_ETRS89/MUNICIPIOS_5000_ETRS89.shp"))) |> 

  filter(NOMBRE_TOP== params$aoi)|> 
  select(c("NOMBRE_TOP", "MUN_MUNI", "geometry"))|> 
  select(c("NOMBRE_TOP", "geometry"))


# st_crs(aoi)

aoi$NOMBRE_TOP <- params$aoi

# mapview(aoi)
```

Los datos de las mediciones de NO2.



```{r 201load_no2, message=FALSE, warning=FALSE}
NO2 <- read_excel(paste0(data_path,"revision.datos_campana-2025-2026_revisado.xlsx"))

names(NO2)
```



```{r 201names_select}
NO2 <-NO2 |> 
  filter(municipio_mapa  == params$aoi) |> 
  select(c("no2",
            "que_medimos"   ,
           "lugar_original"  ,
            "codigo_tubo"    ,
            "latitude"   , 
            "longitude"  ,
           # "que_medimos" ,"Escuela", "latitude", "longitude"
            ))
  
  
  
 
names(NO2) <- c(
  "NO2", "position", "Escuela", "id",  "latitude", "longitude"
  )
```



Eliminar los registros sin coordenadas y sin datos

```{r 201_filter}
 NO2 <- NO2  |> 
  filter(!is.na(latitude)) |> 
  filter(!is.na(longitude)) |> 
  filter(!is.na(NO2))|> 
  mutate(NO2 = round(NO2, 2)) # Redondear las medidas de NO2
```


Incorporar la clasificación.

Clasificar en: Bueno, Regular, Inaceptable

```{r 201_classify}

NO2 <- NO2 |> mutate(
  Clase=case_when(
    NO2 <= 20 ~ "Bueno",
    NO2 > 20 & NO2 <=40~ "Regular",
  # NO2 > 20 & NO2 <=30~ "Malo",
    NO2 > 40 ~ "Inaceptable",
    TRUE ~ "Sin datos"
    )
  )
```


### Crear un objeto sf

```{r 102_sf_creation}
# Create the sf object
NO2_sf <- st_as_sf(
  NO2, 
  coords = c("longitude", "latitude"), 
  crs = 4326,
  remove = FALSE  # ← Esto mantiene las columnas originales: Así luego se pueden usar
)|> 
  rename("lon" =  "longitude" ,
         "lat" = "latitude" )

```

```{r}
mapview(NO2_sf, 
        zcol = "Clase"
        )
```



## Eliminar errores y estaciones de medición repetidas

```{r 201_unique_position}
unique(NO2$position)
```

### Estación Oficial


```{r}
oficial <- NO2_sf |> 
  filter(position==   "Estación Oficial")
```

Si hay varias medidas de una estación, calculamos la media


```{r}
oficial <- oficial  |> 
  group_by(position, 
           # Campaña, Barrio, position, lugar ==> elegir los campos según la información disponible
           )|>
  summarise(
    NO2 = mean(NO2, na.rm = TRUE),
    lat = mean(lat,  na.rm = TRUE),
    lon = mean(lon,  na.rm = TRUE),
    geometry = st_centroid(st_union(geometry))
  ) |>
  ungroup() |>
  # Convertir explícitamente a POINT (por si acaso)
  st_cast("POINT")
    
    
   

oficial <- oficial |> 
  mutate(
  Clase=case_when(
    NO2 <= 20 ~ "Bueno",
    NO2 > 20 & NO2 <=40~ "Regular",
  # NO2 > 20 & NO2 <=30~ "Malo",
    NO2 > 40 ~ "Inaceptable",
    TRUE ~ "Sin datos"
    )
  )


# mapview(oficial, 
#        zcol = "Clase"
#        )
```


### Valores a eliminar

Se eliminan todos los valores que no entran dentro de lo que queremos ver por nuestras mediciones

```{r 201_delete_list}
eliminar <- c("Estacion oficial",  "ERROR",  "Blanco",
              "Blanco transporte" ,"Medición oficial (media del periodo)"
              )
```

```{r 201_filter_position}
NO2 <- NO2 |> 
  filter(!position %in% eliminar)
```



### Crear un objeto sf

```{r 201_sf_creation}
# Create the sf object
NO2_sf <- st_as_sf(
  NO2, 
  coords = c("longitude", "latitude"), 
  crs = 4326,
  remove = FALSE  # ← Esto mantiene las columnas originales: Así luego se pueden usar
)|> 
  rename("lon" =  "longitude" ,
         "lat" = "latitude" )

```

```{r}
mapview(NO2_sf, 
        zcol = "Clase"
        )
```

```{r 201_unique_position2}
unique(NO2_sf$position)
```

Los interiores son los que **position = Interior escolar**

```{r 201_exterior}
NO2_exterior <- NO2_sf |> 
 filter(!position %in% c("Interior escolar"))

# st_crs(NO2_exterior)

```

```{r 201_interior}
NO2_interior <- NO2_sf |> 
  filter(position %in% c("Interior escolar"))
  
 
```

## Guardar como geoparquet

