---
title: "Análisis de Accesibilidad: Isocronas de Contaminación"
author: "Gisarte"
date: "`r Sys.Date()`"
format: html
params:
  aoi: "Erandio"
  year: 2026
  variable: "no2"
---

## librerias



```{r setup}

#| include: false
#| message: false
#| warning: false
 
library(tidyverse)
library(sf)
library(sfarrow) ## para guardar como geoparquet

library(openrouteservice)


library(mapview)
library(here)


library(leaflet)
library(leaflet.extras)
library(htmlwidgets)
library(htmltools)

```



## Fijar rutas

```{r data_path}
geodata_path <- here("../../10_data/geodata/geoeuskadi//")
data_path <- here("../../10_data/numeric-data//")

```





```{r 202_path_process}
path_process <- paste0("../../20_process/geoprocess/",
                       params$year,
                       "_", params$aoi,
                       "_", params$variable,
                       "/")
path_process
```


Crear directorio

```{r 202_dir_create}
#Crear carpeta si no existe

dir.create(
  path_process,
  recursive = TRUE, 
  showWarnings = FALSE)

```

```{r 202_ruta_gpkg}

ruta_gpkg <- file.path(path_process, "medidas_NO2.gpkg")


```

## Cargar datos

La zona de interés

```{r 202_aoi}
aoi <- st_read(ruta_gpkg, 
               layer = "aoi", quiet = TRUE)
# st_crs(aoi)

mapview(aoi)
```

Los datos de las mediciones de NO2.




```{r 202_read_no2}

no2 <- st_read(ruta_gpkg, layer = "NO2_exterior_4326", quiet = TRUE)
```


## Open Route Service (ORS)

Hacer buffer de los puntos exteriores de 5 minutos caminando Vemos las alternativas que tiene ORS

```{r 202_ors_profile}
openrouteservice::ors_profile()
```

### Credenciales ORS

```{r}
#| label: "202_setup_ors"
#| message: false
#| warning: false

# 1. Lectura segura desde .Renviron (funciona en interactivo y en quarto render)
api_key <- Sys.getenv("OPENROUTESERVICE_API_KEY")

if (api_key == "") {
  stop("🔑 OPENROUTESERVICE_API_KEY no encontrada. Crea un archivo .Renviron en la raíz del proyecto con la clave.")
}

# 2. Registro explícito para el paquete openrouteservice
Sys.setenv(OPENROUTESERVICE_API_KEY = api_key)
openrouteservice::ors_api_key(api_key)

message("✅ API Key cargada correctamente (", substr(api_key, 1, 5), "...)")
```



```{r}
#| label: "202_lista_iso2"
#| message: false
#| warning: false
#| cache: true

ruta_cache <- file.path(path_process, "isocronas_sf_cached.rds")

if (file.exists(ruta_cache)) {
  isocronas_sf <- readRDS(ruta_cache)
  message("✅ Cargado desde caché local.")
} else {
  message(" Calculando isocronas vía ORS...")
  
  coords <- st_coordinates(no2) |> 
    as.data.frame() |> 
    purrr::transpose() |> 
    map(\(p) c(p$X, p$Y))
  
  lista_iso <- purrr::map2(coords, no2$Clase, \(pt, clase) {
    Sys.sleep(0.5)
    tryCatch({
      iso <- openrouteservice::ors_isochrones(
        locations = list(pt),
        profile = "foot-walking",
        range = 300,
        output = "sf",
        api_key = api_key  # ← pase explícito evita fallos de caché interno
      )
      dplyr::mutate(iso, Clase = clase)
    }, error = function(e) {
      message("⚠️ Fallo en punto: ", e$message)
      NULL
    })
  })
  
  lista_ok <- purrr::discard(lista_iso, is.null)
  if (length(lista_ok) == 0) stop("❌ La API no devolvió resultados. Revisa los mensajes ⚠️ anteriores.")
  
  isocronas_sf <- do.call(rbind, lista_ok)
  sf::st_crs(isocronas_sf) <- 4326
  
  dir.create(path_process, recursive = TRUE, showWarnings = FALSE)
  saveRDS(isocronas_sf, ruta_cache)
  message("💾 Guardado en caché para futuros renders.")
}
```





## ----------------------------------------------------------------------
::: {.alert .alert-block .alert-info}
#### Aclaración sobre el límite de la API

En versiones anteriores de este flujo, se requería trocear el dataframe debido a que la API de OpenRouteService limita las peticiones a un máximo de 5 elementos por llamada. 

A modo de documentación, este era el código utilizado para estructurar los grupos, el cual **ya no es necesario** en la versión actual:

```{r}
#| eval: false
# 1. Crear una columna de grupos de 5 elementos
exterior_buff <- NO2_exterior |> 
  mutate(grupo = ceiling(row_number() / 5))

# 2. Dividir el dataframe en grupos independientes
lista_grupos <- exterior_buff |> 
  group_split(grupo)
```



### CREDENTIALS

```{r 202_credentials_ORS}
#| eval: false

# Read API credentials from .netrc file
read_openrouteservice_credentials <- function() {
  netrc_path <- "C:/Users/Lez_2/credentials/open_route.txt"
  
  if (file.exists(netrc_path)) {
    netrc_content <- readLines(netrc_path, warn = FALSE)
    if (length(netrc_content) == 1) {
      parts <- strsplit(netrc_content, " ")[[1]]
      if (length(parts) >= 6) {
        return(list(
          api_key = parts[6]# ,
          #secret = parts[8]
        ))
      }
    }
    stop("Incorrect format in CDSE.txt file")
  } else {
    stop("CDSE credentials file not found. Please check the file path.")
  }
}

```

```{r 202_read_credentials}
#| eval: false

# Read CDSE credentials
credentials <- read_openrouteservice_credentials()
api_key <- credentials$api_key

```

```{r 202_buff_creation}
#| eval: false

# Convertir a lat/lon (EPSG:4326)
exterior_buff <- st_transform(no2, crs = 4326)

# Extraer coordenadas
coords <- st_coordinates(exterior_buff)
head(coords)

```

### Crear grupos de 5 o menos registros

Como ORS solo hace isocronas de un máximo de 5 elementos, se hacen grupos de 5 elementos o menos. El tipo de grupo se añade como columna.

```{r 202_groups_creation}
#| eval: false

# 1. Crear una columna de grupos
exterior_buff <- NO2_exterior  |> 
  mutate(grupo = ceiling(row_number() / 5))
```

Para que ORS calcule ls isocronas, se divide el objeto en una lista en la que los elementos de la lista son cada uno de los grupos.

```{r 202_df_with_groups}
#| eval: false
# 2. Dividir el dataframe en grupos
lista_grupos <- exterior_buff  |> 
  group_split(grupo)

# 3. Renombrar los grupos
nombres_grupos <- paste0("g", 1:length(lista_grupos))

names(lista_grupos) <- nombres_grupos

names(lista_grupos)

# lista_grupos2 <- lista_grupos[1:3]
```

El cálculo de las isocronas se realiza a partir de lon y lat en coordenadas geográficas. **4326**

```{r 202_apply_groups}
#| eval: false

# Función para aplicar a cada grupo
# Solo se necesitas las coordenadas
procesar_grupo <- function(grupo_df) {
  grupo_df  |> 
    select(c("lon", "lat"))  |> 
    st_drop_geometry()
}

# Aplicar la función a cada grupo usando map()
lista_grupos_procesada <- map(lista_grupos, procesar_grupo)
```

```{r 202_isocrones_function}
#| eval: false

# Función para obtener isocronas para un grupo
obtener_isocronas_grupo <- function(grupo_df) {
  ors_isochrones(
    locations = grupo_df,
    profile = "foot-walking",
    range = 300,
    interval = 300,
    api_key = api_key,
    output = "sf"
  )
}
```

```{r 202_isocrones_apply}
#| eval: false

# Aplicar la función a cada grupo usando map()
lista_isocronas <- map(lista_grupos_procesada,
                       obtener_isocronas_grupo)
```

```{r 202_iso_bind}
#| eval: false

# Convertir la lista en un único objeto sf
isocronas_unificado <- list_rbind(lista_isocronas)
```

```{r 202_iso_to_sf}
#| eval: false

isocronas_sf <- st_as_sf(isocronas_unificado)
```

### Crear **Clase** en Isocronas Unificado

Coincide con el orden del sf original

```{r 202_iso_with_clase}
#| eval: false

isocronas_sf$Clase <- exterior_buff$Clase
```

```{r 202_iso_selection}
#| eval: false

isocronas_sf <- isocronas_sf |> 
  select(c("Clase", "geometry"))


```

```{r 202_iso_sf_comprobar}
#| eval: false

isocronas_sf |> 
  filter(Clase=="Bueno") |> 
  mapview()+
  NO2_exterior |> 
  filter(Clase=="Bueno") |> 
  mapview()
```


Ahora "isocronas_unificado" es un único objeto sf que contiene todas las isocronas




**Al enviar las peticiones de uno en uno con `map2()`, simplificamos el proceso.**



:::

## ----------------------------------------------------------------------

## Visualizaciones

```{r 202_mapview_iso}

#| warning: false
#| message: false

# Validación final antes de plotear
if (!inherits(isocronas_sf, "sf") || nrow(isocronas_sf) == 0) {
  stop("⛔ 'isocronas_sf' no es un objeto sf válido o está vacío.")
}



# Ahora "isocronas_unificado" es un único objeto sf que contiene todas las isocronas
mapview(isocronas_sf,
        zcol="Clase", 
        col.regions = c(#"Inaceptable" = "red",
                        "Bueno" = "forestgreen",
                        "Regular" = "yellow"
                        )
        )
```


```{r 202_iso_names}
# Mostrar el objeto sf unificado
names(isocronas_sf)
```





#### Unión de polígonos

```{r 202_iso_union_by_clase}
# Unir las geometrías agrupadas por "Clase"
isocronas_union <- isocronas_sf |> 
  mutate(geometry = st_make_valid(geometry))|>
  group_by(Clase) |>
  summarise(geometry = st_union(geometry), 
            .groups = "drop")# para evitar que R te lance un mensaje de advertencia en la consola, y nos aseguraremos de que el resultado final mantenga el CRS 4326.

isocronas_union
```
#### Visulizaciones isocronas

```{r 202_mapview_isoUnion}
mapview(isocronas_union,
        zcol="Clase", 
        col.regions = c(#"Inaceptable" = "red",
                        "Bueno" = "forestgreen",
                        "Regular" = "yellow"
                        )
        )
```


```{r}
# 1. Definimos tu paleta de colores personalizada
colores_calidad <- c(
  #"Inaceptable" = "red",
  "Bueno" = "forestgreen",
  "Regular" = "yellow"
)

# 2. Gráfico ggplot con colores idénticos a mapview
ggplot() +
  # Dibujamos el municipio de fondo en gris claro para dar contexto espacial
  geom_sf(data = aoi, fill = "grey95", color = "grey70") +
  
  # Pintamos las isocronas con su color correspondiente
  geom_sf(data = isocronas_union, aes(fill = Clase), alpha = 0.7) +
  
  # Aplicamos manualmente tu paleta de colores
  scale_fill_manual(values = colores_calidad, 
                   name = expression(paste("Calidad del Aire (", NO[2], ")"))
                   ) +
  
  # Dividimos en cuadrículas por cada Clase de forma limpia
  facet_wrap(~Clase, ncol = 2) +
  theme_minimal()
```




## Generar archivos utm



```{r 202_Iso_to_UTM}
isocronas_utm <- isocronas_union |> 
  st_transform(25830)
```







## Guardar las capas

```{r}
# Definimos el archivo GeoPackage único donde meteremos todas las capas
ruta_gpkg <- file.path(path_process, "isocronas.gpkg")

```

```{r}
# 2. Dividimos los objetos sf en listas según su Clase de calidad del aire
capas_geo <- split(isocronas_union, isocronas_union$Clase)
capas_utm <- split(isocronas_utm, isocronas_utm$Clase)
```


### Guardar GPKG

```{r 202_save_iso_4326}
iwalk(capas_geo, \(capa_sf, nombre_clase) {
  st_write(
    capa_sf,
    dsn = ruta_gpkg,
    layer = paste0("isocronas_geo_", nombre_clase),
    delete_layer = TRUE, # Sobreescribe la capa si ya existe
    quiet = TRUE
  )
})
```



```{r 202_save_iso_utm}

# 4. Guardamos cada clase UTM de forma independiente para análisis espacial métrico
iwalk(capas_utm, \(capa_sf, nombre_clase) {
  st_write(
    capa_sf,
    dsn = ruta_gpkg,
    layer = paste0("isocronas_utm_", nombre_clase),
    delete_layer = TRUE,
    quiet = TRUE
  )
})
```



### Guardar parquet

Creamos el folder geoparquet

```{r}
path_parquet <- here(paste0(path_process, "geoparquet/"))
```


```{r 202_dir_parquet_create}
#Crear carpeta si no existe

dir.create(
  path_parquet,
  recursive = TRUE, 
  showWarnings = FALSE)

```




```{r}
#| warning: false
#| message: false


# --- 0. LIMPIEZA AUTOMÁTICA DE PARQUETS ANTIGUOS ---
# Buscamos todos los archivos en "path_process" que contengan la palabra "isocrona" y terminen en .parquet
archivos_antiguos <- list.files(
  path = path_parquet, 
  pattern = "isocrona.*\\.parquet$", 
  full.names = TRUE
)

# Si encuentra archivos, los borra del disco de un plumazo
if (length(archivos_antiguos) > 0) {
  file.remove(archivos_antiguos)
}


# 1. Guardamos las isocronas geográficas (4326) por separado
capas_geo |> 
  iwalk(\(objeto_sf, nombre_clase) {
    ruta_final <- file.path(path_parquet, paste0("isocronas_geo_", nombre_clase, ".parquet"))
    
    objeto_sf |> 
      st_write_parquet(ruta_final)
  })



# 2. Guardamos las isocronas UTM (25830) por separado
capas_utm |> 
  iwalk(\(objeto_sf, nombre_clase) {
    ruta_final <- file.path(path_parquet, paste0("isocronas_utm_", nombre_clase, ".parquet"))
    
    objeto_sf |> 
      st_write_parquet(ruta_final)
  })

```





## Leaflet

