---
title: "Análisis de Accesibilidad: Isocronas de Contaminación"
author: "Gisarte"
date: "`r Sys.Date()`"
format: html
params:
  aoi: "Erandio"
  year: 2026
  variable: "no2"
---

## librerias

```{r setup, include=FALSE}

#| message: false
#| warning: false
#| 
library(readxl)
library(tidyverse)
library(sf)
library(sfarrow) ## para guardar como geoparquet

library(openrouteservice)

library(mapview)
library(here)




library(leaflet)
library(leaflet.extras)
library(htmlwidgets)
library(htmltools)

#library(maptiles)
#library(tidyterra)



# --- 1. TU FUNCIÓN ORIGINAL DE CREDENCIALES ---
read_openrouteservice_credentials <- function() {
  netrc_path <- "C:/Users/Lez_2/credentials/open_route.txt"
  
  if (file.exists(netrc_path)) {
    netrc_content <- readLines(netrc_path, warn = FALSE)
    if (length(netrc_content) == 1) {
      parts <- strsplit(netrc_content, " ")[[1]]
      if (length(parts) >= 6) {
        return(list(
          api_key = parts[6]
        ))
      }
    }
    stop("Incorrect format in CDSE.txt file")
  } else {
    stop("CDSE credentials file not found. Please check the file path.")
  }
}

# --- 2. LECTURA Y REGISTRO AUTOMÁTICO ---
credentials <- read_openrouteservice_credentials()
api_key <- credentials$api_key

# Registramos la clave en la sesión actual de openrouteservice
ors_api_key(api_key)

# ors_api_key()
```



## Fijar rutas

```{r data_path}
geodata_path <- here("../../10_data/geodata/geoeuskadi//")
data_path <- here("../../10_data/numeric-data//")

```





```{r 202_path_process}
path_process <- paste0("../../20_process/geoprocess/",
                       params$year,
                       "_", params$aoi,
                       "_", params$variable,
                       "/")
path_process
```


Crear directorio

```{r 201_dir_create}
#Crear carpeta si no existe

dir.create(
  path_process,
  recursive = TRUE, 
  showWarnings = FALSE)

```


## Cargar datos

La zona de interés

```{r 201aoi}


aoi <- read_sf(here(paste0(geodata_path, "MUNICIPIOS_5000_ETRS89/MUNICIPIOS_5000_ETRS89.shp"))) |> 

  filter(NOMBRE_TOP== params$aoi)|> 
  select(c("NOMBRE_TOP", "MUN_MUNI", "geometry"))|> 
  select(c("NOMBRE_TOP", "geometry"))


# st_crs(aoi)

aoi$NOMBRE_TOP <- params$aoi

# mapview(aoi)
```

Los datos de las mediciones de NO2.



```{r}

ruta_gpkg <- file.path(path_process, "medidas_NO2.gpkg")

# Cargamos Erandio (AOI) y la capa ya geográfica que preparaste

# aoi <- st_read(ruta_gpkg, layer = "aoi", quiet = TRUE)

no2 <- st_read(ruta_gpkg, layer = "NO2_exterior_4326", quiet = TRUE)

# mapview(no2)
```


## Open Route Service (ORS)

Hacer buffer de los puntos exteriores de 5 minutos caminando Vemos las alternativas que tiene ORS

```{r}
openrouteservice::ors_profile()
```


```{r}
coordenadas_lista <- st_coordinates(no2) |> 
  as.data.frame() |> 
  purrr::transpose() |> 
  map(\(pt) c(pt$X, pt$Y))

```



```{r}
#| message: false

lista_isocronas <- map2(
  .x = coordenadas_lista,
  .y = no2$Clase,
  .f = \(punto, clase_no2) {
    
    # 1. Pausa de cortesía obligatoria (0.5 segundos) para no saturar la API oficial
    Sys.sleep(0.5)
    
    tryCatch({
      # Llamada directa usando tus parámetros originales
      iso <- ors_isochrones(
        locations = list(punto),
        profile = "foot-walking", # Perfil peatonal
        range = 300,              # 5 minutos en segundos
        output = "sf"
      )
      
      # Conservamos el nivel de NO2 asignándolo al polígono resultante
      iso |> mutate(Clase = clase_no2)
      
    }, error = function(e) {
      NULL # Si un punto falla por problemas de red o snapping, el bucle continúa
    })
  }
)


```

```{r}
#| message: false

# Unificamos los polígonos devueltos en un único objeto espacial sf
isocronas_sf <- lista_isocronas |> 
  discard(is.null) |> 
  purrr::list_rbind() |> 
  st_as_sf()

# Fijamos el sistema de coordenadas de salida explícitamente a WGS84
st_crs(isocronas_sf) <- 4326
```




::: {.alert .alert-block .alert-info}
#### Aclaración sobre el límite de la API

En versiones anteriores de este flujo, se requería trocear el dataframe debido a que la API de OpenRouteService limita las peticiones a un máximo de 5 elementos por llamada. 

A modo de documentación, este era el código utilizado para estructurar los grupos, el cual **ya no es necesario** en la versión actual:

```{r}
#| eval: false
# 1. Crear una columna de grupos de 5 elementos
exterior_buff <- NO2_exterior |> 
  mutate(grupo = ceiling(row_number() / 5))

# 2. Dividir el dataframe en grupos independientes
lista_grupos <- exterior_buff |> 
  group_split(grupo)
```



### CREDENTIALS

```{r 202_credentials_ORS}
#| eval: false

# Read API credentials from .netrc file
read_openrouteservice_credentials <- function() {
  netrc_path <- "C:/Users/Lez_2/credentials/open_route.txt"
  
  if (file.exists(netrc_path)) {
    netrc_content <- readLines(netrc_path, warn = FALSE)
    if (length(netrc_content) == 1) {
      parts <- strsplit(netrc_content, " ")[[1]]
      if (length(parts) >= 6) {
        return(list(
          api_key = parts[6]# ,
          #secret = parts[8]
        ))
      }
    }
    stop("Incorrect format in CDSE.txt file")
  } else {
    stop("CDSE credentials file not found. Please check the file path.")
  }
}

```

```{r 202_read_credentials}
#| eval: false

# Read CDSE credentials
credentials <- read_openrouteservice_credentials()
api_key <- credentials$api_key

```

```{r 22_buff_creation}
#| eval: false

# Convertir a lat/lon (EPSG:4326)
exterior_buff <- st_transform(no2, crs = 4326)

# Extraer coordenadas
coords <- st_coordinates(exterior_buff)
head(coords)

```

### Crear grupos de 5 o menos registros

Como ORS solo hace isocronas de un máximo de 5 elementos, se hacen grupos de 5 elementos o menos. El tipo de grupo se añade como columna.

```{r 202_groups_creation}
#| eval: false

# 1. Crear una columna de grupos
exterior_buff <- NO2_exterior  |> 
  mutate(grupo = ceiling(row_number() / 5))
```

Para que ORS calcule ls isocronas, se divide el objeto en una lista en la que los elementos de la lista son cada uno de los grupos.

```{r 202_df_with_groups}
# 2. Dividir el dataframe en grupos
lista_grupos <- exterior_buff  |> 
  group_split(grupo)

# 3. Renombrar los grupos
nombres_grupos <- paste0("g", 1:length(lista_grupos))

names(lista_grupos) <- nombres_grupos

names(lista_grupos)

# lista_grupos2 <- lista_grupos[1:3]
```

El cálculo de las isocronas se realiza a partir de lon y lat en coordenadas geográficas. **4326**

```{r 202_apply_groups}
#| eval: false

# Función para aplicar a cada grupo
# Solo se necesitas las coordenadas
procesar_grupo <- function(grupo_df) {
  grupo_df  |> 
    select(c("lon", "lat"))  |> 
    st_drop_geometry()
}

# Aplicar la función a cada grupo usando map()
lista_grupos_procesada <- map(lista_grupos, procesar_grupo)
```

```{r 202_isocrones_function}
#| eval: false

# Función para obtener isocronas para un grupo
obtener_isocronas_grupo <- function(grupo_df) {
  ors_isochrones(
    locations = grupo_df,
    profile = "foot-walking",
    range = 300,
    interval = 300,
    api_key = api_key,
    output = "sf"
  )
}
```

```{r 202_isocrones_apply}
#| eval: false

# Aplicar la función a cada grupo usando map()
lista_isocronas <- map(lista_grupos_procesada,
                       obtener_isocronas_grupo)
```

```{r 202_iso_bind}
#| eval: false

# Convertir la lista en un único objeto sf
isocronas_unificado <- list_rbind(lista_isocronas)
```

```{r 202_iso_to_sf}
#| eval: false

isocronas_sf <- st_as_sf(isocronas_unificado)
```

### Crear **Clase** en Isocronas Unificado

Coincide con el orden del sf original

```{r 202_iso_with_clase}
#| eval: false

isocronas_sf$Clase <- exterior_buff$Clase
```

```{r 202_iso_selection}
#| eval: false

isocronas_sf <- isocronas_sf |> 
  select(c("Clase", "geometry"))


```

```{r}
#| eval: false

isocronas_sf |> 
  filter(Clase=="Bueno") |> 
  mapview()+
  NO2_exterior |> 
  filter(Clase=="Bueno") |> 
  mapview()
```


Ahora "isocronas_unificado" es un único objeto sf que contiene todas las isocronas




**Al enviar las peticiones de uno en uno con `map2()`, simplificamos el proceso.**



:::




```{r 202_mapview_iso}
# Ahora "isocronas_unificado" es un único objeto sf que contiene todas las isocronas
mapview(isocronas_sf,
        zcol="Clase", 
        col.regions = c(#"Inaceptable" = "red",
                        "Bueno" = "forestgreen",
                        "Regular" = "yellow"
                        )
        )
```

```{r 201_iso_names}
# Mostrar el objeto sf unificado
names(isocronas_sf)
```

```{r 201_ggplot_1}
ggplot() +
  geom_sf(data = aoi) +
  geom_sf(data = isocronas_sf, aes(fill=Clase)) +
  labs(title = "Isocronas Unificadas",
       x = "Longitud",
       y = "Latitud") +
  theme_minimal()
```




#### Unión de polígonos

```{r 202_iso_union_by_clase}
# Unir las geometrías agrupadas por "Clase"
isocronas_union <- isocronas_sf |> 
  mutate(geometry = st_make_valid(geometry))|>
  group_by(Clase) |>
  summarise(geometry = st_union(geometry), 
            .groups = "drop")# para evitar que R te lance un mensaje de advertencia en la consola, y nos aseguraremos de que el resultado final mantenga el CRS 4326.

isocronas_union
```
#### Visulizaciones isocronas

```{r 202_mapview_isoUnion}
mapview(isocronas_union,
        zcol="Clase", 
        col.regions = c(#"Inaceptable" = "red",
                        "Bueno" = "forestgreen",
                        "Regular" = "yellow"
                        )
        )
```

## ----------------------------------------------------------------------


```{r}
# 1. Definimos tu paleta de colores personalizada
colores_calidad <- c(
  #"Inaceptable" = "red",
  "Bueno" = "forestgreen",
  "Regular" = "yellow"
)

# 2. Gráfico ggplot con colores idénticos a mapview
ggplot() +
  # Dibujamos el municipio de fondo en gris claro para dar contexto espacial
  geom_sf(data = aoi, fill = "grey95", color = "grey70") +
  
  # Pintamos las isocronas con su color correspondiente
  geom_sf(data = isocronas_union, aes(fill = Clase), alpha = 0.7) +
  
  # Aplicamos manualmente tu paleta de colores
  scale_fill_manual(values = colores_calidad, 
                   name = expression(paste("Calidad del Aire (", NO[2], ")"))
                   ) +
  
  # Dividimos en cuadrículas por cada Clase de forma limpia
  facet_wrap(~Clase, ncol = 2) +
  theme_minimal()
```




## Generar archivos utm



```{r 202_Iso_to_UTM}
isocronas_utm <- isocronas_union |> 
  st_transform(25830)
```







### Guardar las capas




## Leaflet

Definir colores y niveles


```{r 201_colors}
niveles_clase <- c(
  "Bueno",
  "Regular",
#  "Malo",
#  "Muy Malo",
  "Sin datos"
)

colores_clase <- c(
  "Bueno"     = "#1a9850",  # verde
  "Regular"= "#fee08b",  # amarillo
#  "Malo"     = "#f46d43",  # naranja
#  "Muy Malo" = "#d73027",  # rojo
  "Sin datos"= "#cccccc"   # gris
)

```

Asegurar que Clase es un factor con esos niveles

```{r 201_factor_levels}
NO2_level <- NO2_sf |>
  mutate(
    Clase = factor(Clase, levels = niveles_clase)
  )

```

Paleta de colores

```{r}
pal <- leaflet::colorFactor(
  palette = colores_clase,
  domain  = niveles_clase,
  na.color = "#cccccc"
)

```

```{r}
map_leaflet <- leaflet() |>
  addProviderTiles(providers$CartoDB.Positron) |>

  # AOI polygon (boundary only)
  addPolygons(
    data = st_transform( aoi, crs = 4326),
    fill = FALSE,
    color = "#2b2b2b",
    weight = 2,
    group = params$aoi
  ) |>

  # NO2 points layer
  addCircleMarkers(
    data = st_transform(NO2_level, crs = 4326),
    radius = 5,
    fillColor = ~pal(Clase),
    fillOpacity = 0.8,
    color = "#333333",
    weight = 0.5,
    group = "NO<sub>2</sub>:&nbsp;&micro;g/m<sup>3</sup>"
  ) |>

  # Legend (NO2 only)
  addLegend( 
    pal = pal,
    values = niveles_clase,
    title = htmltools::HTML(
      "NO<sub>2</sub>:&nbsp;&micro;g/m<sup>3</sup>"
      ),
    opacity = 1,
    group = "NO<sub>2</sub>:&nbsp;&micro;g/m<sup>3</sup>"
    )|>

  # Layer control
  addLayersControl(
    overlayGroups = c(
      params$aoi,
      "NO<sub>2</sub>:&nbsp;&micro;g/m<sup>3</sup>"
    ),
    options = layersControlOptions(collapsed = FALSE)
  )

map_leaflet

```

```{r}

# Color palette for NO2 classes
pal <- colorFactor(
  palette = "YlOrRd",
  domain  = NO2_sf$Clase
)

map_leaflet <- leaflet() |>
  addProviderTiles(providers$CartoDB.Positron) |>

  # AOI polygon (boundary only)
  addPolygons(
    data = st_transform( aoi, crs = 4326),
    fill = FALSE,
    color = "#2b2b2b",
    weight = 2,
    group = params$aoi
  ) |>

  # NO2 points layer
  addCircleMarkers(
    data = st_transform(NO2_sf, crs = 4326),
    radius = 5,
    fillColor = ~pal(Clase),
    fillOpacity = 0.8,
    color = "#333333",
    weight = 0.5,
    group = "NO<sub>2</sub>:&nbsp;&micro;g/m<sup>3</sup>"
  ) |>

  # Legend (NO2 only)
  addLegend( 
    pal = pal,
    values = NO2_sf$Clase,
    title = htmltools::HTML(
      "NO<sub>2</sub>:&nbsp;&micro;g/m<sup>3</sup>"
      ),
    group = "NO<sub>2</sub>:&nbsp;&micro;g/m<sup>3</sup>"
    )|>

  # Layer control
  addLayersControl(
    overlayGroups = c(
      params$aoi,
      "NO<sub>2</sub>:&nbsp;&micro;g/m<sup>3</sup>"
    ),
    options = layersControlOptions(collapsed = FALSE)
  )

map_leaflet

```

## Mapview

```{r}
# mapview w list of objects
mapview(list(aoi, NO2_sf),
        zcol = list(NULL, "Clase"),
        legend = list(TRUE, TRUE),
        homebutton = list(FALSE, TRUE))
```

```{r}
map <- mapview(list(aoi, NO2_sf),
        layer.name = c(
          "Barakaldo",
          "NO<sub>2</sub>:&nbsp;&micro;g/m<sup>3</sup>"
          ),
        zcol = list(NULL, "Clase"),
        legend = list(TRUE, TRUE),
        homebutton = list(FALSE, TRUE))
map
```

```{r}
path_map <- paste0("../../resultados/",
                       params$year,
                       "_", params$aoi,
                       "/")
```

```{r}

#Crear carpeta si no existe

dir.create(
  path_map,
  recursive = TRUE, 
  showWarnings = FALSE)

```

```{r}

### Salva el mapa en un html --------------
htmlwidgets::saveWidget(
  map@map,
  file = paste0(
    path_map,
    params$aoi,
    "_",
    params$year,
    "_medidas.html"
  )
)

```

## BUFFERS

```{r}
distancias <- c(10, 25, 50, 100, 250, 500)
```



```{r}
buffers <- NO2_sf |> 
  # 1. Pasamos a un sistema métrico local (ETRS89 / UTM 30N) para que "dist" sean metros reales
  st_transform(crs = 25830) |> 
  
  # 2. Multiplicamos cada punto por las distancias del vector
  crossing(distancia = distancias) |> 
  
  # 3. Calculamos el buffer en metros de forma exacta
  mutate(geometry = st_buffer(geometry, dist = distancia)) |> 
  
  # 4. Volvemos a convertir a objeto sf explícito
  st_sf() |> 
  
  # 5. ¡Crucial para Leaflet! Devolvemos los buffers finales a coordenadas geográficas
  st_transform(crs = 4326)
```




```{r}
mapview(buffers, 
        zcol = "NO2", legend = TRUE)
```


```{r}
buffers |> 
  ggplot() +
  geom_sf(data=aoi)+
  geom_sf(aes(fill = NO2))+
  facet_wrap(~distancia)
```






```{r 201_buff_union_by_dist_clase}
#### Unión de buffers por Distancia y Clase


# Unir las geometrías de los buffers agrupadas por distancia y clase de NO2
buffers_union <- buffers |> 
  # Asegurar que todas las geometrías de los buffers sean válidas antes de unir
  mutate(geometry = st_make_valid(geometry)) |> 
  
  # Agrupamos por los dos criterios simultáneamente
  group_by(distancia, Clase) |> 
  
  # Unimos los polígonos que compartan misma distancia y clase
  summarise(geometry = st_union(geometry), .groups = "drop")

# Ver el resultado en la consola
buffers_union
```



# ----------------------------------------------------------------------

```{r}
# 1. Definimos tu paleta de colores manual tal como la usas en Leaflet
colores_calidad <- c(
  "Bueno" = "forestgreen",
  "Regular" = "yellow",
  "Inaceptable" = "red"
)
```


```{r}
# 1. Aseguramos que la distancia se pinte con la etiqueta "m" en el facet_wrap
buffers_grafico <- buffers_union |> 
  mutate(distancia_label = paste(distancia, "metros")) |> 
  # Ordenamos el factor para que los mapas sigan el orden lógico de tamaño
  mutate(distancia_label = reorder(distancia_label, distancia))

ggplot() +
  # Dibujamos el municipio de fondo en gris claro
  geom_sf(data = st_transform(aoi, crs = 4326),
          fill = "grey95",
          color = "grey70",
          size = 0.3) +
  
  # Dibujamos los buffers de las clases de NO2
  geom_sf(data = buffers_grafico,
          aes(fill = Clase),
          color = "white",
          lwd = 0.1,
          alpha = 0.7) +
  
  # Paleta de colores para la Clase 
  scale_fill_manual(values = colores_calidad, name = "Calidad del Aire (NO₂)")+
  
  # Dividimos en cuadrículas por cada distancia
  facet_wrap(~distancia_label, ncol = 3) +
  
  # Estética limpia
  labs(
    title = paste("Áreas de influencia (Buffers) -", params$aoi),
    subtitle = paste("Análisis por distancias concéntricas para el año", params$year),
    x = NULL, y = NULL
  ) +
  theme_minimal() +
  theme(
    strip.text = element_text(face = "bold", size = 10), # Destacar los títulos de cada mapa
    panel.grid = element_blank() # Limpiar rejillas de coordenadas para que destaque el mapa
  )
```





```{r 201_ggplot_BUFFES_union}
ggplot() +
  geom_sf(data = aoi) +
  geom_sf(data = buffers_union, aes(fill= Clase)) +
  scale_fill_viridis_d(name = "Clase") +
  facet_wrap(~distancia, ncol=3, )+
  theme_minimal()

```

### Buffers leafmap

```{r}
# 1. Definimos la paleta de colores para los buffers (igual que en tu ggplot)
colores_calidad <- c(
  "Bueno" = "forestgreen",
  "Regular" = "yellow",
  "Inaceptable" = "red"
)
pal_buffers <- colorFactor(palette = colores_calidad,
                           levels = names(colores_calidad))
```



## Polígonos de Voronoi

Necesitamos en UTM para que las distancias sean correctas


```{r}
NO2_utm <- NO2_sf |> 
  st_transform(25830)
```

```{r}
union_NO2 <- st_union(NO2_utm)
```


```{r}
voronoi_grid_NO2 <- st_voronoi(union_NO2)
```



```{r}
voronoi_sf <- st_collection_extract(voronoi_grid_NO2)  |> 
  st_sf()  |> 
  st_intersection(st_transform(aoi, 25830)) |> 
  st_join(NO2_utm, join = st_contains)


```



```{r}
mapview(voronoi_sf)
```



```{r}
# mapview w list of objects
mapview(list(aoi, voronoi_sf),
        zcol = list(NULL, "Clase"),
        legend = list(TRUE, TRUE),
        homebutton = list(FALSE, TRUE))
```

### Guardar Voronoi

Se va a generar un gpkg con tantas capas como **Clases** haya



```{r 201_capas_voronoi_creation}
capas_voronoi <- split(voronoi_sf, voronoi_sf$Clase)
# mapview(capas_voronoi)
names(capas_voronoi)
```

```{r 201_guardar_voronoi}
# Guardar cada capa en el mismo geopackage
for (nombre_capa_voronoi in names(capas_voronoi)) {
  st_write(
    capas_voronoi[[nombre_capa_voronoi]],
    paste0(path_process,"voronoi_", params$aoi,".gpkg"),
    layer = nombre_capa_voronoi,
    append = FALSE
  )
}
```



## Mapa final

```{r}
# Aseguramos la creación de punto_rebelde usando tu objeto base filtrado
punto_rebelde <- st_transform(NO2_exterior, crs = 4326) |> 
  filter(Escuela == "Las tres cruces")
```


```{r}

erandio_map <- mapview(aoi)+
mapview(isocronas_union,
        zcol="Clase", 
        col.regions = c(#"Inaceptable" = "red",
                        "Bueno" = "forestgreen",
                        "Regular" = "yellow"
                        )
        ) +
  mapview(voronoi_sf,
        zcol = "Clase", 
        col.regions = c(#"Inaceptable" = "red",
                        "Bueno" = "forestgreen",
                        "Regular" = "yellow"
                        ),
        legend =  TRUE,
        homebutton = TRUE)+
  mapview(NO2_exterior_utm,
        zcol = "Clase", 
        col.regions = c(#"Inaceptable" = "red",
                        "Bueno" = "lightgreen",
                        "Regular" = "orange"
                        ),
        legend =  TRUE,
        homebutton = TRUE)

erandio_map
```

```{r paletas_leaflet}
pal_isocronas <- colorFactor(
  palette = c("forestgreen", "yellow"),
  domain = isocronas_union$Clase
)



pal_voronoi <- colorFactor(
  palette = c("forestgreen", "yellow"),
  domain = voronoi_sf$Clase
)


pal_no2 <- colorFactor(
  palette = c("lightgreen", "orange"),
  domain = NO2_exterior_utm$Clase
)
```

```{r}
names(NO2_level)
```


```{r}
map_leaflet <- leaflet() |>
  
  setView(lng = -2.97859871 , lat = 43.31310218, zoom = 14) |> 
  
  # mapas base
  
  addTiles(group = "OSM") |> 
  addProviderTiles(providers$CartoDB, 
                   group = "CartoDB")  |>
  addProviderTiles(providers$Esri.WorldImagery,
                   group = "WorldImagery") |> 

  #---------------------------------
  
    # AOI polygon (boundary only)
  addPolygons(
    data = st_transform( aoi, crs = 4326),
   # fill = "wheat",
    color = "darkblue",
    weight = 2,
    group = params$aoi
  ) |> 
  

  # Capa: Voronoi
  addPolygons(data = st_transform(voronoi_sf, crs = 4326),
              color = ~pal_voronoi(Clase),
              weight = 1,
              fillColor = ~pal_voronoi(Clase),
              fillOpacity = 0.6,
              group = "Voronoi",
              label = ~paste("Voronoi:", Clase)) |> 
  
  
#---------------------------------
# NO2 isocronas layer
 addPolygons(
    data = st_transform(isocronas_union, crs = 4326),
    color = ~pal_isocronas(Clase),
              weight = 1,
              fillColor = ~pal_isocronas(Clase),
              fillOpacity = 0.7,
              group = "Isocronas",
              label = ~paste("Isocrona:", Clase)
  ) |>

  # NO2 points layer
  addCircleMarkers(
    data = st_transform(NO2_level, crs = 4326),
    radius = 5,
    fillColor = ~pal_no2(Clase),
    fillOpacity = 0.8,
    color = "#333333",
    weight = 0.5,
    group = "NO<sub>2</sub>:&nbsp;&micro;g/m<sup>3</sup>",
    label = ~paste("NO2:", Clase),
     popup = ~paste(
    "<b>🏫", Escuela, "</b><br>",
    "<b>💨 NO₂:</b> ", round(NO2, 1), " µg/m³<br>",
    "<b>📍", position, "</b><br>",
    "<b>⭐", Clase, "</b>")
  ) |>
#---------------------------------

# NUEVA CAPA: Destacar el punto desplazado de la red vial
  addAwesomeMarkers(
    data = punto_rebelde,
    icon = makeAwesomeIcon(icon = "info-sign", markerColor = "orange", iconColor = "white"),
    group = "Punto de control (Red vial)",
    popup = ~paste(
      "<b>⚠️ Nota de Enrutamiento:</b><br>",
      "<b>🏫 Lugar:</b> ", Escuela, "<br>",
      "El punto original se encuentra fuera de su isócrona debido a que el motor ",
      "de cálculo (ORS) tuvo que desplazar (<i>snapping</i>) el origen virtual a la ",
      "vía peatonal transitable más cercana en OpenStreetMap."
    )
  ) |>


#---------------------------------

  # Legend (NO2 only)
  addLegend( 
    pal = pal_no2,
    values = niveles_clase,
    title = htmltools::HTML(
      "NO<sub>2</sub>:&nbsp;&micro;g/m<sup>3</sup>"
      ),
    opacity = 1,
    group = "NO<sub>2</sub>:&nbsp;&micro;g/m<sup>3</sup>"
    )|>

  
   addLegend(position = "topright",
            pal = pal_isocronas,
            values = isocronas_union$Clase,
            title = "Isocronas",
            group = "Isocronas",
            opacity = 0.7)  |> 
  
  
  addLegend(position = "topright",
            pal = pal_voronoi,
            values = voronoi_sf$Clase,
            title = "Voronoi",
            group = "Voronoi",
            opacity = 0.6)  |> 
#----------------------------------------------------------  
  # Layer control
  addLayersControl(
    position = "topleft",
    baseGroups = c("CartoDB", "OSM", "WorldImagery"),
    overlayGroups = c(
      params$aoi,
      "Isocronas",
      "Voronoi",
      "NO<sub>2</sub>:&nbsp;&micro;g/m<sup>3</sup>",
      "Punto de control (Red vial)" # <- Añadido al panel de control
    ),
    options = layersControlOptions(collapsed = FALSE, 
                                   autoZIndex = TRUE)

  ) |> 
  #----------------------------------------------------------  
  # Mini mapa
  addMiniMap(toggleDisplay = TRUE,
             position = "bottomleft") |> 
  
  # Medición de distancias
  addMeasure(position = "topleft",
             primaryLengthUnit = "meters",
             primaryAreaUnit = "sqmeters") |> 
  # Búsqueda
#  addSearchOSM()  |> 
  
  # Botón de reinicio
  addResetMapButton()

map_leaflet

```


```{r}
# map <- map_POP3
### Salva el mapa en un html --------------


htmlwidgets::saveWidget(
  map_leaflet,
  file = paste0(
    path_map,
    params$aoi,
    "_",
    params$year,
    "_Calidad_Ambiental.html"
  )
)

```




### con buffer

```{r}
# 1. Definimos la paleta de colores para los buffers (igual que en tu ggplot)
colores_calidad <- c(
  "Bueno" = "forestgreen",
  "Regular" = "yellow",
  "Inaceptable" = "red"
)
pal_buffers <- colorFactor(palette = colores_calidad, levels = names(colores_calidad))

# 2. Aislamos el punto rebelde (por si acaso, garantizamos su creación)
punto_rebelde <- st_transform(NO2_exterior, crs = 4326) |> 
  filter(grepl("cruces", Escuela, ignore.case = TRUE))
```


```{r map_leaflet_completo}


# 3. Construimos el mapa interactivo
map_leaflet2 <- leaflet() |>
  
  setView(lng = -2.97859871 , lat = 43.31310218, zoom = 14) |> 
  
  # Mapas base
  addTiles(group = "OSM") |> 
  addProviderTiles(providers$CartoDB, group = "CartoDB") |>
  addProviderTiles(providers$Esri.WorldImagery, group = "WorldImagery") |> 

  #----------------------------------------------------------
  # Capa: Límite del Municipio (AOI)
  addPolygons(
    data = st_transform(aoi, crs = 4326),
    color = "darkblue",
    weight = 2,
    group = params$aoi
  ) |> 

  # Capa: Voronoi
  addPolygons(data = st_transform(voronoi_sf, crs = 4326),
              color = ~pal_voronoi(Clase),
              weight = 1,
              fillColor = ~pal_voronoi(Clase),
              fillOpacity = 0.4,
              group = "Voronoi",
              label = ~paste("Voronoi:", Clase)) |> 
  
  # Capa: Isócronas (Red Vial)
  addPolygons(
    data = st_transform(isocronas_union, crs = 4326),
    color = ~pal_isocronas(Clase),
    weight = 1,
    fillColor = ~pal_isocronas(Clase),
    fillOpacity = 0.6,
    group = "Isocronas",
    label = ~paste("Isocrona:", Clase)
  ) |>

  #----------------------------------------------------------
  # NUEVAS CAPAS: Añadir los buffers por cada distancia de forma dinámica
  # Usamos un bucle purrr::walk para inyectar cada distancia como una capa separada
  # Nota: Las dejamos ocultas por defecto para no saturar el mapa al abrirlo
  
  addPolygons(data = filter(buffers_union, distancia == 10),
              color = ~pal_buffers(Clase), weight = 1, fillColor = ~pal_buffers(Clase),
              fillOpacity = 0.3, group = "Buffer 10m", label = ~paste("Buffer 10m:", Clase)) |> 
  addPolygons(data = filter(buffers_union, distancia == 25),
              color = ~pal_buffers(Clase), weight = 1, fillColor = ~pal_buffers(Clase),
              fillOpacity = 0.3, group = "Buffer 25m", label = ~paste("Buffer 25m:", Clase)) |> 
  addPolygons(data = filter(buffers_union, distancia == 50),
              color = ~pal_buffers(Clase), weight = 1, fillColor = ~pal_buffers(Clase),
              fillOpacity = 0.3, group = "Buffer 50m", label = ~paste("Buffer 50m:", Clase)) |> 
  addPolygons(data = filter(buffers_union, distancia == 100),
              color = ~pal_buffers(Clase), weight = 1, fillColor = ~pal_buffers(Clase),
              fillOpacity = 0.3, group = "Buffer 100m", label = ~paste("Buffer 100m:", Clase)) |> 
  addPolygons(data = filter(buffers_union, distancia == 250), # por si acaso mantienes el 250/255 de tu vector
              color = ~pal_buffers(Clase), weight = 1, fillColor = ~pal_buffers(Clase),
              fillOpacity = 0.3, group = "Buffer 250m", label = ~paste("Buffer 250m:", Clase)) |> 
  addPolygons(data = filter(buffers_union, distancia == 500),
              color = ~pal_buffers(Clase), weight = 1, fillColor = ~pal_buffers(Clase),
              fillOpacity = 0.2, group = "Buffer 500m", label = ~paste("Buffer 500m:", Clase)) |> 

  #----------------------------------------------------------
  # Capa: Puntos de medición (NO2)
  addCircleMarkers(
    data = st_transform(NO2_level, crs = 4326),
    radius = 5,
    fillColor = ~pal_no2(Clase),
    fillOpacity = 0.8,
    color = "#333333",
    weight = 0.5,
    group = "NO<sub>2</sub>:&nbsp;&micro;g/m<sup>3</sup>",
    label = ~paste("NO2:", Clase),
    popup = ~paste(
      "<b>🏫", Escuela, "</b><br>",
      "<b>💨 NO₂:</b> ", round(NO2, 1), " µg/m³<br>",
      "<b>📍", position, "</b><br>",
      "<b>⭐", Clase, "</b>")
  ) |>
  
  # Capa de Control Especial: Marcador para "Las tres cruces"
  addAwesomeMarkers(
    data = punto_rebelde,
    icon = makeAwesomeIcon(icon = "info-sign", markerColor = "orange", iconColor = "white"),
    group = "Punto de control (Red vial)",
    popup = ~paste(
      "<b>⚠️ Nota de Enrutamiento:</b><br>",
      "<b>📍 Lugar:</b> ", Escuela, "<br>",
      "El punto original se encuentra fuera de su isócrona debido a que el motor ",
      "de cálculo (ORS) tuvo que desplazar (<i>snapping</i>) el origen virtual a la ",
      "vía peatonal transitable más cercana en OpenStreetMap."
    )
  ) |>

  #----------------------------------------------------------
  # Leyendas
  addLegend( 
    pal = pal_no2,
    values = niveles_clase,
    title = htmltools::HTML("NO<sub>2</sub>:&nbsp;&micro;g/m<sup>3</sup>"),
    opacity = 1,
    group = "NO<sub>2</sub>:&nbsp;&micro;g/m<sup>3</sup>"
  ) |>

  addLegend(position = "topright",
            pal = pal_isocronas,
            values = isocronas_union$Clase,
            title = "Isocronas",
            group = "Isocronas",
            opacity = 0.7)  |> 
  
  addLegend(position = "topright",
            pal = pal_voronoi,
            values = voronoi_sf$Clase,
            title = "Voronoi",
            group = "Voronoi",
            opacity = 0.6)  |> 
  
  #----------------------------------------------------------  
  # Panel de Control de Capas (Modificado)
  addLayersControl(
    position = "topleft",
    baseGroups = c("CartoDB", "OSM", "WorldImagery"),
    overlayGroups = c(
      params$aoi,
      "Isocronas",
      "Voronoi",
      "Buffer 10m",
      "Buffer 25m",
      "Buffer 50m",
      "Buffer 100m",
      "Buffer 250m",
      "Buffer 500m",
      "NO<sub>2</sub>:&nbsp;&micro;g/m<sup>3</sup>",
      "Punto de control (Red vial)"
    ),
    options = layersControlOptions(collapsed = TRUE, autoZIndex = TRUE) # Collapsed = TRUE para que no ocupe toda la pantalla tanta capa
  ) |> 
  
  # Ocultar los buffers por defecto al cargar el mapa para que la vista inicial sea limpia
  hideGroup(c("Buffer 10m", "Buffer 25m", "Buffer 50m", "Buffer 100m", "Buffer 250m", "Buffer 500m")) |> 
  
  #----------------------------------------------------------  
  # Complementos del mapa
  addMiniMap(toggleDisplay = TRUE, position = "bottomleft") |> 
  addMeasure(position = "topleft", primaryLengthUnit = "meters", primaryAreaUnit = "sqmeters") |> 
  addResetMapButton()

map_leaflet2
```



```{r}
# map <- map_POP3
### Salva el mapa en un html --------------


htmlwidgets::saveWidget(
  map_leaflet2,
  file = paste0(
    path_map,
    params$aoi,
    "_",
    params$year,
    "_Calidad_Ambiental. Accesibilidad e Impacto.html"
  )
)

```
